ACORDAO-COMPLETO-2513502

ACÓRDÃO 1730/2023 ATA 4/2023 - SEGUNDA CÂMARA

VISTOS, relatados e discutidos estes autos de tomada de contas especial, em que se examinam recursos de reconsideração interpostos por Adriana Lopes Lacerda, Eduardo Miranda Lopes, Hélio Barbosa da Silva, Lílian de Azevedo Gonçalves, Paulo Cézar Magalhães Cézar e Sylvio Rômulo Guimarães de Andrade Júnior contra o Acórdão 1927/2019-TCU-Segunda Câmara, relator Ministro Augusto Nardes, por meio do qual este Tribunal julgou irregulares suas contas especiais, condenando-os em débito e aplicando lhes multas,
ACORDAM os Ministros do Tribunal de Contas da União, reunidos em Sessão da 2ª Câmara, diante das razões expostas pelo Relator, com fundamento no art. 33 da Lei 8.443/1992 c/c o art. 285 do RI/TCU, em:
9.1. conhecer do recurso de reconsideração interposto por Lílian de Azevedo Gonçalves para, no mérito, negar-lhe provimento;
9.2. conhecer dos recursos de reconsideração interpostos por Hélio Barbosa da Silva e Paulo Cézar Magalhães Cézar, para, no mérito, dar-lhes provimento e excluir os responsáveis da relação processual;
9.3. conhecer dos recursos de reconsideração interpostos por Adriana Lopes Lacerda, Eduardo Miranda Lopes, e Sylvio Rômulo Guimarães de Andrade Júnior, para, no mérito, dar-lhes provimento parcial, excluindo do débitos os valores referentes aos pagamentos efetuados em favor da secretária Katia Simone Costa Pastorim, que efetivamente prestou serviços atinentes ao contrato em discussão durante todo o período impugnado, e reduzindo os valores das multas aplicadas a esses responsáveis com base no art. 57 da Lei 8.443/1992 de R$ 5.000,00 para R$ 4.500,00;
9.4. estender os efeitos do provimento parcial para Victor João Cúgola e Conservo Brasília Serviços Técnicos Ltda., tendo em vista a identidade entre as circunstâncias objetivas verificadas, conforme o art. 281 do RI/TCU;
9.5. em decorrência do provimento parcial conferido nos subitens 9.3 e 9.4 da presente deliberação, alterar os itens 9.3 a 9.5 do Acórdão 1927/2019-TCU-Segunda Câmara, que passam a ostentar a seguinte redação:
"9.3. julgar irregulares as contas dos responsáveis Adriana Lopes do Nascimento, Eduardo Miranda Lopes, João da Cruz Naves, Lílian de Azevedo Gonçalves, Sylvio Rômulo Guimarães de Andrade Júnior, e da empresa Conservo Brasília Serviços Técnicos Ltda. e do Sr. Victor João Cúgola, com fundamento nos arts. 1º, inciso I, 16, inciso III, alínea c, e §2º da Lei 8.443/1992 c/c os arts. 19 e 23, inciso III, da mesma Lei, e com arts. 1º, inciso I, 209, inciso III, e §5º, 210 e 214, inciso III, do Regimento Interno do Tribunal de Contas da União, condenando-os, em solidariedade, ao pagamento das quantias a seguir especificadas, fixando o prazo de quinze dias, a contar das notificações, para comprovarem, perante o Tribunal (art. 214, inciso III, alínea 'a', do Regimento Interno/TCU) , o recolhimento das dívidas aos cofres do Tesouro Nacional, atualizadas monetariamente e acrescidas dos juros de mora, calculadas a partir das datas discriminadas, até a data dos recolhimentos, na forma prevista na legislação em vigor, abatendo-se, na oportunidade, eventual quantia já ressarcida: 
9.3.1. João da Cruz Naves, na qualidade de Coordenador-Geral de Logística do MJ, nos exercícios de 2001 e 2002, por ter autorizado o pagamento de prestadores de serviço que não trabalharam nas dependências do Ministério da Justiça e Segurança Pública e de notas fiscais com horas de serviços prestados não correspondentes aos dias úteis do mês de referência, o que resultou em prejuízo ao erário; 
- solidariamente com Adriana Lopes do Nascimento, com a empresa Conservo Brasília Serviços Técnicos Ltda. e com Victor João Cúgola:
	Referência 
	 Valor histórico 
	OB
	Data

	Diferença repactuação 
	out/01
	           1.784,41 
	1990
	11/12/2001

	Diferença repactuação 
	nov/01
	           6.077,12 
	1990
	11/12/2001

	Prestadores superfaturados
	nov/01
	         64.650,30 
	1990
	11/12/2001

	Dias úteis cobrados a maior
	nov/01
	         62.963,33 
	1990
	11/12/2001

	Prestadores superfaturados
	dez/01
	         36.367,65 
	51
	4/12/2001

	Dias úteis cobrados a maior
	dez/01
	         74.930,00 
	86
	31/12/2001

	Prestadores superfaturados
	jan/02
	         40.093,12 
	151
	4/2/2002

9.3.2. Lílian de Azevedo Gonçalves, na qualidade de Coordenadora-Geral de Logística em substituição do MJ nos exercícios de 2001 e 2002, por ter autorizado o pagamento de prestadores de serviços que não trabalharam nas dependências do Ministério da Justiça e Segurança Pública e de notas fiscais com horas de serviços prestados não correspondentes aos dias úteis do mês de referência, o que resultou em prejuízo ao erário; 
- solidariamente com Adriana Lopes do Nascimento, com a empresa Conservo Brasília Serviços Técnicos Ltda., e com Victor João Cúgola:
	Referência 
	 Valor histórico 
	OB
	Data

	Prestadores superfaturados
	abr/01
	           2.188,40 
	655
	2/5/2001

	Prestadores superfaturados
	jun/01
	           4.560,80 
	991
	2/7/2001

	Prestadores superfaturados
	jul/01
	           3.040,72 
	11740
	1/8/2001

	Prestadores superfaturados
	out/01
	         18.983,07 
	42
	11/12/2001

	Prestadores superfaturados
	mar/02
	         32.751,95 
	496
	2/4/2002

	Dias úteis cobrados a maior
	mar/02
	         88.170,87 
	496
	2/4/2002

	Prestadores superfaturados
	ago/02
	         18.194,37 
	31
	4/9/2002

	Prestadores superfaturados
	set/02
	         24.243,25 
	1967
	1/10/2002

	Prestadores superfaturados
	out/02
	         27.319,38 
	51
	5/11/2002

	Prestadores superfaturados
	nov/02
	         15.334,48 
	2589
	3/12/2002

	Prestadores superfaturados
	dez/02
	         15.888,05 
	2838
	31/12/2002

- solidariamente com Eduardo Miranda Lopes, com Victor João Cúgola, e com a empresa Conservo Brasília Serviços Técnicos Ltda.:
	Referência 
	 Valor histórico 
	OB
	Data

	Prestadores superfaturados
	abr/02
	         35.300,88 
	31
	6/5/2002

	Prestadores superfaturados
	mai/02
	         30.013,06 
	38
	2/7/2002

	Dias úteis cobrados a maior
	mai/02
	         45.262,52 
	38
	6/6/2002

	Prestadores superfaturados
	jul/02
	         17.889,84 
	1446
	2/8/2002

9.3.3. Adriana Lopes do Nascimento, na qualidade de responsável pelo atesto das notas fiscais do Contrato 8/2001, nos exercícios de 2001 a 2005, por ter atestado a prestação de serviços de empregados que não trabalharam nas dependências do Ministério da Justiça e Segurança Pública e as notas fiscais com horas de serviços prestados não correspondentes aos dias úteis do mês de referência, o que resultou em prejuízo ao erário; 
- solidariamente com Lílian de Azevedo Gonçalves, com a empresa Conservo Brasília Serviços Técnicos Ltda., e com Victor João Cúgola:
	Referência 
	 Valor histórico 
	OB
	Data

	Prestadores superfaturados
	abr/01
	           2.188,40 
	655
	2/5/2001

	Prestadores superfaturados
	jun/01
	           4.560,80 
	991
	2/7/2001

	Prestadores superfaturados
	jul/01
	           3.040,72 
	11740
	1/8/2001

	Prestadores superfaturados
	out/01
	         18.983,07 
	42
	11/12/2001

	Prestadores superfaturados
	mar/02
	         32.751,95 
	496
	2/4/2002

	Dias úteis cobrados a maior
	mar/02
	         88.170,87 
	496
	2/4/2002

	Prestadores superfaturados
	ago/02
	         18.194,37 
	31
	4/9/2002

	Prestadores superfaturados
	set/02
	         24.243,25 
	1967
	1/10/2002

	Prestadores superfaturados
	out/02
	         27.319,38 
	51
	5/11/2002

	Prestadores superfaturados
	nov/02
	         15.334,48 
	2589
	3/12/2002

	Prestadores superfaturados
	dez/02
	         15.888,05 
	2838
	31/12/2002

- solidariamente com a empresa Conservo Brasília Serviços Técnicos Ltda., com João da Cruz Naves, e com Victor João Cúgola:
	Referência 
	 Valor histórico 
	OB
	Data

	Diferença repactuação 
	out/01
	           1.784,41 
	1990
	11/12/2001

	Diferença repactuação 
	nov/01
	           6.077,12 
	1990
	11/12/2001

	Prestadores superfaturados
	nov/01
	         64.650,30 
	1990
	11/12/2001

	Dias úteis cobrados a maior
	nov/01
	         62.963,33 
	1990
	11/12/2001

	Prestadores superfaturados
	dez/01
	         36.367,65 
	51
	4/12/2001

	Dias úteis cobrados a maior
	dez/01
	         74.930,00 
	86
	31/12/2001

	Prestadores superfaturados
	jan/02
	         40.093,12 
	151
	4/2/2002

- solidariamente com Sylvio Rômulo Guimarães de Andrade Júnior, com Victor João Cúgola, e com a empresa Conservo Brasília Serviços Técnicos Ltda.:
	Referência 
	 Valor histórico 
	OB
	Data

	Prestadores superfaturados
	jan/03
	           4.791,18 
	190
	19/2/2003

- solidariamente com Victor João Cúgola, e com a empresa Conservo Brasília Serviços Técnicos Ltda.:
	Referência 
	 Valor histórico 
	OB
	Data

	Prestadores superfaturados
	fev/02
	         40.093,12 
	285
	1/3/2002

	Dias úteis cobrados a maior
	fev/02
	       157.601,96 
	285
	1/3/2002

9.3.4. Conservo Brasília Serviços Técnicos Ltda., nos exercícios de 2001 a 2006, em virtude de ter recebido por prestadores de serviço que não trabalharam nas dependências do Ministério da Justiça e Segurança Pública e por notas fiscais lançadas com horas de serviços prestados não correspondentes aos dias úteis do mês de referência, conforme fixado na Concorrência 6/2006 e no Contrato 8/2001; 
- solidariamente com Adriana Lopes Lacerda, Lílian de Azevedo Gonçalves, e Victor João Cúgola:
	Referência 
	 Valor histórico 
	OB
	Data

	Prestadores superfaturados
	abr/01
	           2.188,40 
	655
	2/5/2001

	Prestadores superfaturados
	jun/01
	           4.560,80 
	991
	2/7/2001

	Prestadores superfaturados
	jul/01
	           3.040,72 
	11740
	1/8/2001

	Prestadores superfaturados
	out/01
	         18.983,07 
	42
	11/12/2001

	Prestadores superfaturados
	mar/02
	         32.751,95 
	496
	2/4/2002

	Dias úteis cobrados a maior
	mar/02
	         88.170,87 
	496
	2/4/2002

	Prestadores superfaturados
	ago/02
	         18.194,37 
	31
	4/9/2002

	Prestadores superfaturados
	set/02
	         24.243,25 
	1967
	1/10/2002

	Prestadores superfaturados
	out/02
	         27.319,38 
	51
	5/11/2002

	Prestadores superfaturados
	nov/02
	         15.334,48 
	2589
	3/12/2002

	Prestadores superfaturados
	dez/02
	         15.888,05 
	2838
	31/12/2002

- solidariamente com Adriana Lopes Lacerda, João da Cruz Naves, e Victor João Cúgola:
	Referência 
	 Valor histórico 
	OB
	Data

	Diferença repactuação 
	out/01
	           1.784,41 
	1990
	11/12/2001

	Diferença repactuação 
	nov/01
	           6.077,12 
	1990
	11/12/2001

	Prestadores superfaturados
	nov/01
	         64.650,30 
	1990
	11/12/2001

	Dias úteis cobrados a maior
	nov/01
	         62.963,33 
	1990
	11/12/2001

	Prestadores superfaturados
	dez/01
	         36.367,65 
	51
	4/12/2001

	Dias úteis cobrados a maior
	dez/01
	         74.930,00 
	86
	31/12/2001

	Prestadores superfaturados
	jan/02
	         40.093,12 
	151
	4/2/2002

- solidariamente com Adriana Lopes Lacerda e Victor João Cúgola:
	Referência 
	 Valor histórico 
	OB
	Data

	Prestadores superfaturados
	fev/02
	         40.093,12 
	285
	1/3/2002

	Dias úteis cobrados a maior
	fev/02
	       157.601,96 
	285
	1/3/2002

- solidariamente com Eduardo Miranda Lopes, Lílian de Azevedo Gonçalves, e Victor João Cúgola:
	Referência 
	 Valor histórico 
	OB
	Data

	Prestadores superfaturados
	abr/02
	         35.300,88 
	31
	6/5/2002

	Prestadores superfaturados
	mai/02
	         30.013,06 
	38
	2/7/2002

	Dias úteis cobrados a maior
	mai/02
	         45.262,52 
	38
	6/6/2002

	Prestadores superfaturados
	jul/02
	         17.889,84 
	1446
	2/8/2002

- solidariamente com Sylvio Rômulo Guimarães de Andrade Júnior, com Adriana Lopes Lacerda, e com Victor João Cúgola:
	Referência 
	 Valor histórico 
	OB
	Data

	Prestadores superfaturados
	jan/03
	           4.791,18 
	190
	19/2/2003

- solidariamente com Sylvio Rômulo Guimarães de Andrade Júnior e com Victor João Cúgola:
	Referência 
	 Valor histórico 
	OB
	Data

	Dias úteis cobrados a maior
	fev/06
	       142.416,41 
	978
	31/3/2006

	Dias úteis cobrados a maior
	abr/06
	           6.575,28 
	1744
	15/5/2006

9.3.5. Victor João Cúgola, nos exercícios de 2001 a 2006, em virtude de ter recebido por prestadores de serviço que não trabalharam nas dependências do Ministério da Justiça e Segurança Pública e por notas fiscais lançadas com horas de serviços prestados não correspondentes aos dias úteis do mês de referência, conforme fixado na Concorrência 6/2006 e no Contrato 8/2001; 
- solidariamente com Adriana Lopes Lacerda, Lílian de Azevedo Gonçalves, e Victor João Cúgola:
	Referência 
	 Valor histórico 
	OB
	Data

	Prestadores superfaturados
	abr/01
	           2.188,40 
	655
	2/5/2001

	Prestadores superfaturados
	jun/01
	           4.560,80 
	991
	2/7/2001

	Prestadores superfaturados
	jul/01
	           3.040,72 
	11740
	1/8/2001

	Prestadores superfaturados
	out/01
	         18.983,07 
	42
	11/12/2001

	Prestadores superfaturados
	mar/02
	         32.751,95 
	496
	2/4/2002

	Dias úteis cobrados a maior
	mar/02
	         88.170,87 
	496
	2/4/2002

	Prestadores superfaturados
	ago/02
	         18.194,37 
	31
	4/9/2002

	Prestadores superfaturados
	set/02
	         24.243,25 
	1967
	1/10/2002

	Prestadores superfaturados
	out/02
	         27.319,38 
	51
	5/11/2002

	Prestadores superfaturados
	nov/02
	         15.334,48 
	2589
	3/12/2002

	Prestadores superfaturados
	dez/02
	         15.888,05 
	2838
	31/12/2002

- solidariamente com Adriana Lopes Lacerda, João da Cruz Naves, e Victor João Cúgola:
	Referência 
	 Valor histórico 
	OB
	Data

	Diferença repactuação 
	out/01
	           1.784,41 
	1990
	11/12/2001

	Diferença repactuação 
	nov/01
	           6.077,12 
	1990
	11/12/2001

	Prestadores superfaturados
	nov/01
	         64.650,30 
	1990
	11/12/2001

	Dias úteis cobrados a maior
	nov/01
	         62.963,33 
	1990
	11/12/2001

	Prestadores superfaturados
	dez/01
	         36.367,65 
	51
	4/12/2001

	Dias úteis cobrados a maior
	dez/01
	         74.930,00 
	86
	31/12/2001

	Prestadores superfaturados
	jan/02
	         40.093,12 
	151
	4/2/2002

- solidariamente com Adriana Lopes Lacerda e Victor João Cúgola:
	Referência 
	 Valor histórico 
	OB
	Data

	Prestadores superfaturados
	fev/02
	         40.093,12 
	285
	1/3/2002

	Dias úteis cobrados a maior
	fev/02
	       157.601,96 
	285
	1/3/2002

- solidariamente com Eduardo Miranda Lopes, Lílian de Azevedo Gonçalves, e Victor João Cúgola:
	Referência 
	 Valor histórico 
	OB
	Data

	Prestadores superfaturados
	abr/02
	         35.300,88 
	31
	6/5/2002

	Prestadores superfaturados
	mai/02
	         30.013,06 
	38
	2/7/2002

	Dias úteis cobrados a maior
	mai/02
	         45.262,52 
	38
	6/6/2002

	Prestadores superfaturados
	jul/02
	         17.889,84 
	1446
	2/8/2002

- solidariamente com Sylvio Rômulo Guimarães de Andrade Júnior, com Adriana Lopes Lacerda, e com Victor João Cúgola:
	Referência 
	 Valor histórico 
	OB
	Data

	Prestadores superfaturados
	jan/03
	           4.791,18 
	190
	19/2/2003

- solidariamente com Sylvio Rômulo Guimarães de Andrade Júnior e com Victor João Cúgola:
	Referência 
	 Valor histórico 
	OB
	Data

	Dias úteis cobrados a maior
	fev/06
	       142.416,41 
	978
	31/3/2006

	Dias úteis cobrados a maior
	abr/06
	           6.575,28 
	1744
	15/5/2006

9.3.6. Sylvio Rômulo Guimarães de Andrade Júnior, na qualidade de Coordenador-Geral de Logística do MJ nos exercícios de 2004 a 2005, por ter autorizado o pagamento de prestadores de serviços que não trabalharam nas dependências do Ministério da Justiça e Segurança Pública, o que resultou em prejuízo ao erário; 
- solidariamente com Victor João Cúgola, com Adriana Lopes Lacerda, e com a empresa Conservo Brasília Serviços Técnicos Ltda.:
	Referência 
	 Valor histórico 
	OB
	Data

	Prestadores superfaturados
	jan/03
	           4.791,18 
	190
	19/2/2003

- solidariamente com Victor João Cúgola e com a empresa Conservo Brasília Serviços Técnicos Ltda. :
	Referência 
	 Valor histórico 
	OB
	Data

	Dias úteis cobrados a maior
	fev/06
	       142.416,41 
	978
	31/3/2006

	Dias úteis cobrados a maior
	abr/06
	           6.575,28 
	1744
	15/5/2006

9.3.7. Eduardo Miranda Lopes, CPF XXX.565.101-XX, na qualidade de responsável pelo atesto das notas fiscais do Contrato 08/2001, nos exercícios de 2002 a 2004, por ter atestado a prestação de serviços de empregados que não trabalharam nas dependências do Ministério da Justiça e Segurança Pública e notas fiscais com horas de serviços prestados não correspondentes aos dias úteis do mês de referência, o que resultou em prejuízo ao erário; 
- solidariamente com Lilian de Azevedo Gonçalves, com Victor João Cúgola, e com a empresa Conservo Brasília Serviços Técnicos Ltda.:
	Referência 
	 Valor histórico 
	OB
	Data

	Prestadores superfaturados
	abr/02
	         35.300,88 
	31
	6/5/2002

	Prestadores superfaturados
	mai/02
	         30.013,06 
	38
	2/7/2002

	Dias úteis cobrados a maior
	mai/02
	         45.262,52 
	38
	6/6/2002

	Prestadores superfaturados
	jul/02
	         17.889,84 
	1446
	2/8/2002

9.4. aplicar aos responsáveis Adriana Lopes do Nascimento, Eduardo Miranda Lopes, João da Cruz Naves, Lílian de Azevedo Gonçalves e Sylvio Rômulo Guimarães de Andrade Junior, e à empresa Conservo Brasília Serviços Técnicos Ltda. e ao Sr. Victor João Cúgola, individualmente, a multa prevista no art. 57 da Lei 8.443/1992 c/c o art. 267 do Regimento Interno do Tribunal de Contas da União, nos valores relacionados a seguir, com a fixação do prazo de quinze dias, a contar das notificações, para comprovarem, perante o Tribunal (art. 214, inciso III, alínea 'a', do Regimento Interno) , o recolhimento da dívida aos cofres do Tesouro Nacional, atualizadas monetariamente desde a data deste acórdão até a dos efetivos recolhimentos, se forem pagas após o vencimento, na forma da legislação em vigor:
	RESPONSÁVEL
	VALOR DA MULTA (R$) 

	Adriana Lopes Lacerda 
	4.500,00

	Eduardo Miranda Lopes
	5.000,00

	João da Cruz Naves
	5.000,00

	Lílian de Azevedo Gonçalves 
	5.000,00

	Sylvio Rômulo Guimarães de Andrade Junior
	4.500,00

	Victor João Cúgola
	4.500,00

	Conservo Brasília Serviços Técnicos Ltda.
	4.500,00

9.5. determinar à Secretaria Executiva do Ministério da Justiça e Segurança Pública que retenha definitivamente o valor de R$ 84.039,33, devidamente atualizado, cuja retenção cautelar fora determinada pelo Acórdão 1080/2005-TCU-Plenário, Sessão de 3/8/2005;"
9.6. dar ciência desta deliberação à unidade jurisdicionada, aos recorrentes e demais interessados no processo.

Recursos de reconsideração interpostos por Adriana Lopes Lacerda, Eduardo Miranda Lopes, Hélio Barbosa da Silva, Lílian de Azevedo Gonçalves, Paulo Cézar Magalhães Cézar e Sylvio Rômulo Guimarães de Andrade Júnior contra o Acórdão 1.927/2019-TCU-2ª Câmara cujo relator é o Ministro Augusto Nardes.

Segunda Câmara

Secretaria Executiva do Ministério da Justiça e Segurança Pública (SE/MJSP)

3. Recorrentes: Adriana Lopes Lacerda (CPF XXX.518.231-XX), Eduardo Miranda Lopes (CPF XXX.565.101-XX), Hélio Barbosa da Silva (CPF XXX.565.801-XX), Lílian de Azevedo Gonçalves (CPF XXX.307.881-XX), Paulo Cézar Magalhães Cézar (CPF XXX.887.231-XX) e Sylvio Rômulo Guimarães de Andrade Júnior (CPF XXX.896.531-XX)
3.1. Responsáveis: Victor João Cúgola (CPF (XXX.881.686-XX) e Conservo Brasília Serviços Técnicos Ltda. (CPF 00.009.282/0001-98)

Aroldo Cedraz.

13.1. Ministros presentes: Augusto Nardes (na Presidência), Aroldo Cedraz e Antonio Anastasia (Relator).
13.2. Ministro que alegou impedimento na Sessão: Aroldo Cedraz.
13.3. Ministro-Substituto convocado: Marcos Bemquerer Costa.

ANTONIO ANASTASIA

Ministro Augusto Nardes

Examinam-se recursos de reconsideração interpostos por Adriana Lopes Lacerda, Eduardo Miranda Lopes, Hélio Barbosa da Silva, Lílian de Azevedo Gonçalves, Paulo Cézar Magalhães Cézar e Sylvio Rômulo Guimarães de Andrade Júnior contra o Acórdão 1927/2019-TCU-Segunda Câmara, relator Ministro Augusto Nardes, por meio do qual este Tribunal julgou irregulares as contas especiais dos ora recorrentes, condenando-os em débito e aplicando-lhes multas. 
2. A instrução da então Serur, atual AudRecursos (peça 493) , a seguir transcrita, apresenta proposta de conhecer e negar provimento a um dos recursos e dar provimento parcial aos demais, tendo sido ratificada pelos dirigentes da unidade (peças 494 e 495) :
"INTRODUÇÃO
1.	Cuidam os autos de recursos de reconsideração interpostos por Adriana Lopes Lacerda (peça 436) , Eduardo Miranda Lopes (peças 208-233) , Hélio Barbosa da Silva (peça 432) , Lílian de Azevedo Gonçalves (peça 435) , Paulo Cézar Magalhães Cézar (peça 433) e Sylvio Rômulo Guimarães de Andrade Júnior (peça 407) contra o Acórdão 1927/2019-TCU-Segunda Câmara (peça 205) , abaixo transcrito:
'VISTOS, relatados e discutidos estes autos de tomada de contas especial instaurada pela Secretaria Executiva do Ministério da Justiça e Segurança Pública (SE/MJSP) , em desfavor das Sras. Adriana Lopes do Nascimento, Célia Maria da Silva e Lílian de Azevedo Gonçalves e dos Srs. Eduardo Miranda Lopes, Fernando Catão de Almeida Paiva, Hélio Barbosa da Silva, João da Cruz Naves, Paulo Cézar Magalhães Cézar e Sylvio Rômulo Guimarães de Andrade Júnior, em solidariedade com a Empresa Conservo Brasília Serviço Técnicos Ltda. e com o Sr. Victor João Cúgola, por irregularidades encontradas nos pagamentos efetuados no curso da execução do Contrato 8/2001,
ACORDAM os Ministros do Tribunal de Contas da União, reunidos em Sessão da 2ª Câmara, diante das razões expostas pelo Relator, em: 
9.1. considerar revéis os Srs. João da Cruz Naves e Victor João Cúgola e a empresa Conservo Brasília Serviços Técnicos Ltda., com fundamento no art. 12, §3º, da Lei 8.443/1992; 
9.2. excluir da relação processual Fernando Catão de Almeida Paiva e Célia Maria da Silva; 
9.3. julgar irregulares as contas dos responsáveis Adriana Lopes do Nascimento, Eduardo Miranda Lopes, Hélio Barbosa da Silva, João da Cruz Naves, Lílian de Azevedo Gonçalves, Paulo Cézar Magalhães Cézar, Sylvio Rômulo Guimarães de Andrade Júnior, e da empresa Conservo Brasília Serviços Técnicos Ltda. e do Sr. Victor João Cúgola, com fundamento nos arts. 1º, inciso I, 16, inciso III, alínea c, e §2º da Lei 8.443/1992 c/c os arts. 19 e 23, inciso III, da mesma Lei, e com arts. 1º, inciso I, 209, inciso III, e §5º, 210 e 214, inciso III, do Regimento Interno do Tribunal de Contas da União, condenando-os, em solidariedade, ao pagamento das quantias a seguir especificadas, fixando o prazo de quinze dias, a contar das notificações, para comprovarem, perante o Tribunal (art. 214, inciso III, alínea 'a', do Regimento Interno/TCU) , o recolhimento das dívidas aos cofres do Tesouro Nacional, atualizadas monetariamente e acrescidas dos juros de mora, calculadas a partir das datas discriminadas, até a data dos recolhimentos, na forma prevista na legislação em vigor, abatendo-se, na oportunidade, eventual quantia já ressarcida: 
9.3.1. João da Cruz Naves, na qualidade de Coordenador-Geral de Logística do MJ, nos exercícios de 2001 e 2002, por ter autorizado o pagamento de prestadores de serviço que não trabalharam nas dependências do Ministério da Justiça e Segurança Pública e de notas fiscais com horas de serviços prestados não correspondentes aos dias úteis do mês de referência, o que resultou em prejuízo ao erário; 
- solidariamente com Adriana Lopes do Nascimento, com a empresa Conservo Brasília Serviços Técnicos Ltda. e com Victor João Cúgola:
	Referência 
	 Valor histórico 
	OB
	Data

	Diferença repactuação 
	out/01
	           1.784,41 
	1990
	11/12/2001

	Diferença repactuação 
	nov/01
	           6.077,12 
	1990
	11/12/2001

	Prestadores superfaturados
	nov/01
	         64.650,30 
	1990
	11/12/2001

	Dias úteis cobrados a maior
	nov/01
	         62.963,33 
	1990
	11/12/2001

	Prestadores superfaturados
	dez/01
	         36.367,65 
	51
	4/12/2001

	Dias úteis cobrados a maior
	dez/01
	         74.930,00 
	86
	31/12/2001

	Prestadores superfaturados
	jan/02
	         40.093,12 
	151
	4/2/2002

9.3.2. Lílian de Azevedo Gonçalves, na qualidade de Coordenadora-Geral de Logística em substituição do MJ nos exercícios de 2001 e 2002, por ter autorizado o pagamento de prestadores de serviços que não trabalharam nas dependências do Ministério da Justiça e Segurança Pública e de notas fiscais com horas de serviços prestados não correspondentes aos dias úteis do mês de referência, o que resultou em prejuízo ao erário; 
- solidariamente com Adriana Lopes do Nascimento, com a empresa Conservo Brasília Serviços Técnicos Ltda., e com Victor João Cúgola:
	Referência 
	 Valor histórico 
	OB
	Data

	Prestadores superfaturados
	abr/01
	           2.188,40 
	655
	2/5/2001

	Prestadores superfaturados
	jun/01
	           4.560,80 
	991
	2/7/2001

	Prestadores superfaturados
	jul/01
	           3.040,72 
	11740
	1/8/2001

	Prestadores superfaturados
	out/01
	         18.983,07 
	42
	11/12/2001

	Prestadores superfaturados
	mar/02
	         32.751,95 
	496
	2/4/2002

	Dias úteis cobrados a maior
	mar/02
	         88.170,87 
	496
	2/4/2002

	Prestadores superfaturados
	ago/02
	         18.194,37 
	31
	4/9/2002

	Prestadores superfaturados
	set/02
	         24.243,25 
	1967
	1/10/2002

	Prestadores superfaturados
	out/02
	         27.319,38 
	51
	5/11/2002

	Prestadores superfaturados
	nov/02
	         15.334,48 
	2589
	3/12/2002

	Prestadores superfaturados
	dez/02
	         15.888,05 
	2838
	31/12/2002

- solidariamente com Eduardo Miranda Lopes, com Victor João Cúgola, e com a empresa Conservo Brasília Serviços Técnicos Ltda.:
	Referência 
	 Valor histórico 
	OB
	Data

	Prestadores superfaturados
	abr/02
	         35.300,88 
	31
	6/5/2002

	Prestadores superfaturados
	mai/02
	         30.013,06 
	38
	2/7/2002

	Dias úteis cobrados a maior
	mai/02
	         45.262,52 
	38
	6/6/2002

	Prestadores superfaturados
	jul/02
	         17.889,84 
	1446
	2/8/2002

9.3.3. Adriana Lopes do Nascimento, na qualidade de responsável pelo atesto das notas fiscais do Contrato 8/2001, nos exercícios de 2001 a 2005, por ter atestado a prestação de serviços de empregados que não trabalharam nas dependências do Ministério da Justiça e Segurança Pública e as notas fiscais com horas de serviços prestados não correspondentes aos dias úteis do mês de referência, o que resultou em prejuízo ao erário; 
- solidariamente com Lílian de Azevedo Gonçalves, com a empresa Conservo Brasília Serviços Técnicos Ltda., e com Victor João Cúgola:
	Referência 
	 Valor histórico 
	OB
	Data

	Prestadores superfaturados
	abr/01
	           2.188,40 
	655
	2/5/2001

	Prestadores superfaturados
	jun/01
	           4.560,80 
	991
	2/7/2001

	Prestadores superfaturados
	jul/01
	           3.040,72 
	11740
	1/8/2001

	Prestadores superfaturados
	out/01
	         18.983,07 
	42
	11/12/2001

	Prestadores superfaturados
	mar/02
	         32.751,95 
	496
	2/4/2002

	Dias úteis cobrados a maior
	mar/02
	         88.170,87 
	496
	2/4/2002

	Prestadores superfaturados
	ago/02
	         18.194,37 
	31
	4/9/2002

	Prestadores superfaturados
	set/02
	         24.243,25 
	1967
	1/10/2002

	Prestadores superfaturados
	out/02
	         27.319,38 
	51
	5/11/2002

	Prestadores superfaturados
	nov/02
	         15.334,48 
	2589
	3/12/2002

	Prestadores superfaturados
	dez/02
	         15.888,05 
	2838
	31/12/2002

- solidariamente com a empresa Conservo Brasília Serviços Técnicos Ltda., com João da Cruz Naves, e com Victor João Cúgola:
	Referência 
	 Valor histórico 
	OB
	Data

	Diferença repactuação 
	out/01
	           1.784,41 
	1990
	11/12/2001

	Diferença repactuação 
	nov/01
	           6.077,12 
	1990
	11/12/2001

	Prestadores superfaturados
	nov/01
	         64.650,30 
	1990
	11/12/2001

	Dias úteis cobrados a maior
	nov/01
	         62.963,33 
	1990
	11/12/2001

	Prestadores superfaturados
	dez/01
	         36.367,65 
	51
	4/12/2001

	Dias úteis cobrados a maior
	dez/01
	         74.930,00 
	86
	31/12/2001

	Prestadores superfaturados
	jan/02
	         40.093,12 
	151
	4/2/2002

- solidariamente com Sylvio Rômulo Guimarães de Andrade Júnior, com Victor João Cúgola, e com a empresa Conservo Brasília Serviços Técnicos Ltda.:
	Referência 
	 Valor histórico 
	OB
	Data

	Prestadores superfaturados
	jan/03
	           4.791,18 
	190
	19/2/2003

	Prestadores superfaturados
	fev/03
	           2.243,00 
	318
	17/3/2003

	Prestadores superfaturados
	mar/03
	           2.243,00 
	558
	29/4/2003

	Prestadores superfaturados
	abr/03
	           2.243,00 
	631
	9/5/2003

- solidariamente com Victor João Cúgola, e com a empresa Conservo Brasília Serviços Técnicos Ltda.:
	Referência 
	 Valor histórico 
	OB
	Data

	Prestadores superfaturados
	fev/02
	         40.093,12 
	285
	1/3/2002

	Dias úteis cobrados a maior
	fev/02
	       157.601,96 
	285
	1/3/2002

9.3.4. Conservo Brasília Serviços Técnicos Ltda., nos exercícios de 2001 a 2006, em virtude de ter recebido por prestadores de serviço que não trabalharam nas dependências do Ministério da Justiça e Segurança Pública e por notas fiscais lançadas com horas de serviços prestados não correspondentes aos dias úteis do mês de referência, conforme fixado na Concorrência 6/2006 e no Contrato 8/2001; 
- solidariamente com Adriana Lopes Lacerda, Lílian de Azevedo Gonçalves, e Victor João Cúgola:
	Referência 
	 Valor histórico 
	OB
	Data

	Prestadores superfaturados
	abr/01
	           2.188,40 
	655
	2/5/2001

	Prestadores superfaturados
	jun/01
	           4.560,80 
	991
	2/7/2001

	Prestadores superfaturados
	jul/01
	           3.040,72 
	11740
	1/8/2001

	Prestadores superfaturados
	out/01
	         18.983,07 
	42
	11/12/2001

	Prestadores superfaturados
	mar/02
	         32.751,95 
	496
	2/4/2002

	Dias úteis cobrados a maior
	mar/02
	         88.170,87 
	496
	2/4/2002

	Prestadores superfaturados
	ago/02
	         18.194,37 
	31
	4/9/2002

	Prestadores superfaturados
	set/02
	         24.243,25 
	1967
	1/10/2002

	Prestadores superfaturados
	out/02
	         27.319,38 
	51
	5/11/2002

	Prestadores superfaturados
	nov/02
	         15.334,48 
	2589
	3/12/2002

	Prestadores superfaturados
	dez/02
	         15.888,05 
	2838
	31/12/2002

- solidariamente com Adriana Lopes Lacerda, João da Cruz Naves, e Victor João Cúgola:
	Referência 
	 Valor histórico 
	OB
	Data

	Diferença repactuação 
	out/01
	           1.784,41 
	1990
	11/12/2001

	Diferença repactuação 
	nov/01
	           6.077,12 
	1990
	11/12/2001

	Prestadores superfaturados
	nov/01
	         64.650,30 
	1990
	11/12/2001

	Dias úteis cobrados a maior
	nov/01
	         62.963,33 
	1990
	11/12/2001

	Prestadores superfaturados
	dez/01
	         36.367,65 
	51
	4/12/2001

	Dias úteis cobrados a maior
	dez/01
	         74.930,00 
	86
	31/12/2001

	Prestadores superfaturados
	jan/02
	         40.093,12 
	151
	4/2/2002

- solidariamente com Adriana Lopes Lacerda e Victor João Cúgola:
	Referência 
	 Valor histórico 
	OB
	Data

	Prestadores superfaturados
	fev/02
	         40.093,12 
	285
	1/3/2002

	Dias úteis cobrados a maior
	fev/02
	       157.601,96 
	285
	1/3/2002

- solidariamente com Eduardo Miranda Lopes, Lílian de Azevedo Gonçalves, e Victor João Cúgola:
	Referência 
	 Valor histórico 
	OB
	Data

	Prestadores superfaturados
	abr/02
	         35.300,88 
	31
	6/5/2002

	Prestadores superfaturados
	mai/02
	         30.013,06 
	38
	2/7/2002

	Dias úteis cobrados a maior
	mai/02
	         45.262,52 
	38
	6/6/2002

	Prestadores superfaturados
	jul/02
	         17.889,84 
	1446
	2/8/2002

- solidariamente com Paulo Cezar Magalhães Cezar, Eduardo Miranda Lopes, e Victor João Cúgola:
	Referência 
	 Valor histórico 
	OB
	Data

	Prestadores superfaturados
	jan/04
	           2.300,45 
	267
	10/2/2004

	Prestadores superfaturados
	jul/04
	           2.562,00 
	902045
	6/8/2004

- solidariamente com Eduardo Miranda Lopes, Sylvio Rômulo Guimarães de Andrade Júnior, e Victor João Cúgola:
	Referência 
	 Valor histórico 
	OB
	Data

	Prestadores superfaturados
	mai/03
	           2.243,00 
	28
	3/6/2003

	Prestadores superfaturados
	jun/03
	           2.243,00 
	1014
	15/7/2003

	Prestadores superfaturados
	jul/03
	           2.300,45 
	43
	11/8/2003

	Prestadores superfaturados
	ago/03
	           2.300,45 
	1501
	4/9/2003

	Prestadores superfaturados
	set/03
	           2.300,45 
	2132
	22/10/2003

	Prestadores superfaturados
	out/03
	           2.300,45 
	2747
	2/12/2003

	Prestadores superfaturados
	nov/03
	           2.300,45 
	3021
	12/12/2003

	Prestadores superfaturados
	dez/03
	           2.300,45 
	100
	19/12/2003

	Prestadores superfaturados
	mar/04
	           2.300,45 
	900211
	14/4/2004

	Prestadores superfaturados
	abr/04
	           2.300,45 
	900524
	6/5/2004

	Prestadores superfaturados
	mai/04
	           2.300,45 
	900967
	3/6/2004

	Prestadores superfaturados
	jun/04
	           2.562,00 
	901533
	7/7/2004

- solidariamente com Sylvio Rômulo Guimarães de Andrade Júnior, com Adriana Lopes Lacerda, e com Victor João Cúgola:
	Referência 
	 Valor histórico 
	OB
	Data

	Prestadores superfaturados
	jan/03
	           4.791,18 
	190
	19/2/2003

	Prestadores superfaturados
	fev/03
	           2.243,00 
	318
	17/3/2003

	Prestadores superfaturados
	mar/03
	           2.243,00 
	558
	29/4/2003

	Prestadores superfaturados
	abr/03
	           2.243,00 
	631
	9/5/2003

- solidariamente com Sylvio Rômulo Guimarães de Andrade Júnior, e com Victor João Cúgola:
	Referência 
	 Valor histórico 
	OB
	Data

	Prestadores superfaturados
	ago/04
	           2.562,00 
	902790
	22/9/2004

	Prestadores superfaturados
	jan/05
	           2.562,00 
	900416
	18/2/2005

- solidariamente com Hélio Barbosa da Silva, Sylvio Rômulo Guimarães de Andrade Júnior, e com Victor João Cúgola:
	Referência 
	 Valor histórico 
	OB
	Data

	Prestadores superfaturados
	set/04
	           2.562,00 
	903068
	7/10/2004

	Prestadores superfaturados
	out/04
	           2.562,00 
	904423
	21/12/2004

	Prestadores superfaturados
	nov/04
	           2.562,00 
	904423
	21/12/2004

	Prestadores superfaturados
	dez/04
	           2.562,00 
	904580
	30/12/2004

	Prestadores superfaturados
	fev/05
	           2.562,00 
	901012
	22/3/2005

	Prestadores superfaturados
	mar/05
	              976,00 
	901465
	12/4/2005

	Prestadores superfaturados
	abr/05
	           2.562,00 
	902284
	13/5/2005

	Prestadores superfaturados
	mai/05
	           2.562,00 
	903062
	14/6/2005

	Prestadores superfaturados
	jun/05
	           2.604,00 
	903500
	7/7/2005

	Prestadores superfaturados
	jul/05
	           2.604,00 
	903833
	8/8/2005

- solidariamente com Sylvio Rômulo Guimarães de Andrade Júnior e com Victor João Cúgola:
	Referência 
	 Valor histórico 
	OB
	Data

	Dias úteis cobrados a maior
	fev/06
	       142.416,41 
	978
	31/3/2006

	Dias úteis cobrados a maior
	abr/06
	           6.575,28 
	1744
	15/5/2006

9.3.5. Victor João Cúgola, nos exercícios de 2001 a 2006, em virtude de ter recebido por prestadores de serviço que não trabalharam nas dependências do Ministério da Justiça e Segurança Pública e por notas fiscais lançadas com horas de serviços prestados não correspondentes aos dias úteis do mês de referência, conforme fixado na Concorrência 6/2006 e no Contrato 8/2001; 
- solidariamente com Adriana Lopes Lacerda, João da Cruz Naves, e com a empresa Conservo Brasília Serviços Técnicos Ltda.:
	Referência 
	 Valor histórico 
	OB
	Data

	Diferença repactuação 
	out/01
	           1.784,41 
	1990
	11/12/2001

	Diferença repactuação 
	nov/01
	           6.077,12 
	1990
	11/12/2001

	Prestadores superfaturados
	nov/01
	         64.650,30 
	1990
	11/12/2001

	Dias úteis cobrados a maior
	nov/01
	         62.963,33 
	1990
	11/12/2001

	Prestadores superfaturados
	dez/01
	         36.367,65 
	51
	4/12/2001

	Dias úteis cobrados a maior
	dez/01
	         74.930,00 
	86
	31/12/2001

	Prestadores superfaturados
	jan/02
	         40.093,12 
	151
	4/2/2002

- solidariamente com Adriana Lopes Lacerda e com a empresa Conservo Brasília Serviços Técnicos Ltda.:
	Referência 
	 Valor histórico 
	OB
	Data

	Prestadores superfaturados
	fev/02
	         40.093,12 
	285
	1/3/2002

	Dias úteis cobrados a maior
	fev/02
	       157.601,96 
	285
	1/3/2002

- solidariamente com Eduardo Miranda Lopes, Lilian de Azevedo Gonçalves, e com a empresa Conservo Brasília Serviços Técnicos Ltda.:
	Referência 
	 Valor histórico 
	OB
	Data

	Prestadores superfaturados
	abr/02
	         35.300,88 
	31
	6/5/2002

	Prestadores superfaturados
	mai/02
	         30.013,06 
	38
	2/7/2002

	Dias úteis cobrados a maior
	mai/02
	         45.262,52 
	38
	6/6/2002

	Prestadores superfaturados
	jul/02
	         17.889,84 
	1446
	2/8/2002

- solidariamente com Paulo Cezar Magalhães Cezar, Eduardo Miranda Lopes, e com a empresa Conservo Brasília Serviços Técnicos Ltda:
	Referência 
	 Valor histórico 
	OB
	Data

	Prestadores superfaturados
	jan/04
	           2.300,45 
	267
	10/2/2004

	Prestadores superfaturados
	jul/04
	           2.562,00 
	902045
	6/8/2004

- solidariamente com Adriana Lopes Lacerda, Lílian de Azevedo Gonçalves, e com a empresa Conservo Brasília Serviços Técnicos Ltda:
	Referência 
	 Valor histórico 
	OB
	Data

	Prestadores superfaturados
	abr/01
	           2.188,40 
	655
	2/5/2001

	Prestadores superfaturados
	jun/01
	           4.560,80 
	991
	2/7/2001

	Prestadores superfaturados
	jul/01
	           3.040,72 
	11740
	1/8/2001

	Prestadores superfaturados
	out/01
	         18.983,07 
	42
	11/12/2001

	Prestadores superfaturados
	mar/02
	         32.751,95 
	496
	2/4/2002

	Dias úteis cobrados a maior
	mar/02
	         88.170,87 
	496
	2/4/2002

	Prestadores superfaturados
	ago/02
	         18.194,37 
	31
	4/9/2002

	Prestadores superfaturados
	set/02
	         24.243,25 
	1967
	1/10/2002

	Prestadores superfaturados
	out/02
	         27.319,38 
	51
	5/11/2002

	Prestadores superfaturados
	nov/02
	         15.334,48 
	2589
	3/12/2002

	Prestadores superfaturados
	dez/02
	         15.888,05 
	2838
	31/12/2002

- solidariamente com Eduardo Miranda Lopes, Sylvio Rômulo Guimarães de Andrade Júnior, e com a empresa Conservo Brasília Serviços Técnicos Ltda.:
	Referência 
	 Valor histórico 
	OB
	Data

	Prestadores superfaturados
	mai/03
	           2.243,00 
	28
	3/6/2003

	Prestadores superfaturados
	jun/03
	           2.243,00 
	1014
	15/7/2003

	Prestadores superfaturados
	jul/03
	           2.300,45 
	43
	11/8/2003

	Prestadores superfaturados
	ago/03
	           2.300,45 
	1501
	4/9/2003

	Prestadores superfaturados
	set/03
	           2.300,45 
	2132
	22/10/2003

	Prestadores superfaturados
	out/03
	           2.300,45 
	2747
	2/12/2003

	Prestadores superfaturados
	nov/03
	           2.300,45 
	3021
	12/12/2003

	Prestadores superfaturados
	dez/03
	           2.300,45 
	100
	19/12/2003

	Prestadores superfaturados
	mar/04
	           2.300,45 
	900211
	14/4/2004

	Prestadores superfaturados
	abr/04
	           2.300,45 
	900524
	6/5/2004

	Prestadores superfaturados
	mai/04
	           2.300,45 
	900967
	3/6/2004

	Prestadores superfaturados
	jun/04
	           2.562,00 
	901533
	7/7/2004

- solidariamente com Sylvio Rômulo Guimarães de Andrade Júnior, e com a empresa Conservo Brasília Serviços Técnicos Ltda.:
	Referência 
	 Valor histórico 
	OB
	Data

	Prestadores superfaturados
	ago/04
	           2.562,00 
	902790
	22/9/2004

	Prestadores superfaturados
	jan/05
	           2.562,00 
	900416
	18/2/2005

- solidariamente com Hélio Barbosa da Silva, Sylvio Rômulo Guimarães de Andrade Júnior, e com a empresa Conservo Brasília Serviços Técnicos Ltda.:
	Referência 
	 Valor histórico 
	OB
	Data

	Prestadores superfaturados
	set/04
	           2.562,00 
	903068
	7/10/2004

	Prestadores superfaturados
	out/04
	           2.562,00 
	904423
	21/12/2004

	Prestadores superfaturados
	nov/04
	           2.562,00 
	904423
	21/12/2004

	Prestadores superfaturados
	dez/04
	           2.562,00 
	904580
	30/12/2004

	Prestadores superfaturados
	fev/05
	           2.562,00 
	901012
	22/3/2005

	Prestadores superfaturados
	mar/05
	              976,00 
	901465
	12/4/2005

	Prestadores superfaturados
	abr/05
	           2.562,00 
	902284
	13/5/2005

	Prestadores superfaturados
	mai/05
	           2.562,00 
	903062
	14/6/2005

	Prestadores superfaturados
	jun/05
	           2.604,00 
	903500
	7/7/2005

	Prestadores superfaturados
	jul/05
	           2.604,00 
	903833
	8/8/2005

- solidariamente com Adriana Lopes Lacerda, Sylvio Rômulo Guimarães de Andrade Júnior, e com a empresa Conservo Brasília Serviços Técnicos Ltda.:
	Referência 
	 Valor histórico 
	OB
	Data

	Prestadores superfaturados
	jan/03
	           4.791,18 
	190
	19/2/2003

	Prestadores superfaturados
	fev/03
	           2.243,00 
	318
	17/3/2003

	Prestadores superfaturados
	mar/03
	           2.243,00 
	558
	29/4/2003

	Prestadores superfaturados
	abr/03
	           2.243,00 
	631
	9/5/2003

- solidariamente com Sylvio Rômulo Guimarães de Andrade Júnior e com a empresa Conservo Brasília Serviços Técnicos Ltda.:
	Referência 
	 Valor histórico 
	OB
	Data

	Dias úteis cobrados a maior
	fev/06
	       142.416,41 
	978
	31/3/2006

	Dias úteis cobrados a maior
	abr/06
	           6.575,28 
	1744
	15/5/2006

9.3.6. Sylvio Rômulo Guimarães de Andrade Júnior, na qualidade de Coordenador-Geral de Logística do MJ nos exercícios de 2004 a 2005, por ter autorizado o pagamento de prestadores de serviços que não trabalharam nas dependências do Ministério da Justiça e Segurança Pública, o que resultou em prejuízo ao erário; 
- solidariamente com Eduardo Miranda Lopes, Victor João Cúgola, e com a empresa Conservo Brasília Serviços Técnicos Ltda.:	
	Referência 
	 Valor histórico 
	OB
	Data

	Prestadores superfaturados
	mai/03
	           2.243,00 
	28
	3/6/2003

	Prestadores superfaturados
	jun/03
	           2.243,00 
	1014
	15/7/2003

	Prestadores superfaturados
	jul/03
	           2.300,45 
	43
	11/8/2003

	Prestadores superfaturados
	ago/03
	           2.300,45 
	1501
	4/9/2003

	Prestadores superfaturados
	set/03
	           2.300,45 
	2132
	22/10/2003

	Prestadores superfaturados
	out/03
	           2.300,45 
	2747
	2/12/2003

	Prestadores superfaturados
	nov/03
	           2.300,45 
	3021
	12/12/2003

	Prestadores superfaturados
	dez/03
	           2.300,45 
	100
	19/12/2003

	Prestadores superfaturados
	mar/04
	           2.300,45 
	900211
	14/4/2004

	Prestadores superfaturados
	abr/04
	           2.300,45 
	900524
	6/5/2004

	Prestadores superfaturados
	mai/04
	           2.300,45 
	900967
	3/6/2004

	Prestadores superfaturados
	jun/04
	           2.562,00 
	901533
	7/7/2004

- solidariamente com Victor João Cúgola, e com a empresa Conservo Brasília Serviços Técnicos Ltda.:
	Referência 
	 Valor histórico 
	OB
	Data

	Prestadores superfaturados
	ago/04
	           2.562,00 
	902790
	22/9/2004

	Prestadores superfaturados
	jan/05
	           2.562,00 
	900416
	18/2/2005

- solidariamente com Victor João Cúgola, com Adriana Lopes Lacerda, e com a empresa Conservo Brasília Serviços Técnicos Ltda.:
	Referência 
	 Valor histórico 
	OB
	Data

	Prestadores superfaturados
	jan/03
	           4.791,18 
	190
	19/2/2003

	Prestadores superfaturados
	fev/03
	           2.243,00 
	318
	17/3/2003

	Prestadores superfaturados
	mar/03
	           2.243,00 
	558
	29/4/2003

	Prestadores superfaturados
	abr/03
	           2.243,00 
	631
	9/5/2003

- solidariamente com Victor João Cúgola e com a empresa Conservo Brasília Serviços Técnicos Ltda. :
	Referência 
	 Valor histórico 
	OB
	Data

	Dias úteis cobrados a maior
	fev/06
	       142.416,41 
	978
	31/3/2006

	Dias úteis cobrados a maior
	abr/06
	           6.575,28 
	1744
	15/5/2006

- solidariamente com Hélio Barbosa da Silva, com Victor João Cúgola, e com a empresa Conservo Brasília Serviços Técnicos Ltda.:
	Referência 
	 Valor histórico 
	OB
	Data

	Prestadores superfaturados
	set/04
	           2.562,00 
	903068
	7/10/2004

	Prestadores superfaturados
	out/04
	           2.562,00 
	904423
	21/12/2004

	Prestadores superfaturados
	nov/04
	           2.562,00 
	904423
	21/12/2004

	Prestadores superfaturados
	dez/04
	           2.562,00 
	904580
	30/12/2004

	Prestadores superfaturados
	fev/05
	           2.562,00 
	901012
	22/3/2005

	Prestadores superfaturados
	mar/05
	              976,00 
	901465
	12/4/2005

	Prestadores superfaturados
	abr/05
	           2.562,00 
	902284
	13/5/2005

	Prestadores superfaturados
	mai/05
	           2.562,00 
	903062
	14/6/2005

	Prestadores superfaturados
	jun/05
	           2.604,00 
	903500
	7/7/2005

	Prestadores superfaturados
	jul/05
	           2.604,00 
	903833
	8/8/2005

9.3.7. Eduardo Miranda Lopes, CPF XXX.565.101-XX, na qualidade de responsável pelo atesto das notas fiscais do Contrato 08/2001, nos exercícios de 2002 a 2004, por ter atestado a prestação de serviços de empregados que não trabalharam nas dependências do Ministério da Justiça e Segurança Pública e notas fiscais com horas de serviços prestados não correspondentes aos dias úteis do mês de referência, o que resultou em prejuízo ao erário; 
- solidariamente com Lilian de Azevedo Gonçalves, com Victor João Cúgola, e com a empresa Conservo Brasília Serviços Técnicos Ltda.:
	Referência 
	 Valor histórico 
	OB
	Data

	Prestadores superfaturados
	abr/02
	         35.300,88 
	31
	6/5/2002

	Prestadores superfaturados
	mai/02
	         30.013,06 
	38
	2/7/2002

	Dias úteis cobrados a maior
	mai/02
	         45.262,52 
	38
	6/6/2002

	Prestadores superfaturados
	jul/02
	         17.889,84 
	1446
	2/8/2002

- solidariamente com Paulo Cezar Magalhães Cezar, com Victor João Cúgola, e com a empresa Conservo Brasília Serviços Técnicos Ltda.:
	Referência 
	 Valor histórico 
	OB
	Data

	Prestadores superfaturados
	jan/04
	           2.300,45 
	267
	10/2/2004

	Prestadores superfaturados
	jul/04
	           2.562,00 
	902045
	6/8/2004

- solidariamente com Sylvio Rômulo Guimarães de Andrade Júnior, com Victor João Cúgola, e com a empresa Conservo Brasília Serviços Técnicos Ltda.:
	Referência 
	 Valor histórico 
	OB
	Data

	Prestadores superfaturados
	mai/03
	           2.243,00 
	28
	3/6/2003

	Prestadores superfaturados
	jun/03
	           2.243,00 
	1014
	15/7/2003

	Prestadores superfaturados
	jul/03
	           2.300,45 
	43
	11/8/2003

	Prestadores superfaturados
	ago/03
	           2.300,45 
	1501
	4/9/2003

	Prestadores superfaturados
	set/03
	           2.300,45 
	2132
	22/10/2003

	Prestadores superfaturados
	out/03
	           2.300,45 
	2747
	2/12/2003

	Prestadores superfaturados
	nov/03
	           2.300,45 
	3021
	12/12/2003

	Prestadores superfaturados
	dez/03
	           2.300,45 
	100
	19/12/2003

	Prestadores superfaturados
	mar/04
	           2.300,45 
	900211
	14/4/2004

	Prestadores superfaturados
	abr/04
	           2.300,45 
	900524
	6/5/2004

	Prestadores superfaturados
	mai/04
	           2.300,45 
	900967
	3/6/2004

	Prestadores superfaturados
	jun/04
	           2.562,00 
	901533
	7/7/2004

9.3.8. Hélio Barbosa da Silva, na qualidade de fiscal do contrato, atestou prestação de serviços de empregados que não trabalharam nas dependências do Ministério da Justiça e Segurança Pública, o que resultou em prejuízo ao erário 
- solidariamente com Victor João Cúgola, com Sylvio Rômulo Guimarães de Andrade Júnior, e com a empresa Conservo Brasília Serviços Técnicos Ltda.:
	Referência 
	 Valor histórico 
	OB
	Data

	Prestadores superfaturados
	set/04
	           2.562,00 
	903068
	7/10/2004

	Prestadores superfaturados
	out/04
	           2.562,00 
	904423
	21/12/2004

	Prestadores superfaturados
	nov/04
	           2.562,00 
	904423
	21/12/2004

	Prestadores superfaturados
	dez/04
	           2.562,00 
	904580
	30/12/2004

	Prestadores superfaturados
	fev/05
	           2.562,00 
	901012
	22/3/2005

	Prestadores superfaturados
	mar/05
	              976,00 
	901465
	12/4/2005

	Prestadores superfaturados
	abr/05
	           2.562,00 
	902284
	13/5/2005

	Prestadores superfaturados
	mai/05
	           2.562,00 
	903062
	14/6/2005

	Prestadores superfaturados
	jun/05
	           2.604,00 
	903500
	7/7/2005

	Prestadores superfaturados
	jul/05
	           2.604,00 
	903833
	8/8/2005

9.3.9. Paulo Cézar Magalhães Cézar, na qualidade ordenador de despesa nos meses de janeiro e julho de 2004, por ter autorizado de prestadores de serviços que não trabalharam nas dependências do Ministério da Justiça e Segurança Pública, o que resultou em prejuízo ao erário; 
- solidariamente com Victor João Cúgola, com Eduardo Miranda Lopes, e com a empresa Conservo Brasília Serviços Técnicos Ltda.:
	Referência 
	 Valor histórico 
	OB
	Data

	Prestadores superfaturados
	jan/04
	           2.300,45 
	267
	10/2/2004

	Prestadores superfaturados
	jul/04
	           2.562,00 
	902045
	6/8/2004

9.4. aplicar aos responsáveis Adriana Lopes do Nascimento, Eduardo Miranda Lopes, Hélio Barbosa da Silva, João da Cruz Naves, Lílian de Azevedo Gonçalves, Paulo Cézar Magalhães Cézar e Sylvio Rômulo Guimarães de Andrade Junior, e à empresa Conservo Brasília Serviços Técnicos Ltda. e ao Sr. Victor João Cúgola, individualmente, a multa prevista no art. 57 da Lei 8.443/1992 c/c o art. 267 do Regimento Interno do Tribunal de Contas da União, no valor de R$ 5.000,00 (cinco mil reais) , com a fixação do prazo de quinze dias, a contar das notificações, para comprovarem, perante o Tribunal (art. 214, inciso III, alínea 'a', do Regimento Interno) , o recolhimento da dívida aos cofres do Tesouro Nacional, atualizadas monetariamente desde a data deste acórdão até a dos efetivos recolhimentos, se forem pagas após o vencimento, na forma da legislação em vigor;
9.5. determinar à Secretaria Executiva do Ministério da Justiça e Segurança Pública que retenha definitivamente o valor de R$ 84.039,33, devidamente atualizado, cuja retenção cautelar fora determinada pelo Acórdão 1080/2005-TCU-Plenário, Sessão de 3/8/2005; 
9.6. autorizar, desde logo, nos termos do art. 28, inciso II, da Lei 8.443/1992, a cobrança judicial das dívidas, caso não atendidas as notificações; 
9.7. determinar, quando for o caso, o desconto integral ou parcelado da dívida nos vencimentos, salários ou proventos dos responsáveis, observados os limites previstos na legislação pertinente, nos termos do art. 28, inciso I, da Lei 8.443/1992; 
9.8. autorizar, desde que solicitado, com fundamento no art. 26 da Lei 8.443/1992 c/c o art. 217, §2° do Regimento Interno do Tribunal de Contas da União, o parcelamento da dívida, em até 36 vezes, incidindo sobre cada parcela corrigida monetariamente os correspondentes acréscimos legais, alertando que a falta de recolhimento de qualquer uma delas importará no vencimento antecipado do saldo devedor; e 
9.9. encaminhar cópia desta deliberação à Secretaria Executiva do Ministério da Justiça e Segurança Pública, ao Procurador-Chefe da Procuradoria da República no Distrito Federal/4° Ofício dos Atos Administrativos (referência Ofício 269/06-GAB LR/PRDF/MPF) e ao Departamento de Polícia Federal (referência: 'Operação Mão de Obra') .'
2.	O recurso está relacionado com uma tomada de contas especial (TCE) instaurada pela Secretaria Executiva do Ministério da Justiça e Segurança Pública (SE/MJSP) em função de irregularidades encontradas nos pagamentos efetuados no âmbito do Contrato 8/2001 (peça 2, p. 205-225, e TC Processo 016.831/2004-4, peças 34, p. 30-49, e 35, p. 1-4) .
3.	O ajuste foi firmado em 1/3/2001 entre a União, por intermédio da Coordenação-Geral de Logística do MJSP (CGL/MJSP) , e a empresa Conservo Brasília Serviços Gerais Ltda. Estimou-se um custo mensal de R$ 905.963,68 para a prestação de serviço de suporte operacional, recepção e apoio administrativo ao Ministério e a entidades vinculadas (peça 2, p. 205, 215 e 225) .
HISTÓRICO 
4.	Em 9/8/2004, foi apresentada denúncia junto ao MJSP acerca de irregularidades na execução de Contrato 8/2001, celebrado entre o órgão e a empresa Conservo (peça 6, p. 15-43) . Em 17/8/2004, a mesma denúncia foi protocolada no TCU com a autuação do TC Processo 016.831/2004-4 (TC Processo 016.831/2004-4, peça 1, p. 1-30) .
5.	De sua parte, o TCU realizou inspeção na CGL/MJSP entre 21 e 24/2/2005. Como resultado do trabalho, foi proferido, em 3/8/2005, o Acórdão 1080/2005-TCU-Plenário, por meio do qual se determinou a retenção de valores relativos a pagamentos indevidos no âmbito do Contrato 8/2001 e as oitivas da empresa Conservo e do Sr. João da Cruz Naves, um dos responsáveis, titular da CGL/MJSP à época dos fatos (TC Processo 016.831/2004-4, peça 26, p. 30 e 35) .
6.	Em 17/8/2005, a CGL/MJSP informou, por ofício, a retenção do valor de R$ 115.461,64 em cumprimento ao comando supracitado. Na instrução de análise das oitivas, concluiu-se que foram incluídos funcionários idênticos em planilhas de faturamento distintas, correspondentes a períodos iguais de trabalho. A falha foi detectada nos Contratos 8/2001 e 39/2000, este firmado com o Departamento Nacional de Produção Mineral (DNPM) , vinculado ao Ministério de Minas e Energia (TC Processo 016.831/2004-4, peça 26, p. 35) .
7.	Diante da constatação de que os salários dos terceirizados foram faturados em duplicidade, foram propostas as audiências da empresa Conservo e dos seguintes gestores: Adriana Lopes Lacerda, João da Cruz Naves e Lilian de Azevedo Gonçalves. As audiências foram autorizadas mediante despacho de 10/2/2006 (TC Processo 016.831/2004-4, peças 26, p. 35, e 13, p. 32-35) .
8.	Quanto ao MJSP, em função da mesma denúncia, procedeu-se à abertura de sindicância, no curso da qual as irregularidades foram apuradas. Mediante relatório de 26/7/2006, concluiu-se pela ocorrência de prejuízo ao erário e identificaram-se os responsáveis. O processo foi encaminhado a este Tribunal em 30/8/2006, mediante ofício (TC Processo 023.520/2006-0, peças 1, p. 1, e 27, p. 9-27) .
9.	Nesta Corte, a sindicância foi autuada como representação, constituindo o TC 023.520/20060. Tendo em vista que parte significativa das irregularidades apontadas neste processo já era objeto de análise no TC Processo 016.831/2004-4, retro citado, foi determinado o apensamento do primeiro processo ao segundo, conforme despacho de 6/3/2007 (TC Processo 023.520/2006-0, peça 1, p. 9) .
10.	Em 27/7/2006, foi deflagrada pela Polícia Federal (PF) a 'Operação Mão-de-Obra', cujo escopo era a apuração de fraudes em licitações e contratos de órgãos da administração pública federal. Com o aprofundamento das investigações acerca de débitos no Contrato 8/2001, foi oferecida denúncia pelo Ministério Público Federal (MPF) na 12ª Vara Federal da Seção Judiciária do Distrito Federal (DF) . Dentre os agentes envolvidos, Adriana Lopes Lacerda, João da Cruz Naves e Lilian de Azevedo Gonçalves (TC Processo 016.831/2004-4, peça 26, p. 37) . 
11.	Concomitantemente, o MPF representou perante o TCU com o fito de subsidiar o exame das irregularidades apontadas no inquérito. Como resultado, autuou-se o processo TC Processo 020.591/2006-9, o qual também foi apensado ao TC Processo 016.831/2004-4, conforme despacho de 3/4/2007 (TC Processo 016.831/2004-4, peça 26, p. 37, e TC Processo 020.591/2006-9, peça 1, p. 65) .
12.	A apuração das irregularidades apontadas na 'Operação Mão-de-Obra' resultou na abertura de outros processos relacionados com o Pregão 31/2005, que visava substituir o Contrato 8/2001. Dentre eles, destaca-se o TC Processo 001.572/2006-0, que tratou de denúncia apresentada à Ouvidoria do TCU, no qual foram proferidas diversas decisões, tais como Acórdão 1533/2006-TCU-Plenário, que rejeitou as justificativas do Sr. Paulo Cézar Magalhães Cézar referentes a irregularidades na condução do precitado pregão (TC Processo 016.831/2004-4, peça 26, p. 37) .
13.	Em instrução de 1/3/2010, foi proposta a conversão do TC Processo 016.831/2004-4 em TCE e a citação dos responsáveis para apresentar alegações de defesa. Em sessão extraordinária de caráter reservado, foi proferido o Acórdão 993/2010-TCU-Plenário, que ratificou a sobredita proposta (TC Processo 016.831/2004-4, peça 27, p. 6-12 e 17-23) .
14.	A conversão resultou no TC Processo 013.343/2010-6, apenso ao presente processo. Em instrução de 30/1/2012, relatou-se a instauração de TCE pela SE/MJSP com o objetivo de apurar a ocorrência de pagamentos indevidos realizados à empresa Conservo no âmbito do Contrato 8/2001, além de três outros ajustes (TC Processo 013.343/2010-6, peça 24) .
15.	Em 28/2/2012, considerando a notícia supracitada, emitiu-se o Acórdão 1068/2012-TCU-Segunda Câmara, no qual se determinou o envio dessa TCE ao TCU. Além disso, foi determinado o sobrestamento do TC Processo 013.343/2010-6 e seu apensamento aos presentes autos, constituídos a partir da entrada da TCE da SE/MJSP neste Tribunal (TC Processo 013.343/2010-6, peça 26) .
16.	De acordo com relatório de 9/4/2012 (peça 11, p. 148-166) , a TCE foi instaurada pela SE/MJSP em 17/11/2011 em função de dano ao erário no valor original de R$ 387.650,89. Foram arrolados como responsáveis: Adriana Lopes Lacerda, Eduardo Miranda Lopes, Célia Maria da Silva, Lilian de Azevedo Gonçalves e João da Cruz Naves.
17.	A TCE foi examinada pela Controladoria Geral da União (CGU) , que concluiu pela pertinência da responsabilização alvitrada pela SE/MJSP, conforme consignado em relatório de auditoria de 1/10/2012. Após emitidos o certificado de auditoria, o parecer do dirigente do controle interno e o pronunciamento ministerial, a TCE foi remetida ao Tribunal por ofício de 29/10/2012 (peças 11, p. 172-176, 180, 181, 190, e 1, p. 1) .
18.	Em instrução inicial de 28/7/2015 (peça 68) , verificou-se que o escopo do TC 013.343/20106 era mais amplo que o da TCE enviada e que já haviam sido realizadas citações e apresentadas algumas defesas. Procedeu-se, então, à comparação entre os débitos e os responsáveis das duas TCE e realizaram-se novas citações comportando os valores excedentes.
19.	 As alegações de defesa foram analisadas em instrução de 6/3/2017, ocasião em que se propôs, para os responsáveis, a condenação em débito, a aplicação de multa e a irregularidade nas contas. Registrou-se que a citação do Sr. Fernando Catão de Almeida Paiva continha imprecisão, mas não houvera prejuízo ao exercício do contraditório e da ampla defesa (peça 175, p. 1, 19, 42) 
20.	O Ministério Público junto ao TCU (MP/TCU) , concordou com o mérito sugerido pela unidade técnica, mas opinou pela repetição da citação do Sr. Fernando, em nome da prudência e da precaução, à vista de eventuais questionamentos sobre a correta observância do direto à defesa e ao contraditório. Por meio de despacho de 31/7/2017, o relator restituiu os autos à unidade técnica para o refazimento da citação do Sr. Fernando (peças 184 e 188) .
21.	Mediante instrução de 18/12/2017, propôs-se a rejeição das alegações de defesa apresentadas pelo Sr. Fernando e a ratificação do encaminhamento formulado na instrução de 6/3/2017, retro citada. Em parecer de 20/2/2018, o MP/TCU manifestou-se de acordo com a proposta, exceto no que se refere à responsabilização do Sr. Fernando, pois entendeu pertinente sua defesa (peças 197 e 202) .
22.	No seu voto, o relator concordou com o 'parquet' e sugeriu afastar a responsabilização tanto do Sr. Fernando quanto de outra gestora, cuja atuação, na execução contratual, se resumiu a doze dias. Com essas diferenças, a proposta formulada na instrução de 6/3/2017 foi ratificada pelo acórdão recorrido em sessão ordinária de 19/3/2019 da 2ª Câmara do TCU.
23.	Ato contínuo, Lilian de Azevêdo Gonçalves, Sylvio Rômulo Guimarães de Andrade Júnior, Adriana Lopes Lacerda, Paulo Cezar Magalhães Cezar e Hélio Barbosa da Silva opuseram embargos de declaração à decisão recorrida, os quais foram rejeitados por meio do Acórdão 6336/2020-TCU-Segunda Câmara, de 9/6/2020.
24.	Irresignados, os gestores supracitados entraram com recursos de reconsideração, admitidos pelo relator em despacho de 27/7/2020. Quanto ao Sr. Eduardo Miranda Lopes, seu recurso foi conhecido por despacho de 13/5/2019. Em seguida, os autos foram enviados para a Secretaria de Recursos (Serur) , para análise de mérito das defesas apresentadas pelos recorrentes, conforme determinado nos expedientes (peças 263 e 452) .
EXAME DE ADMISSIBILIDADE 
25.	São reiterados os exames constantes às peças 446 a 450 e 242. Todos os exames foram ratificados pelo relator, Exmo. Ministro Raimundo Carreiro, com fulcro nos arts. 32, inciso I, e 33 da Lei 8.443/1992, c/c art. 285 do Regimento Interno do TCU (RI/TCU) . Foram suspensos, nos termos dos arts. 278, caput, do RI/TCU e 53, caput, da Resolução TCU 259/2014, os efeitos dos itens 9.3, 9.3.2, 9.3.3, 9.3.4, 9.3.5, 9.3.6, 9.3.7, 9.3.8, 9.3.9, 9.4, 9.6 e 9.7 do Acórdão 1927/2019-TCU-Segunda Câmara, em relação aos recorrentes e aos demais responsáveis solidários (peças 263 e 452) .
EXAME TÉCNICO
26.	Esta instrução se destina a formular juízos acerca dos recursos interpostos por seis gestores contra o Acórdão 1927/2019-TCU-Segunda Câmara. O exame técnico está dividido em tópicos.
27.	Inicialmente, com o objetivo de ampliar a compreensão sobre o débito, serão apresentados alguns elementos constantes nos autos acerca de sua constituição e natureza. Depois, um tópico com informações sobre os recorrentes e, em seguida, tópicos relativos aos assuntos trazidos aos autos por eles com o objetivo de reformar a decisão. 
28.	Cada tópico de assunto está dividido em duas partes: a primeira, contendo o resumo de todos os argumentos de todos os recorrentes relacionados com aquele assunto; e a segunda, com a análise propriamente dita.
29.	Serão analisados os seguintes assuntos: prescrição, prescrição segundo os parâmetros do Acórdão 1441/2016-TCU-Plenário, prescrição pela Lei 9.873/1999, sistemática de remuneração do contrato, débito relativo a 'prestadores superfaturados', afastamento da responsabilidade de um ordenador de despesa e de um fiscal de contrato, débito relativo a 'dias úteis cobrados a maior', ações judiciais, condenação por débito superior ao valor de notificação, responsabilidade do fiscal do contrato, cerceamento de defesa, excludentes de culpabilidade e multa.
30.	Da análise de cada assunto, serão extraídas conclusões, a serem utilizadas para formular juízos acerca das pretensões dos recorrentes. A partir desses juízos, serão propostos os encaminhamentos pertinentes. As conclusões e as propostas compõem as duas últimas seções desta instrução.
Do débito
31.	Tendo em vista a necessidade de estabelecer os débitos por responsável com respectiva solidariedade, constam 37 tabelas no acórdão recorrido, as quais correspondem a dez tabelas únicas. Essa redundância se explica por causa da solidariedade, isto é, se uma tabela está relacionada com vários responsáveis, ela aparece várias vezes no acórdão, uma para cada responsável solidário (peça 489) .
32.	O débito total apurado no Contrato 8/2001 atinge o valor histórico de R$ 1.086.071,02, distribuído em função de pagamentos irregulares ocorridos entre 2/5/2001 e 15/5/2006. As irregularidades se referem a 'dias úteis cobrados a maior' (R$ 577.920,37) , 'prestadores superfaturados' (R$ 500.289,12) e 'diferença repactuação' (R$ 7.861,53) (peça 490, p. 1-6) .
33.	O débito do tipo 'prestadores superfaturados' diz respeito aos terceirizados que fizeram parte do faturamento do Contrato 8/2001, mas que estavam simultaneamente alocados para prestar serviços no DNPM ou mesmo na Conservo. 'Dias úteis cobrados a maior' se refere à adoção de um número fixo de dias úteis por mês para remuneração de serviços que deveriam ser pagos por hora trabalhada (peça 175, p. 8-9) .
34.	'Diferença repactuação' está relacionado com o percentual de repactuação aplicado ao contrato pelo MJSP a partir de setembro de 2001. A metodologia utilizada para quantificar o débito encontra-se descrita em vários documentos destes autos, em especial, na instrução de análise de alegações de defesa de 6/3/2017. A matriz de responsabilização encontra-se nesta peça (peça 175, p. 8-12 e 43-63) .
35.	O contrato foi assinado em 1/3/2001. A maioria dos pagamentos indevidos ocorreu em 2001 e 2002: R$ 863.702,65 ou aproximadamente 80% do débito total. A partir de 2003, observa-se uma queda considerável nos valores médios dos pagamentos irregulares mensais (peça 490, p. 3-4) .
36.	Já foi relatada a realização de diversas apurações de débito referentes ao contrato em foco, tanto no âmbito do TCU quanto do MJSP. Tais apurações foram comparadas em instrução de 28/7/2015 (peça 68) . Nessa ocasião, verificou-se que havia diferenças entre os débitos apurados pelos dois órgãos, razão pela qual entendeu-se necessário realizar nova citação dos responsáveis acerca dessas diferenças, pois ainda não haviam sido objeto de notificação (peça 68, p. 8) .
37.	De acordo com o relatório de TCE do MJSP, foram cruzadas listas de empregados vinculados à DNPM, à Conservo e ao próprio Ministério. Como resultado do cruzamento, foram detectadas 38 pessoas com lotação no DNPM, as quais constavam de lista que embasou pagamento de nota fiscal no âmbito do Contrato 8/2001. Outros 17 supostos terceirizados do MJSP prestavam serviços na sede da própria empresa Conservo (peças 11, p. 26, e 8, 136-138) .
38.	Encontra-se em uma planilha anexa ao relatório do MJSP a memória de cálculo com os valores pagos indevidamente à Conservo por prestadores de serviços que não desempenhavam suas atividades no âmbito do MJSP. Calculou-se um débito no montante de R$ 387.650,89, referente aos anos de 2001 (R$ 137.652,37) e 2002 (249.998,52) (peça 8, p. 136-138) . 
39.	No TCU, a planilha supracitada foi comparada com outra elaborada por auditores do órgão. Na já mencionada instrução de 28/7/2015, consta a memória de cálculo das diferenças detectadas. Verificou-se que o débito apurado pelo MJSP não contemplava diferenças atinentes aos dias úteis faturados em relação aos dias úteis do calendário oficial nem as irregularidades relativas aos exercícios de 2003 a 2006. As memórias de cálculo das verificações constam no corpo da instrução (peça 68, p. 3-5, itens 24 a 27) .
40.	O débito do acórdão recorrido foi consolidado em instrução de 6/3/2017, na qual foram analisadas as alegações de defesa dos responsáveis (peça 175) . Merecem destaque os pontos abaixo enumerados, extraídos dessa instrução:
	a) O controle da frequência dos terceirizados no DNPM era realizado por sistema de catraca eletrônica a partir de abril de 2004 e, antes, por folhas de ponto, enquanto, no MJSP, o controle consistia apenas em folhas de ponto. Como o controle do DNPM era mais rigoroso, a equipe técnica do TCU concluiu que as irregularidades ocorriam no curso do Contrato 8/2001 (peças 175, p. 2-3, e 6, p. 63) .
	b) Por meio do Acórdão 993/2010-TCU-Plenário, foi desconsiderada a personalidade jurídica da Conservo, e o Sr. Victor João Cúgola, representante da empresa, foi incluído nos autos como responsável solidário (peça 175, p. 6) .
	c) O advogado da Conservo informou que deixou de representar a empresa desde que ela 'fechou após quebrar financeiramente' em maio de 2009 (peças 174 e 175, p. 7) . Em consulta realizada em 8/2/2021 ao sistema da Receita Federal do Brasil, verificou-se que a situação cadastral da empresa é 'inapta' desde 28/8/2018, por omissão de declarações.
	d) A prescrição da pretensão punitiva do TCU foi analisada à luz do Código Civil, conforme entendimento firmado por meio do Acórdão 1441/2016-TCU-Plenário. Uma tabela, contendo a análise de cada um dos atos irregulares, foi anexada à instrução. Concluiu-se que alguns destes atos estariam prescritos e deveriam ser considerados quando da dosimetria da multa (peça 175, p. 7-8 e 43-60) .
	e) A metodologia utilizada para verificar e quantificar o débito encontra-se no corpo da instrução e contém, dentre outros elementos, referências para as evidências documentais (peça 175, p. 8-12) .
	f) A matriz de responsabilização foi anexada à instrução (peça 175, p. 61-63) .
41.	No TCU, o débito pode ser de dois tipos: verificação ou estimativa, conforme previsto no artigo 210 do RI/TCU, incisos I e II, respectivamente. Pelas características do débito sob exame, conclui-se que ele é do tipo 'por verificação', ou seja, corresponde ao real valor devido.
Dos recorrentes
42.	Recorreram contra o Acórdão 1927/2019-TCU-Segunda Câmara os seguintes responsáveis: Adriana Lopes Lacerda, Eduardo Miranda Lopes, Hélio Barbosa da Silva, Lílian de Azevedo Gonçalves, Paulo Cézar Magalhães Cézar e Sylvio Rômulo Guimarães de Andrade Júnior.
43.	A Sra. Adriana Lopes Lacerda informa que trabalha como funcionária terceirizada em órgão público e era ocupante de cargo comissionado, à época dos fatos questionados. Segundo a recorrente, ela desempenhava as atividades inerentes ao cargo de secretária da CGL/MJSP (peça 436, p. 3) .
44.	De acordo com a matriz de responsabilização, a Sra. Adriana atuou como fiscal do Contrato 8/2001 de 2001 a 2003. Nesta condição, foi responsável por atestar faturas com valores superiores aos devidos, razão pela qual foi condenada em débito e multa (peça 175, p. 61) .
45.	No acórdão recorrido, a Sra. Adriana é usualmente referida como 'Adriana Lopes Lacerda', mas algumas vezes seu nome é grafado como 'Adriana Lopes do Nascimento' (por exemplo, no item 9.3.1) . Não foram localizadas explicações para esta divergência, mas não houve reclamação por parte da recorrente acerca desse assunto, de onde se deduz que ela provavelmente mudou de nome.
46.	Conforme a precitada matriz, o Sr. Eduardo Miranda Lopes era fiscal do Contrato 8/2001. Segundo o recorrente, sua condenação se deu por ter atestado quatro notas fiscais em 2002, oito, em 2003, e seis, em 2004 (peças 175, p. 61, e 208, p. 4-5) .
47.	Na matriz de responsabilização, consta o Sr. Hélio Barbosa da Silva como fiscal do Contrato 8/2001 nos anos de 2004 e 2005. Em seu recurso, o recorrente explica que foi condenado em função de superfaturamento de serviços, devido a trabalhadores que, em tese, não prestavam serviços nas dependências do MJSP, mas na sede da empresa contratada ou no DNPM (peças 175, p. 62, e 432, p. 3) . 
48.	Em seu recurso, a Sra. Lílian de Azevedo Gonçalves informa que era servidora de carreira do então Ministério do Trabalho e Emprego, mas se aposentou há mais de oito anos. Acrescenta que, no momento dos fatos discutidos nestes autos, estava cedida ao MJSP, quando ocupou cargos de assessoria (peça 435, p. 3) .
49.	Relata, ainda, que atuou tanto como titular da CGL/MJSP quanto como substituta. Segundo a matriz de responsabilização, ela era ordenadora de despesas no âmbito do Contrato 8/2001 e, nesta função, autorizou o pagamento de serviços superfaturados em 2001 e 2002 (peça 435, p. 3, e 175, p. 62) .
50.	O Sr. Paulo Cézar Magalhães Cézar também ocupou a função de ordenador de despesas do mesmo contrato. Na matriz, consta que ele autorizou o pagamento de serviços superfaturados em 2004. No seu recurso, ele requer que seja deferido pedido de sustentação oral (peças 175, p. 63, e 433, p. 15) .
51.	Por último, o Sr. Sylvio Rômulo Guimarães de Andrade Júnior esclarece que foi condenado devido ao pagamentos de serviços superfaturados, em função de prestadores de serviços alocados em vários locais simultaneamente e de divergências entre a quantidade de dias úteis constantes da planilha de composição de custos e o calendário oficial. Conforme a matriz de responsabilização, ele exerceu a função de ordenador de despesas do Contrato 8/2001 entre 2003 e 2005 (peças 407, p. 2, e 175, p. 63) .
52.	Além desses seis recorrentes, ainda foi condenado outro gestor do MJSP, o qual não apresentou recurso de reconsideração: o Sr. João da Cruz Naves. A tabela abaixo apresenta os valores históricos de débito por gestor (peça 491, p. 1-12) :
Débitos por Gestor
	Responsável
	Função
	Irregularidade
	Exercício
	Débito

	João da Cruz Naves
	CGL/MJSP 
	Autorizar pagamento
	2001 e 2002
	R$286.865,93

	Lílian de Azevedo Gonçalves
	CGL/MJSP substituta
	Autorizar pagamento
	2001 e 2002
	R$379.141,64

	Adriana Lopes Lacerda 
	Secretária 
	Atestar fatura
	2001 a 2005
	R$746.756,53

	Sylvio Rômulo Guimarães de Andrade Júnior
	CGL/MJSP 
	Autorizar pagamento
	2003 a 2005
	R$217.505,92

	Eduardo Miranda Lopes
	Fiscal do contrato
	Atestar fatura
	2002 a 2004
	R$161.080,80

	Hélio Barbosa da Silva
	Fiscal do contrato
	Atestar fatura
	2004 e 2005
	R$24.118,00

	Paulo Cézar Magalhães Cézar
	Ordenador de despesas
	Autorizar pagamento
	2004
	R$4.862,45

53.	 Por fim, foram condenados solidariamente, pelo valor histórico total do débito, a empresa Conservo e seu representante, Sr. Victor João Cúgola.
Da prescrição
54.	Dos seis recorrentes, três apresentam argumentos para defender a prescrição da pretensão punitiva do TCU: Adriana Lopes Lacerda, Eduardo Miranda Lopes e Lílian de Azevedo Gonçalves. Além disso, os dois primeiros sustentam que a pretensão de ressarcimento também se encontra prescrita.
55.	No exame da prescrição, a Serur tem adotado os entendimentos detalhados na peça 492, que contém estudo e pronunciamentos anteriores da Secretaria sobre o tema. Nessas manifestações estão desenvolvidas as seguintes premissas, que serão utilizadas no presente exame: 
	a)  ao julgar o RE 636.886, o STF conferiu nova interpretação ao art. 37, § 5º, da Constituição Federal, fixando a tese de que 'é prescritível a pretensão de ressarcimento ao erário fundada em decisão de Tribunal de Contas';
	b)  as pretensões punitiva e de ressarcimento devem observar o mesmo regime na atividade de controle externo, dado o objetivo comum da prescrição, de fixar prazo para o Tribunal de Contas agir, para caracterizar o ilícito, identificar seu autor, dimensionar as consequências da conduta e impor as consequências legais, independentemente de tais consequências terem natureza punitiva ou ressarcitória;
	c)  até que sobrevenha norma específica, entende-se que a prescrição das pretensões punitiva e de ressarcimento, no processo de controle externo, deve observar o regime da Lei 9.873/1999, na linha dos recentes pronunciamentos do STF a respeito. Assim, sem prejuízo de se realizar o exame da prescrição também segundo o prazo decenal previsto no Código Civil, o critério adotado, na formulação da proposta de encaminhamento, será o da Lei 9.873/1999.  
Da prescrição segundo os parâmetros do Acórdão 1441/2016-TCU-Plenário
56.	No que se refere à pretensão punitiva, o TCU tem tradicionalmente aplicado os critérios definidos no Acórdão 1441/2016-TCU-Plenário, que, em incidente de uniformização de jurisprudência, orientou-se pela aplicação do Código Civil. Por este acórdão, em linhas gerais, a prescrição subordina-se ao prazo geral de dez anos (Código Civil, art. 205) , contado a partir da data da ocorrência do fato, e interrompido pelo ato que ordenar a citação, a audiência ou a oitiva da parte. 
57.	O citado dispositivo constitui uma cláusula geral a ser empregada sempre que a pretensão for prescritível, mas a lei não estabelecer prazo específico. Esta é uma das razões que justifica a adoção desse critério em processos de controle externo, conforme preconizado no Acórdão 1441/2016-TCU-Plenário.
58.	Já foi efetivada, em instrução de 6/3/2017, análise da prescrição segundo os parâmetros do Acórdão 1441/2016-TCU-Plenário. Naquela ocasião, foi listada em anexo, por responsável, a situação de cada débito quanto à prescrição, segundo esses parâmetros. A análise foi feita em obediência ao próprio Acórdão 1441/2016-TCU-Plenário, conforme comando do item 9.1.6 (peça 175, p. 7-8 e 42-60) .
59.	Por sua vez, o Relator do processo utilizou a análise precitada para ponderar a aplicação das multas (peça 206, p. 2, item 14) . Por essas razões, entende-se que não há nada a acrescentar quanto a este assunto.
Da prescrição pela Lei 9.873/1999
60.	A Lei 9.873/1999, art. 1º, parte final, traz previsão expressa a respeito do início do prazo de prescrição em se tratando de infração de caráter permanente ou continuado. No presente caso, ocorreram pagamentos indevidos durante a execução do Contrato 8/2001. A data do último desses pagamentos, considerados irregulares pelo acórdão recorrido, deve ser fixado como termo inicial.
61.	No entanto, não há como fixar uma única data para todos os recorrentes, pois eles exerceram funções diversas ao longo da execução contratual, ora atestando a prestação dos serviços, ora ordenando pagamentos. Por isso, devem ser definidos termos iniciais por recorrente. A partir da relação de pagamentos do acórdão condenatório, é possível estabelecer esses marcos, conforme tabela abaixo:
Termos iniciais por recorrente
	Recorrente
	Data do último pagamento impugnado
	Referência

	Lílian de Azevedo Gonçalves
	31/12/2002
	Peça 491, p. 3

	Sylvio Rômulo Guimarães de Andrade Júnior
	15/5/2006
	Peça 491, p. 9

	Adriana Lopes Lacerda
	9/5/2003
	Peça 491, p. 4

	Eduardo Miranda Lopes
	6/8/2004
	Peça 491, p. 10

	Hélio Barbosa da Silva
	8/8/2005
	Peça 491, p. 11

	Paulo Cézar Magalhães Cézar
	6/8/2004
	Peça 491, p. 12

62.		No art. 2º da Lei 9.873/1999, são definidas as causas de interrupção da prescrição. A tabela abaixo detalha algumas dessas causas no âmbito desta TCE:
Interrupções
	Data
	Fato
	Causa
	Disp
	Ref

	14/10/2004
	Por despacho, o relator determinou a autuação de denúncia, bem como o saneamento dos autos
	Qualquer ato inequívoco, que importe apuração do fato
	Art. 2º, inc. II
	TC Processo 016.831/2004-4, peça 8, p. 28

	3/3/2005
	Diligência junto ao DNPM para obter informações e identificar colaboradores contratados em duplicidade junto à Conservo 
	Qualquer ato inequívoco, que importe apuração do fato
	Art. 2º, inc. II
	TC 16.831/2004-4, peça 11, p. 5-6

	18/2 a 18/3/2005
	Inspeção na CGL/MJ
	Qualquer ato inequívoco, que importe apuração do fato
	Art. 2º, inc. II
	TC Processo 016.831/2004-4, peça 11, p. 7

	3/8/2005
	Acórdão 1080/2005-TCU-Plenário, que determinou medidas preliminares (cautelar, oitiva e audiências) 
	Qualquer ato inequívoco, que importe apuração do fato
	Art. 2º, inc. II
	TC Processo 016.831/2004-4, peça 12, p. 1-2

	28/9/2007
	Solicitação de esclarecimentos à Receita Federal a respeito da arrecadação da contribuição previdenciária recolhida pela contratada
	Qualquer ato inequívoco, que importe apuração do fato
	Art. 2º, inc. II
	TC Processo 016.831/2004-4, peça 21, p. 5-6

	13/6/2008
	Diligência à CGL/MJ para obter documentos 
	Qualquer ato inequívoco, que importe apuração do fato
	Art. 2º, inc. II
	TC Processo 016.831/2004-4, peça 18, p. 38-39

	1/3/2010
	Instrução de fixação do débito para fins de citação dos responsáveis
	Qualquer ato inequívoco, que importe apuração do fato
	Art. 2º, inc. II
	TC Processo 016.831/2004-4, peças 26, p. 30-50, e 27, p. 1-12 

	5/5/2010
	Acórdão 993/2010-TCU-Plenário, que determinou as citações iniciais dos recorrentes 
	Qualquer ato inequívoco, que importe apuração do fato
	Art. 2º, inc. II
	TC Processo 016.831/2004-4, peça 23, pp. 66-72

	28/2/2012
	Acórdão 1068/2012-TCU-Segunda Câmara
	Qualquer ato inequívoco, que importe apuração do fato
	Art. 2º, inc. II
	TC Processo 013.343/2010-6, peça 26 

	29/10/2012
	Envio da TCE do MJSP para o TCU
	Qualquer ato inequívoco, que importe apuração do fato
	Art. 2º, inc. II
	Peça 1, p. 1 

	28/7/2015
	Instrução de fixação do débito para fins de citação dos responsáveis
	Qualquer ato inequívoco, que importe apuração do fato
	Art. 2º, inc. II
	Peça 68, p. 18

	6/3/2017
	Instrução de análise das alegações de defesa
	Qualquer ato inequívoco, que importe apuração do fato
	Art. 2º, inc. II
	Peça 175, p. 42

	18/12/2017
	Instrução de análise das alegações de defesa
	Qualquer ato inequívoco, que importe apuração do fato
	Art. 2º, inc. II
	Peça 197, p. 16

	19/3/2019
	Acórdão 1927/2019-TCU-Segunda Câmara
	Decisão condenatória recorrível
	Art. 2º, inc. III
	Peça 205

LEGENDA Disp-Dispositivo; Ref-Referência
63.		Considerando o termo inicial mais antigo, de 31/12/2002, nota-se que a prescrição foi seguidamente interrompida, por inequívoca atuação do TCU e do MJSP, em 2004, 2005, 2007, 2008, 2010, 2012, 2015, 2017 e 2019. Portanto, em nenhum momento, foi ultrapassado o prazo prescricional de cinco anos, previsto no art. 1º da Lei 9.873/1999. 
64.	Resta avaliar se ocorreu a prescrição intercorrente, isto é, quando o processo fica paralisado por mais de três anos, aguardando 'julgamento ou despacho', nos termos do art. 1º, § 1º, da mesma lei. Note-se que há correlação entre essa última hipótese e as causas de interrupção da prescrição do art. 2º. Com efeito, uma vez interrompida a prescrição por alguma das hipóteses desse dispositivo, o processo não pode ficar inativo, sem qualquer inovação processual relevante, por mais de três anos.
65.		A finalidade da prescrição intercorrente, com seu prazo próprio, é a de assegurar a eficiência e celeridade nas apurações administrativas. Seria contrária a essa finalidade a paralisação injustificada do processo por período maior que o triênio estabelecido para a hipótese. 
66.		No presente caso, observa-se que não foi ultrapassado esse interregno de mais de três anos para nenhum dos recorrentes, de forma que é possível dizer que não se operou também a prescrição intercorrente. Não há, portanto, que se falar em prescrição do presente feito, segundo o regime da Lei 9.873/1999.
Da sistemática de remuneração do contrato
67.	A Sra. Adriana, a Sra. Lilian e o Sr. Eduardo apresentaram argumentos sobre a sistemática de remuneração do contrato, conforme sumarizado a seguir:
68.	a) O Contrato 8/2001 teve por objeto a prestação de serviços de suporte operacional, recepção e apoio administrativo ao MJSP e entidades vinculadas, a exemplo do Conselho Administrativo de Defesa Econômica (Cade) e Defensoria Pública da União (DPU) . Seu objeto era composto de serviços estimados em horas/mês e não, de contratação de pessoas. Sua cláusula terceira estabelecia que os serviços seriam prestados ao MJSP e órgãos vinculados, em horário comercial, de segunda a sexta-feira, com a possibilidade de deslocamentos à serviço para outros estados da federação, a critério da contratante (peças 208, p. 7 e 18-19, e 436, p. 15) .
	b) Para o atesto das faturas, era necessário o apoio de todas as unidades que utilizavam os serviços do contrato. A autoridade da unidade atestava as folhas de frequência de seus funcionários e o repasse de recursos era realizado para o pagamento das despesas, com a consequente descentralização de responsabilidades. Esse procedimento deve ser considerado como uma forma de validação da prestação dos serviços. As folhas de ponto eram utilizadas para atestar a frequência apenas dos terceirizados fixos e regulares, enquanto os serviços requisitados para outras atividades não seguiam esse procedimento (peças 208, p. 21, 435, p. 6, e 436, p. 16) .
	c) O próprio TCU, à vista da fragilidade existente na execução de seus contratos de prestação de serviços terceirizados de natureza continuada, publicou Portaria TCU 297/2012, que dispõe sobre a fiscalização desse tipo de contrato. Essa norma foi resultado de trabalho conjunto do TCU e de outros órgãos. Por meio da Portaria TCU 203/2015, foram alterados alguns artigos da primeira norma para detalhar o acompanhamento contratual a ser realizado por seus gestores. Trata-se de evidência da conscientização do TCU quanto aos riscos relativos a esse tipo de contrato, tanto para a administração quanto para os próprios prestadores de serviços (peça 436, p. 19) .
	d) O acompanhamento da execução do Contrato 8/2001 seguia o modelo utilizado no âmbito do MJSP. Somente houve modificação após recomendação do TCU ao Ministério, quando foi adotado o procedimento de arquivar todas as frequências dos empregados da contratada, separando-as por mês e unidade, com a respectiva relação dos empregados (peça 436, p. 19-20) .
	e) No referido contrato, utilizava-se mão de obra terceirizada, mas ele era parametrizado pelo custo de horas trabalhadas e não pela quantidade de pessoas disponibilizadas. A demanda dos diversos órgãos não era estática, em virtude da variável e sempre crescente demanda por prestadores de serviços. Por isso, optou-se por um contrato onde não havia a obrigação de manter um determinado empregado no mesmo local de prestação de serviços, com a permissão, inclusive, de substituir pessoas e de alterar a rotina dos serviços, conforme definido no projeto básico (peça 208, p. 19) .
	f) Não era possível, ao ordenador de despesa, atestar pessoal e individualmente cada documento de despesa antes de seu pagamento. Nas atribuições regimentais do ordenador de despesas não havia previsão de fiscalização de planilhas nem a realização de revisões minuciosas para verificar a regularidade dos procedimentos (peça 435, p. 3) .
	g) Se houvesse a possibilidade de juntar os documentos eliminados da TCE, é certo que as horas de serviços requisitadas estariam de acordo com as horas faturadas. O interesse da CGL/MJSP era a execução do serviço e não, o nome do terceirizado responsável por realizar esta ou aquela tarefa. Se determinado prestador estava alocado em mais de um contrato, tal fato era do conhecimento da Conservo, mas não do fiscal do contrato ou do ordenador de despesas (peça 435, p. 5-6) .
	h) O fato de a empresa utilizar os mesmos empregados em diversos contratos não caracteriza que não houve a prestação de serviços ao MJSP, pois, como o contrato era parametrizado em horas de serviços, não interessava o nome do funcionário. A comprovação das horas de serviço estava contida nas solicitações de serviços, as quais não existem mais. É possível que a empresa utilizasse pessoas para executar as tarefas, mas, no momento de faturar, incluísse nomes já existentes em seu cadastro. Não havia, no contrato, nenhuma proibição explícita acerca desse procedimento (peça 435, p. 10) .
	g) De acordo com depoimento do Sr. João da Cruz Naves no âmbito da Ação Criminal 2007.34.00.007642-9, houve a inclusão do nome de prestadores de serviço temporário que recolheram fundo de garantia por tempo de serviço (FGTS) e previdência em substituição a outros que não fizeram o recolhimento.  Esse procedimento se deve ao fato de o Sistema Integrado de Administração Financeira (Siafi) não aceitar o pagamento se a empresa não apresentar a Guia de Recolhimento do FGTS e de Informações à Previdência Social (GFIP) de todos eles (peça 435, p. 10) .
	h) O procedimento supracitado foi um artifício da empresa para receber o que lhe era devido e não, para praticar ilicitude. O Sr. João implantou, no âmbito da CGL/MJSP, essa rotina de execução que permaneceu ao longo dos anos. Todos os ordenadores de despesa e gestores de contrato subsequentes deram continuidade ao modo implantado, sem maldade, na mais completa boa-fé. O depoimento do Sr. João confirma que a documentação eliminada prejudicou a ampla defesa (peça 435, p. 10) .
69.	Por sua vez, o Sr. Sylvio Rômulo Guimarães de Andrade Júnior relata acerca das medidas de gestão que fizeram cessar as irregularidades verificadas em 2001 e 2002. Esclarece que essas medidas foram implementadas a partir de sua nomeação para o cargo de CGL/MJSP, em fevereiro de 2003 (peça 407, p. 12) .
70.	Informa que, ao assumir a função, já vigorava o Contrato 8/2001, e que, de início, constatou fragilidades na fiscalização e no acompanhamento de sua execução. Explica que, por isso, determinou a implantação de mecanismos de controle até então não aplicados, tais como o atesto, conferência e arquivamento de cópias das folhas de frequência dos prestadores de serviços (peça 407, p. 12) .
71.	De acordo com o recorrente, as rotinas de acompanhamento e fiscalização da execução do contrato foram detalhadas, à época dos fatos, ao TCU por meio dos ofícios (peças 415 e 418) . Em 2005, também por ofício (peça 419) , foi noticiado o encaminhamento de documentos que demonstravam o controle de frequência de todos os prestadores de serviços da empresa contratada no período compreendido entre os anos de 2003 e 2005 (peça 407, p. 12) .
Análise
72.	Argumenta-se que o objeto do contrato era a prestação de serviços estimados em horas por mês e não, a contratação de pessoas. De fato, conforme cláusula oitava do contrato, o pagamento pelos serviços prestados deveria ser efetuado 'mensalmente referente a horas e serviços efetivamente executados' (peça 2, p. 215) .
73.	Apesar dessa previsão, tratava-se, na verdade, de terceirização de pessoal, ou seja, alocação de postos de trabalho, tais como atendentes e recepcionistas. O próprio contrato discrimina quais os postos a serem preenchidos e qual o máximo de horas por mês (peça 2, p. 207) .
74.	Na prática, os postos de trabalho eram remunerados com base em um número fixo de dias úteis por mês, no caso, 22, independente do mês. Veja-se, por exemplo, a nota fiscal referente a novembro de 2001, no valor de R$ 789.798,02. Anexa a cada nota, encontra-se a relação de terceirizados que prestaram serviço no mês, a qual contém a informação relativa aos dias úteis (peça 3, p. 171-183) .
75.	Por isso, não é possível aceitar que o contrato era parametrizado pelo custo de horas trabalhadas. Dizer que a demanda dos órgãos não era estática e que não havia a obrigação de manter um determinado empregado no mesmo local também não ajuda a defesa, porque a sistemática adotada, isto é, remuneração com base em um máximo de 22 dias úteis por mês, não invalida a substituição ou o deslocamento de terceirizados, pois basta controlar os dias úteis trabalhados e quem trabalhou. 
76.	Aliás, exemplos desse tipo de situação não faltam nas relações de terceirizados, como o da Sra. Walesca, que trabalhou de 14 a 30 de novembro de 2001, com a contabilização de 14 dias úteis (peça 3, p. 183) . Essas duas informações, quem trabalhou e por quantos dias, são importantes não só para demonstrar a prestação dos serviços, mas também pelas implicações legais, como o recolhimento de obrigações previdenciárias.
77.	Para a defesa, não seria possível atestar pessoal e individualmente cada documento de despesa antes de seu pagamento, pois, dentre as atribuições do ordenador de despesas, não havia previsão de fiscalizar planilhas nem realizar revisões minuciosas. Garantem que, para o atesto das faturas, era necessário o apoio de todas as unidades que utilizavam os serviços do contrato. Dessa forma, haveria descentralização de responsabilidades.
78.	Tal justificativa vai de encontro aos fatos e aos critérios aplicáveis. Tome-se, como exemplo, a atestação dos serviços referentes a novembro de 2001: no processo de pagamento, consta relatório mensal, de responsabilidade de uma das recorrentes, onde se lê que a 'empresa prestou os serviços de forma satisfatória' e que 'os serviços foram executados a contento' (peça 3, p. 175) .
79.	De acordo com a já citada planilha do MJSP, em novembro de 2001 foram pagos R$ 64.650,20 referentes a 26 funcionários que não prestaram serviços ao órgão. Tais funcionários estavam alocados ou no DNPM ou na própria Conservo (peça 8, p. 136) .
80.	Observe-se o caso do Sr. Flavio de Almeida Salles Neto, número 22 da planilha supracitada. Ele consta na planilha que fundamentou o pagamento do mês de novembro de 2001. Pagou-se por ele, via Contrato 8/2001, um total de R$ 3.019,64 por 22 dias úteis aparentemente trabalhados. No entanto, em resposta oficial, o DNPM informou que esse senhor trabalhou neste órgão de março de 2001 a dezembro de 2002 (peças 3, p. 175, e 6, p. 59) .
81.	Outro exemplo é a Sra. Maria Faria de Oliveira, também presente na mesma planilha: de acordo com instrução de 1/3/2010, há provas testemunhais de que essa senhora prestava serviço na sede da Conservo como responsável pelo setor financeiro. Além disso, provas documentais encontradas nos computadores da empresa, quando da busca e apreensão realizada pela PF, indicam diversas propostas dessa empresa a possíveis contratantes onde ela consta como responsável pelo mesmo setor. No entanto, por doze vezes, entre junho de 2001 e dezembro de 2002, ela constou das listagens que embasaram pagamentos no âmbito do Contrato 8/2001 (TC Processo 016.831/2004-4, peças 26, p. 41, e 27, p. 15) .
82.	Ou seja, pagou-se, em novembro de 2001, pelos serviços de 26 terceirizados que sequer compareceram ao MJSP. Por isso, não seria possível declarar que, naquele mês, a Conservo prestou os serviços de forma satisfatória ou que eles foram executados a contento, conforme atestação de uma das recorrentes. Tal procedimento é ilegal porque contraria os artigos 62 e 63 da Lei 4.320/1964.
83.	Não é crível que ninguém tenha percebido a ausência dessas pessoas nas dependências do MJSP, ou de seus órgãos vinculados, durante todo esse tempo. Argumenta-se que o interesse da CGL/MJSP era a execução do serviço e não, o nome do terceirizado responsável por realizar esta ou aquela tarefa. No entanto, em nenhum momento, a defesa apresenta o nome dos supostos terceirizados que realmente teriam realizado as tarefas. Nem dos responsáveis por incluir os nomes nas listagens.
84.	Uma das recorrentes se vale de um artifício ilegal para tentar justificar os fatos: um dos gestores do MJSP depôs, no curso de uma ação criminal, que a inclusão dos prestadores ocorreu para substituir os verdadeiros terceirizados que realizaram o trabalho. Tal procedimento foi adotado porque estes não recolheram fundo de garantia por tempo de serviço (FGTS) e nem previdência. 
85.	Por isso, a substituição, pois o Sistema Integrado de Administração Financeira (Siafi) não aceitaria o pagamento se a empresa não apresentasse as GFIP. De acordo com a defesa, tratou-se de um artifício da empresa para receber o que lhe era devido e não, para praticar ilicitude. 
86.	Evidente que essa justificativa não pode ser aceita, porque tal procedimento é ilegal. Dessa forma, utilizar pessoas para executar as tarefas, mas, ao faturar, incluir nomes de outras é proibido e essa proibição não precisa estar no contrato. Além disso, conforme salientado anteriormente, não foram declinados os nomes dos verdadeiros prestadores dos serviços.
87.	Uma das recorrentes culpa o gestor que implantou essa rotina de exceção no âmbito da CGL/MJSP. Para ela, não houve maldade nem má-fé dos demais gestores subsequentes, que apenas deram continuidade ao modo implantado.
88.	Aqui não se trata de um erro casual, mas de procedimento ilegal perpetrado por uma empresa, conforme as evidências dos autos. Tal procedimento não poderia se perpetuar por tanto tempo, se não houvesse falhas na fiscalização e no acompanhamento da execução contratual.
89.	Também não dá para aceitar como desculpa a impossibilidade de atestar pessoal e individualmente cada despesa, ou que não havia, dentre as atribuições do ordenador de despesas, previsão de fiscalizar planilhas nem realizar revisões minuciosas. 
90.	É obrigação legal somente efetuar pagamento após regular liquidação da despesa, conforme art. 62 da Lei 4.320/1964. O gestor deve lançar mão dos meios necessários para atestar regularmente as despesas, seja contratando mais pessoas ou realizando treinamentos. O que não pode é pagar por despesa que não houve, como é o caso.
91.	Um dos recorrentes, o Sr. Sylvio, relata que foi nomeado para o cargo de CGL/MJSP em fevereiro de 2003 e que implantou medidas de gestão que fizeram cessar as irregularidades verificadas em 2001 e 2002. De fato, a partir de 2003, observa-se uma queda considerável nos valores médios dos pagamentos irregulares mensais, conforme indicado no parágrafo 35 desta instrução. Esse assunto será considerado quando da análise das excludentes de culpabilidade arguidas pelos recorrentes.
Do débito relativo a 'prestadores superfaturados'
92.	Os Senhores Hélio Barbosa da Silva e Sylvio Rômulo Guimarães de Andrade Júnior garantem que não houve, nos exercícios de 2003 a 2006, pagamentos por prestadores de serviços que não trabalhavam no MJSP. Nas apurações realizadas pelo Ministério em sede de TCE, não se cogitou a existência de pagamentos por prestadores superfaturados entre 2003 e 2006, mas, tão somente, entre 2001 e 2002 (peças 407, p. 6-7, e 432, p. 7) .
93.	Os dois recorrentes esclarecem que, 	entre 2001 e 2002, foram constatados diversos pagamentos de valores em duplicidade, correspondentes a 38 trabalhadores que não prestavam serviços ao Ministério. Em relação às tais irregularidades, o TCU determinou, por meio do Acórdão 1080/2005-TCU-Plenário, a retenção de R$ 84.039,33 (peças 407, p. 7, e 432, p. 8) .
94.	De acordo com os dois, entre 2003 e 2006, foram identificadas autorizações de pagamentos supostamente superfaturados referentes a apenas dois prestadores de serviços: Etiene Maria Neri, em janeiro de 2003; e Katia Simone Costa Pastorim, entre janeiro de 2003 e julho de 2005. Especificamente no período de gestão do Sr. Hélio, entre janeiro de 2003 e julho de 2005, somente foi identificado o caso desta última (peças 407, p. 7, e 432, p. 8) .
95.	Como fonte dessas constatações, ambos citam duas instruções: uma, da 6ª Secretaria de Controle Externo (Secex) , e outra, da Secretaria de Controle Externo da Defesa Nacional e da Segurança Pública (SecexDefesa) (peças 300, p. 16-67, 410 e 411) . Para a defesa, não é justo deixar de considerar essa redução, ou seja, após seguidos pagamentos por 38 prestadores superfaturados entre 2001 e 2002, as apurações somente identificaram dois casos suspeitos entre 2003 e 2006 (peças 407, p. 7, e 432, p. 8) .
96.	Os Senhores Hélio e Sylvio, juntamente com o Sr. Paulo Cézar Magalhães Cézar, sustentam que não houve irregularidades nos pagamentos relativos à Sra. Katia, conforme abaixo resumido:
	a) A Sra. Katia prestou serviços ao MJSP entre janeiro de 2003 e julho de 2005, conforme constam das provas apresentadas nos autos do processo, e, por isso, a suposta irregularidade dos pagamentos deve ser desconstituída. Em janeiro de 2003, ela trabalhou como secretária no gabinete do titular da Subsecretaria de Planejamento, Orçamento e Administração (SPOA/MJSP) e, depois, de fevereiro de 2003 a julho de 2005, no gabinete da CGL/MJSP, quando atuou como secretária. Nessa função, mantinha contato regularmente com o Sr. Hélio, para tratar de agenda do titular da CGL/MJSP, bem como para fazer transferências de ligações telefônicas (peças 407, p. 9, e 432, p. 8-9) .
	b) Na fase de alegações de defesa, foram juntadas as folhas de ponto assinadas pela Sra. Katia entre janeiro de 2003 e julho de 2005, além de declarações dela e de testemunhas, todas registradas em cartório, como prova da prestação dos serviços. Contudo, houve graves equívocos na apreciação dessas provas por parte do TCU: no seu voto, o relator do processo entendeu que tais documentos se referiam ao período de agosto de 2003 a agosto de 2004, enquanto o Sr. Hélio foi citado pelo ateste de notas fiscais relativas, exclusivamente, à Sra. Kátia, no período de setembro a dezembro de 2004 e de fevereiro a julho de 2005. Já quanto às folhas de ponto juntadas pelos Senhores Paulo Cézar e Sylvio referente aos dois meses que lhes foram imputados, considerou frágil e insuficiente a documentação apresentada, devido especialmente à impossibilidade de aferir sua autenticidade (peças 432, p. 9-10, e 301, p. 31-37) .
	c) A divergência supracitada, referente ao Sr. Hélio, foi apontada no item 92 do relatório do acórdão recorrido. No entanto, constam, nos autos do processo, folhas de ponto que foram apresentadas por outros responsáveis e, também, pelo Sr. Hélio, quando da interposição dos embargos de declaração. Tudo isso sugere a necessidade de se realizar uma análise mais abrangente do conjunto probatório existente nos autos, o qual comprova a efetiva prestação de serviços da Sra. Kátia. Ao contrário do exposto no citado item 92, o Sr. Hélio apresentou todos os documentos referentes ao período questionado (peça 432, p. 10) .
	d) Folhas de ponto são instrumentos comprobatórios, previstos na legislação trabalhista, da prestação dos serviços da Sra. Katia. Ao descartar tais documentos, houve afronta ao art. 5º, inciso XXXVI, da Constituição Federal (CF) de 1988, que dispõe sobre o princípio da segurança jurídica, cujo objetivo é assegurar a estabilidade das relações consolidadas. Também enfraquece o poder normativo da legislação trabalhista, que se manifesta, neste caso, na Consolidação das Leis do Trabalho (CLT) , assim como na Convenção Coletiva (peça 432, p. 10-11) .
	e) As folhas de ponto da Sra. Katia não foram obtidas aleatoriamente, mas a partir de pedido formal realizado em 16/6/2010 junto ao titular da CGL/MJSP à época (TC Processo 013.343/2010-6, peça 3, p. 3-4) . Dessa forma, não é possível inferir que tal prova não é autêntica, pois o TCU estaria desacreditando o Ministério. Ademais, as folhas de ponto estão assinadas por seu chefe imediato, o Sr. Sylvio, servidor público que possui, ao assumir esta posição, fé pública em seus atos no âmbito da administração pública. De qualquer maneira, folhas de presença, tais como as da Sra. Kátia, eram a praxe na administração pública, em todas as suas esferas, no longínquo ano de 2004 (peças 432, p. 11, e 433, p. 8 e 12) . 
	f) Não se pode afirmar que o controle de frequência por meio de folhas de ponto é frágil e possui baixa confiabilidade. Ela é uma forma de anotação da hora de entrada e saída do funcionário estabelecida no art. 74, § 2º do Decreto-Lei 5.452/1943 (CLT) . Além disso, também é prevista na cláusula quadragésima segunda, item 'b' e parágrafo único, da Convenção Coletiva de 2020 do Sindicato dos Empregados de Empresas de Asseio, Conservação, Trabalho Temporário, Prestação de Serviços Terceirizáveis no Distrito Federal (Sindiserviços/DF) . Assim, não é possível duvidar de algo que a própria legislação vigente entende como válido e confiável. O TCU não demonstrou a irregularidade da prova apresentada, mas apenas sugeriu sua 'baixa confiabilidade', o que contraria a legislação trabalhista (peça 432, p. 12) .
	g) Em 2003, com a chegada da nova gestão, uma das medidas adotadas se refere ao atesto da prestação do serviço e do cumprimento da carga horária de cada terceirizado no âmbito do Contrato 8/2001. Ou seja, era feito o atesto das folhas de ponto com a informação da prestação de serviço e do cumprimento das horas de trabalho, tarefa realizada pela chefia imediata da Sra. Katia, conforme demonstrado documentalmente (peça 432, p. 11) . 
	h) O livre convencimento é um dos princípios que norteiam a atividade do juiz no ordenamento jurídico pátrio e na doutrina. Ele se consubstancia no entendimento de que o juiz não pode decidir de forma divergente da lei e dos fatos trazidos nos autos. Foram desconsideradas folhas de frequência e declarações registradas em cartório da Sra. Kátia e de duas servidoras públicas. Esses documentos atestam a prestação de serviços da Sra. Katia ao Ministério no período registrado nas folhas de ponto (peça 432, p. 11) .
	i) No TCU, entende-se que a declaração de terceiros tem baixo valor probatório e, dessa forma, é necessário demonstrar a veracidade do alegado, conforme exposto no item 93 do relatório do acórdão recorrido. Contudo, a prova da veracidade das alegações da Sra. Katia é justamente as folhas de ponto que comprovam sua jornada de trabalho. Ela exerceu suas atividades no MJSP, como secretaria do titular da SPOA do MJSP por dois meses. Depois, como secretária da CGL/MJSP de fevereiro de 2003 a julho de 2005, quando foi desligada da empresa. Assim, ainda que a declaração de terceiros possua baixo valor probatório, ela deveria ser aceita, porque está acompanhada de documentação legal prevista em lei, as folhas de frequência, que corroboram as declarações. É o que se deduz do art. 162, caput, do RI/TCU: 'as provas que a parte quiser produzir perante o Tribunal devem sempre ser apresentadas de forma documental, mesmo as declarações pessoais de terceiros' (peça 432, p. 12-13) .
	j) A Sra. Katia atuou precisamente como secretária do titular da CGL/MJSP, um dos recorrentes, o qual, portanto, tinha contato pessoal e direto com a prestadora de serviço, diariamente. Ademais, mediante declaração (TC Processo 013.343/2010-6, peça 3, p. 10) , essa senhora informou que prestou serviços na CGL/MJSP, onde desenvolveu 'atividades de secretária (...) no período de março de 2003 a julho de 2005'. Também declarou que conhece as implicações legais que lhe podem ser imputadas, em caso de perjúrio ou informações inverídicas. A corroborar essa declaração, outras foram prestadas, em igual sentido, mediante escritura pública declaratória (peça 298, p. 5-12) . A prova testemunhal é meio de prova idôneo, admitido pelo Direito, e precisa ser sopesado pelo julgador. No caso, pretende-se provar aspecto simples, apreensível pela observação cotidiana das pessoas que trabalharam com a Sra. Katia no MJSP (peça 433, p. 9) .
	k) Mesmo que as folhas de frequência sejam consideradas elementos frágeis e insuficientes para elidir os débitos, elas devem ser analisadas em conjunto com outras provas constantes dos autos para verificar inconsistências. O conjunto probatório abrange os seguinte elementos: folhas de ponto da Sra. Katia de janeiro de 2003 a julho de 2005 (peça 412, p. 5-37) ; declarações acerca da prestação dos serviços da Sra. Katia no MJSP (peças 412, p. 38-41, e 413) ; relação Sefip - tomador dos serviços: MJSP (peça 416) ; relação Sefip - tomador dos serviços: Conservo (peça 425) ; relação de prestadores de serviço terceirizados do DNPM, conforme informado via ofício de 19/7/2006  (peças 302, p. 3-65, 303, 304, p. 1-55, e 414) (peças 407, p. 10-11, e 432, p. 13) . 
	l) Não há inconsistências. O nome da Sra. Katia figura na Relação Sefip da empresa, tendo o MJSP como tomador dos serviços em todo o período entre fevereiro de 2003 e julho de 2005. A Sra. Katia igualmente não consta da relação de prestadores de serviços terceirizados que trabalhavam no DNPM, o que fica provado conforme ofício expedido pela referida autarquia em 19/7/2006 (peça 304, p. 57-64) . Por outro lado, na Sefip relativa à própria Conservo, observa-se a ausência do referido nome (peça 298, p. 14-15 e 17-46) . Dessa forma, a condenação se pautou em premissa equivocada, ao afirmar que o nome da Sra. Katia estaria no rol de empregados declarados pelo DNPM, pois não está (peças 407, p. 5-6, 432, p. 14, e 433, p. 5-6) . 
	m) Mediante pedido de acesso à informação ao MJSP, com fundamento na Lei 12.527/2011, foram obtidos registros que atestam o efetivo acesso da Sra. Katia aos sistemas corporativos do Ministério (peça 304, p. 66-76, e 417) . Na sua resposta, expedida em 30/4/2019, o órgão declarou a existência do perfil de usuário 'katia.pastorim'. De acordo com o documento, ele foi criado em 6/3/2003 e desativado em 1/8/2018 (peça 298, pag. 64) (peças 432, p. 14-15, e 433, p. 6-7) .
	n) É sabido que apenas os prestadores de serviço que efetivamente trabalhavam nas dependências do MJSP poderiam ter login, senha, e conta de e-mail corporativo. Por tudo isso, cabe apenas uma conclusão viável e razoável: não há qualquer irregularidade nos pagamentos referentes aos serviços prestados, cotidianamente, entre 2003 e 2005, pela Sra. Katia ao MJSP como terceirizada da Conservo no âmbito do Contrato 8/2001. Conclui-se também que a fraude, perpetrada entre 2001 e 2002, não teve continuidade a partir de 2003 (peças 432, p. 15, e 433, p. 7) . 
97.	O Sr. Paulo Cézar Magalhães Cézar apresenta os argumentos abaixo resumidos acerca de sua situação específica:
	a) A partir dos textos transcritos da instrução de análise de alegações de defesa de 6/3/2017 (peça 175, p. 9, itens 42-43) e do voto do acórdão recorrido (peça 206, p. 3, itens 23 e 25) , nota-se que não se avaliou cada ano de execução do Contrato 8/2001, pois se limitou ao 'caso de dezembro de 2001', o qual justificou a instauração dos processos TC Processo 016.831/2004-4 e Processo 004.149/2013-0 (peça 433, p. 3-4) .
	b) A fundamentação precisa ser exposta para cada período e responsável, e não é possível, por inferência, estender a prática verificada em dezembro de 2001 para todos os demais meses e responsáveis. A fundamentação por inferência dispensa o órgão julgador de expor as provas bastantes para a condenação e mitiga o exercício do contraditório e da ampla defesa, pois, se o acusado desconhece as provas, não pode a elas se contrapor, em sede recursal (peça 433, p. 4) .
	c) No item 43 da instrução precitada, destacou-se que foi efetivada uma comparação de empregados que prestavam serviços no âmbito do Contrato 39/2000 com a aqueles do Contrato 8/2001, no período de 2000 a 2006. Essa comparação teria sido feita com base em determinado ofício (peça 6, p. 99) , mas dele não se extrai o nome 'Katia Simone Costa Pastorim'. Isto é, a única prova indicada no acórdão recorrido, que poderia se referir à glosa a ele imputada, parte de premissa fática equivocada, pois o nome da Sra. Katia não se encontra na documentação referenciada (peça 433, p. 4-5) .
	d) Em resumo, verifica-se a ausência de indicação de provas precisas para as competências glosadas em detrimento do recorrente; a inexistência de menção ao nome da Sra. Katia no rol de prestadores de serviço vinculados à Conservo ou à DNPM; a presença da Sra. Katia na Sefip do MJSP para as competências glosadas; a inexistência de menção da Sra. Katia na Sefip da Conservo para as mesmas competências; a existência de perfil de acesso e de folhas de ponto da Sra. Katia;  e declarações de pessoas que afirmam ter trabalhado com a Sra. Katia no período em apreço (peça 433, p. 10) .
	e) Esse conjunto probatório é suficiente para a reforma do acórdão recorrido, de forma a afastar a responsabilidade do recorrente, pois nada existe além de inferências a partir de irregularidades detectadas para outros períodos, envolvendo outras pessoas e situações (peça 433, p. 11) .
Análise
98.	Dois recorrentes garantem que não houve, de 2003 a 2006, pagamentos por prestadores de serviços que não trabalhavam no MJSP. Para eles, entre 2001 e 2002, foram constatadas irregularidades desse tipo correspondentes a 38 trabalhadores, mas, de 2003 a 2006, apenas a dois. Acrescentam que, na TCE do MJSP, não se apontaram irregularidades nos exercícios de 2003 a 2006.
99.	De fato, o escopo da TCE do MJSP se restringiu a 2001 e 2002. Também é verdade que houve considerável redução nos valores médios dos pagamentos irregulares mensais a partir de 2003, conforme já mencionado anteriormente. Essa redução sugere que medidas foram implantadas para coibir o abuso. Esse assunto será avaliado na seção relativa às excludentes de culpabilidade.
100.	Por ora, convém investigar como foi fixado o débito relativo aos anos de 2003 a 2006, para avaliar se realmente cessaram os pagamentos irregulares a partir de 2003, conforme garantem os dois recorrentes precitados. De acordo com defesa, somente foram identificadas duas prestadoras em duplicidade nesse período: Etiene Maria Nerie e Katia Simone Costa Pastorim.
101.	Como se sabe, foram realizadas diversas apurações de débito relativas ao contrato em foco, tanto no TCU quanto no MJSP. Nesta Corte, o débito foi inicialmente apurado no âmbito do TC Processo 016.831/2004-4, em instrução de 1/3/2010 (TC Processo 016.831/2004-4, peças 26, p. 30-50, e 27, p. 1-12) .
102.	Anexa a esta instrução consta tabela demonstrativa do débito total (TC Processo 016.831/2004-4, peça 26, p. 19-22) . Nesta tabela, é possível constatar que, antes de 2003, foram apontados diversos 'prestadores superfaturados', mas, a partir deste ano, somente os dois casos supramencionados, conforme sustenta a defesa.
103.	Importante observar que esses dois casos constam nas listas não só do período de 2003 a 2006, mas desde 2001. Ou seja, aparecem em listas de pagamentos durante toda a vigência contratual. Na tabela de totalização de débito elaborada pelo MJSP, o nome da Sra. Katia está presente como pagamento indevido relativo a dez meses entre 2001 e 2002: novembro e dezembro de 2001; janeiro a maio de 2002; agosto, outubro e dezembro de 2002 (peça 8, p. 136 e 138) .
104.	Já na tabela elaborada pelo TCU, aparece para os seguintes meses do mesmo período: novembro de 2001; janeiro a maio de 2002; julho, setembro e novembro de 2002 (TC Processo 016.831/2004-4, peça 26, p. 19-22) . As divergências relacionadas com as diversas apurações foram identificadas mediante instrução de 28/7/2015, já citada (peça 68, p. 3-5, itens 24 a 27) .
105.	A Sra. Katia é citada inicialmente na denúncia original, aquela que desencadeou as investigações no TCU e no MJSP. Na ocasião, apresentou-se uma relação de empregados da administração da Conservo, os quais teriam sido utilizados indevidamente para preenchimento do valor contratual junto ao MJSP, sem jamais prestarem serviços ao Ministério. A Sra. Katia seria, segundo a denúncia, auxiliar administrativa do departamento comercial da empresa (TC Processo 016.831/2004-4, peça 1, p. 10 e 12) .
106.	De acordo com a metodologia e memória de cálculo da tabela de totalização de débito elaborada pelo MJSP, a comprovação de que os denunciados trabalhavam realmente para a Conservo surgiu quando seus nomes foram confrontados com a relação Sefip que lista os empregados que prestavam serviços na própria empresa, referente a competência de dezembro de 2001 (peça 8, p 142) .
107.	 Veja-se que o nome da Sra. Katia aparece na lista de terceirizados relativa à nota fiscal de dezembro de 2001. No entanto, ela também aparece na relação Sefip do mesmo mês, tendo como tomador dos serviços a própria Conservo (peças 3, p. 207 e 215, e 7, p. 185) .
108.	Além dessa evidência documental, contribuíram para confirmar a fraude os depoimentos firmados por empregados da Conservo que desempenhavam suas atividades na própria empresa e no DNPM. Segundo a metodologia, vários empregados que constavam das listas de pagamento confirmaram que não trabalhavam para o MJSP (peça 8, p 142-144) .
109.	Esses depoimentos, colhidos entre 2004 e 2006, foram acostados aos autos à peça 7, p. 237-388. Ali são narrados, com riqueza de detalhes, os acontecimentos relacionados com a execução contratual sob análise. Observe-se, nesse sentido, os trechos abaixo transcritos do depoimento de uma ex-funcionária da Conservo, gerente comercial à época dos fatos (peça 7, p. 299) :
' (...) que confirma que os funcionários de nome Cid, Marlene e Maria Faria, em que pese não trabalharem no Ministério da Justiça, eram faturados no contrato da Conservo com o MJ; (...) que tinha conhecimento que o senhor Joao da Cruz Naves recebia vantagens em virtude do contrato do MJ com a empresa Conservo; que identifica as seguintes vantagens: festas, cursos, passagens, estadias em hotéis, almoços, dinheiro, recepção e decorações; que a depoente era responsável pela confecção mensal da planilha referente ao contrato celebrado com o Ministério da Justiça, que no mesmo mês também era confeccionada outra planilha na qual constavam nomes de funcionários da Conservo que não prestavam serviço no MJ, mas que passavam a compor a segunda planilha para compensar os gastos que haviam sido efetuados pela Conservo junto ao MJ, referentes as vantagens anteriormente citadas; (...) que vários funcionários da empresa Conservo tinham conhecimento da planilha fictícia, dentro os quais a depoente destaca: Cid, Francisco Oriete, Etiene, Maria Faria, Katia Simone; (...) ' (grifos acrescentados) 
110.	Em relação à tabela elaborada pelo TCU, encontram-se, em instrução de 1/3/2010, os nomes de funcionários da Conservo, os quais, pela similaridade do procedimento adotado pela empresa, indicariam cobrança indevida nas faturas do MJSP. Dentre eles, o da Sra. Katia. Além disso, foram enumeradas as seguintes situações em comum como evidência (TC Processo 016.831/2004-4, peça 26, p. 43) :
	a) Constavam regularmente na GFIP apresentada ao Instituto Nacional do Seguro Social (INSS) pela empresa Conservo como alocados para prestar serviço a diversos tomadores, como a própria Conservo e outros órgãos da administração direta e indireta.
	b) Para o mesmo mês de competência em que eram faturados para o MJSP, por inúmeras vezes possuíam registro em nome de outro órgão da administração pública ou da própria Conservo. Ademais, as declarações da GFIP desses funcionários em que o MJSP figurava como tomador de serviço foram substituídas ou excluídas junto à Previdência Social.
	c) Apesar da substituição ou exclusão dessas declarações, não há indícios de que os valores referentes a esses funcionários tenham sido devolvidos ao MJSP.
111.	Os registros das declarações da GFIP foram obtidos junto à Receita Federal do Brasil (RFB) (TC Processo 016.831/2004-4, peça 21) . Relativamente à Sra. Katia, foram incluídos registros desde a competência de outubro de 2000 até agosto de 2005. Seu nome aparece ligado tanto ao MJSP quanto à Conservo, mas todos os registros referentes ao Ministério foram excluídos ou substituídos (TC Processo 016.831/2004-4, peça 21, p. 34-38) .
112.	Em resumo, as evidências que fundamentaram a definição dos pagamentos à Sra. Katia como indevidos incluem relações Sefip, depoimentos e declarações da GFIP. Contudo, dois recorrentes se mostraram irresignados com essa situação e trouxeram novos elementos com o objetivo de demonstrar que a Sra. Katia realmente prestou serviços ao MJSP.
113.	Um deles defende que não houve análise sobre cada ano de execução do Contrato 8/2001 e que ela se limitou ao 'caso de dezembro de 2001'. Aduz que, da comparação citada no item 43 da instrução de análise de alegações de defesa de 6/3/2017 (peça 175, p. 9) , não se extrai o nome 'Katia Simone Costa Pastorim'.
114.	A reclamação procede, pelo menos no que se refere à comparação, para fins de pagamento, das relações Sefip com as listas de terceirizados. Não houve ou não foi localizada essa comparação para todas as competências relativas aos pagamentos indevidos da Sra. Katia. No item da instrução supracitada, deduz-se que apenas foram comparados os nomes dos terceirizados do MJSP e do DNPM para a competência de dezembro de 2001. 
115.	Já na metodologia elaborada pelo MJSP, os nomes foram confrontados com a relação Sefip que lista os empregados que prestavam serviços na Conservo. No entanto, a comparação foi realizada somente para competência de dezembro de 2001 (peça 8, p 142) .
116.	Por outro lado, é preciso lembrar que as relações Sefip são utilizadas também para gerar GFIP, mas, no caso da Sra. Katia, não há nenhuma guia desse tipo ligada ao MJSP na relação enviada pela RFB. As guias que comprovam a ligação da Sra. Katia com o MJSP foram substituídas ou excluídas, segundo informado na relação (TC Processo 016.831/2004-4, peça 21, p. 34-38) . Essa condição sugere que pode haver mais de uma versão de relação Sefip por competência.
117.	O livre convencimento é um dos princípios que norteiam a atividade do juiz no ordenamento jurídico pátrio e na doutrina, conforme ensina um dos recorrentes. Por isso, convém trazer à tona os fatos relacionados com a conduta da Sra. Katia. Como não se pode voltar ao passado para saber se ela realmente trabalhou, ou não, no MJSP no período questionado, importa reunir as evidências contidas nos autos para formar um juízo sobre esse aspecto.
118.	Os defendentes apresentam o seguinte conjunto probatório: folhas de ponto da Sra. Katia de janeiro de 2003 a julho de 2005; declarações acerca da prestação dos serviços da Sra. Katia ao MJSP; relações Sefip - tomador dos serviços: MJSP; relações Sefip - tomador dos serviços: Conservo; e existência de perfil de acesso da Sra. Katia nos sistemas do MJSP.
119.	Alega-se que a Sra. Katia prestou serviços ao MJSP entre janeiro de 2003 e julho de 2005, no primeiro mês como secretária no SPOA/MJSP e, depois, também como secretária, na CGL/MJSP. Como principal prova, apresentam-se folhas de frequência ou de ponto, assinadas por ela.
120.	É verdade que constam nos autos as folhas de ponto da Sra. Katia para o período alegado (peça 412, p. 5-37) . Não se apresentou, no entanto, a mesma documentação para 2001 e 2002.
121.	Como evidência, um dos recorrentes junta páginas de relações Sefip correspondentes às competências de fevereiro de 2003 a julho de 2005. Tais páginas contêm o nome da Sra. Katia, e o tomador dos serviços é o MJSP (peça 416) .
122.	Também traz relações Sefip de janeiro de 2003 a fevereiro de 2005 referente à Conservo como tomador dos serviços (peça 425) , o que demonstraria que ela não era vinculada à empresa para fins de contribuição previdenciária. Porém, para muitas competências faltam as páginas que comprovariam a ausência da Sra. Katia, como a de março de 2004 (peça 425, p. 101-105) . Aparentemente essas relações foram extraídas de um processo do TCU, pois cópia idêntica da relação Sefip de março de 2004 encontra-se no TC Processo 016.831/2004-4, peça 100, p. 42-46.
123.	Foram juntados aos autos, ainda como prova da regularidade dos pagamentos, declarações acerca da prestação dos serviços da Sra. Katia ao MJSP. Trata-se de três declarações firmadas em julho de 2010, dentre as quais, uma da própria Sra. Katia, e oito escrituras públicas declaratórias registradas em abril de 2019. Todas, exceto a declaração da Sra. Katia, são no sentido de que trabalharam com ela nas dependências do MJSP em períodos compreendidos entre janeiro de 2003 e julho de 2005. A própria confirma que trabalhou no Ministério entre 21/1/2003 e 12/7/2005 (peças 412, p. 38-41, e 413) .
124.	Referente à existência de perfil de acesso da Sra. Katia nos sistemas do MJSP, este órgão respondeu, a partir de provocação, que o perfil 'katia.pastorim' foi criado em 6/3/2003 e desativado em 1/8/2018. Sobre o questionamento acerca do período que a usuária esteve desenvolvendo atividades no seu ambiente de rede, esclareceu que não localizou elementos para responder (peça 304, p. 66-76, e 417) .
125.	Uma primeira conclusão se extrai do conjunto probatório acima delineado: ele não se refere ao período de 2001 a 2002. Logo, não há evidências que comprovem que a Sra. Katia efetivamente trabalhou no MJSP nesse período, de forma a justificar os pagamentos efetivados na execução do Contrato 8/2001. Ao contrário, as evidências apontam que ela trabalhava na Conservo nesses dois anos.
126.	Quanto ao período de 2003 a 2006, as seguintes evidências indicam a prestação de serviços ao MJSP: folhas de ponto, relações Sefip, depoimentos e perfil de acesso. A situação oposta é sustentada também por depoimentos e relação GFIP.
127.	A defesa reclama de equívoco na apreciação das provas por parte do TCU. No seu voto, o Relator entendeu que folhas de ponto são provas frágeis, em especial pela impossibilidade de aferição da autenticidade. Além disso, como determinado recorrente não havia trazido todas as folhas referentes ao período que lhe foi imputado, concluiu que sua responsabilização não poderia ser afastada.
128.	O Relator tem razão quando argumenta que folhas de ponto são provas frágeis de comparecimento ao trabalho, haja vista as inúmeras fraudes perpetradas com o uso desse tipo de controle. Contudo, a reclamação procede quanto ao período, pois efetivamente constam nos autos as folhas de ponto da Sra. Katia de janeiro de 2003 a julho de 2005 (peça 412, p. 5-37) . 
129.	Ademais, releva notar que as folhas de ponto foram obtidas mediante pedido formal ao MJSP, conforme observado pela defesa. Não que esse fato implique necessariamente na prestação dos serviços, mas pelo menos é possível afastar a hipótese de que tais documentos sejam falsificações de origem não oficial.
130.	O principal indício que fundamenta a irregularidade do gasto é a relação GFIP, obtida junto à RFB. De acordo com o documento, foram feitos recolhimentos em nome da Sra. Katia entre outubro de 2000 e agosto de 2005, tendo a Conservo como 'tomador dos serviços' (TC Processo 016.831/2004-4, peça 21, p. 34-38) .
131.	É possível que a Sra. Katia tenha mantido o vínculo GFIP com a Conservo durante todo esse intervalo de tempo. Contudo, aqui não se investiga essa irregularidade, mas se ela efetivamente prestou ou não os serviços que justificariam os pagamentos efetuados por meio do Contrato 8/2001.
132.	Novos elementos carreados aos autos, como a existência de perfil de acesso aos sistemas do MJSP e depoimentos, indicam que sim. Ao todo, dez pessoas declararam que trabalharam com a Sra. Katia em períodos compreendidos entre 2003 e 2006. 
133.	A própria Sra. Katia declarou que trabalhou lá nesse período. Exercia as funções de secretária, o que implica interações com diversas pessoas. Também se demonstrou que ela possuía um perfil de acesso aos sistemas do MJSP.
134.	É certo que declarações de terceiros têm baixo valor probatório e que o MJSP não conseguiu informar quais as atividades relacionadas com o perfil da Sra. Katia no seu ambiente de tecnologia da informação. Contudo, quando avaliados no seu conjunto, os indícios constantes dos autos, embora frágeis isoladamente, fornecem razoável certeza de que a Sra. Katia laborou nas dependências do MJSP.
135.	A partir deles, é possível deduzir que a Sra. Katia trabalhou para a Conservo nos anos de 2001 e 2002 e, a partir de 2003, foi terceirizada para trabalhar no MJSP. Assim, se este órgão se beneficiou do seu trabalho, ele deve ser remunerado. Existe, no entanto, uma outra dificuldade: não há, dentre o rol da cláusula segunda do contrato, previsão para serviços de secretaria (peça 2, p. 207) .
136.	Pelos valores mensais envolvidos (peça 490, p. 7) , é provável que ela tenha sido encaixada em serviços de 'recebimento e entrega de correspondências'. De qualquer forma, foram efetivados (e considerados irregulares pelo acórdão recorrido) 29 pagamentos entre janeiro de 2003 e julho de 2005, no montante histórico de R$ 68.585,50. Esse valor representa cerca de 6,3% do débito histórico de R$ 1.086.071,02. Ou seja, sua retirada não vai causar impacto financeiro significativo.
137.	Pelos motivos expostos, propõe-se a reforma do acórdão recorrido para considerar regulares os 29 pagamentos retro citados.
138.	Por consequência, devem ser excluídos da relação processual os Senhores Hélio Barbosa da Silva e Paulo Cézar Magalhães Cézar, pois seus débitos serão zerados com a implementação da medida proposta. Além disso, haverá diminuição nos débitos dos seguintes responsáveis: Adriana Lopes Lacerda, Sylvio Rômulo Guimarães de Andrade Júnior, Eduardo Miranda Lopes, Victor João Cúgola e empresa Conservo (peça 491, p. 13-18) .
Do afastamento da responsabilidade de um ordenador de despesa e de um fiscal de contrato
139.	Por meio do item 9.2 acórdão recorrido, foram excluídos dois responsáveis da relação processual: Fernando Catão de Almeida Paiva e Célia Maria da Silva. 
140.	Quanto ao primeiro, sua responsabilização foi afastada em função dos seguintes atenuantes, conforme consignados no voto do acórdão recorrido: atuação como fiscal substituto apenas nos meses finais da execução contratual; procedimentos equivocados de liquidação de despesa consolidados após cinco anos de vigência do contrato; servidor de carreira da Polícia Federal (PF) cedido ao MJSP à época dos fatos, com histórico de conduta proba e íntegra em todas suas atividades profissionais; não figurar como réu em ações judiciais relativas à fraude identificada, ao contrário de outros gestores; responsabilidade por apenas duas notas fiscais, ao passo que outros foram citados em relação a um período de vários meses seguidos (peça 206, p. 4-5) .
141.	Em relação à Sra. Célia, entendeu-se que sua conduta deveria ser relativizada em face dos princípios da proporcionalidade e da razoabilidade, visto que atuou como CGL/MJSP em substituição no exercício de 2002, função que exerceu por apenas doze dias. Dessa forma, apesar do entendimento do TCU de que a assinatura do ordenador de despesa não configura mera formalidade, considerou-se não ser razoável esperar que ela buscasse, nesse curto período, a verificação aprofundada da licitude de uma nota fiscal devidamente atestada pelo fiscal do contrato, pois tal postura seria incompatível com a de um 'homem médio' (peça 206, p. 5) .
142.	Em sua defesa, a Sra. Adriana Lopes Lacerda pugna pela isonomia de tratamento e análise dos elementos de sua defesa. Para a recorrente, a exclusão de um fiscal de contrato da relação processual, o qual responde a questionamentos idênticos a ela, abre precedente para seu pedido de exclusão, haja vista as provas e argumentos assemelhados (peça 436, p. 20-21) .
143.	Da mesma forma, a Sra. Lílian de Azevedo Gonçalves solicita sua exclusão da relação processual, pois sua conduta seria semelhante à do ordenador de despesas, cuja responsabilidade foi afastada via item 9.2 do acórdão recorrido. Segundo a recorrente, a semelhança reside nos seguintes pontos: certidão funcional e documentos comprobatórios de menções elogiosas (TC Processo 013.343/2010-6, peça 16, p. 40-44) ; atuação na Corregedoria do Ministério do Trabalho e Emprego (MTE) , como chefe de divisão, coordenadora e corregedora substituta; e participação de operações conjuntas com a PF e outros órgãos para combater condutas delituosas no âmbito do MTE (peça 435, p. 18) .
144.	Por sua vez, o Sr. Eduardo Miranda Lopes informa que substituiu o fiscal do contrato para cobrir a licença maternidade da titular. Esclarece que, nesta função, atestou três notas fiscais no ano de 2002; seis, em 2003 e outras seis, em 2004. Explica que a sistemática de atesto já se encontrava instituída desde 2001, demonstrando que procedimentos equivocados já estavam consolidados. Esse foi um dos pontos que fundamentou a retirada da responsabilização do Sr. Fernando (peça 208, p. 30) .
145.	O Sr. Eduardo ainda aponta os seguintes atenuantes de sua conduta, semelhantes aos do Sr. Fernando (peça 208, p. 30-31) : 
	a) Não é réu nas ações de improbidade relativas aos mesmos fatos, na Justiça Federal, nem na ação penal em curso. Além disso, nunca foi mencionado ou chamado pelo MPF a dar qualquer explicação sobre esses fatos. 
	b) Há fatos de maior gravidade nos autos, como, por exemplo, a inclusão, em faturas, de funcionários que executavam atividades na própria Conservo, configurando fraude. Acerca desses fatos, é incontroverso que ele não tem qualquer relação. 
	c) Tem vínculo efetivo com a administração pública desde 1/12/1995, sem nunca sofrer processo administrativo. Além disso, imbuído da melhor das intenções, cooperou com a fiscalização do Contrato 8/2001 dentro de suas possibilidades e das circunstâncias da época.
	d) Pretende também demonstrar, por meio de seus assentamentos funcionais e avaliações de desempenho, sua conduta proba e íntegra em todas suas atividades profissionais, de modo que ela não seria diferente à época dos fatos investigados na presente TCE. 
146.	O Sr. Hélio Barbosa da Silva também reivindica sua exclusão do processo por não figurar no polo passivo das ações judiciais, pois não é réu na ação de improbidade, tampouco na ação penal, ambas propostas a partir da Operação Mão-de-Obra. Para comprovar, anexou aos autos certidões de bons antecedentes (peça 304, 80-86) .
147.	Enfim, o Sr. Paulo Cézar Magalhães Cézar traz as seguintes explicações sobre esse assunto, em suma (peça 433, 80-86) :
	a) Sua atuação foi episódica, pois ordenou o pagamento de despesas na condição de mero substituto do titular da CGL/MJSP e por apenas dois meses espaçados: janeiro e julho de 2004. Por isso, não é proporcional imputar débito a ele, inclusive devido às deficiências estruturais na fiscalização do contrato.
	b) Trata-se de um juízo de proporcionalidade, pois o débito quantificado em seu detrimento, no valor histórico total de R$ 4.862,35, evidencia a singeleza de sua participação nos fatos que levaram ao dano verificado, de valor bastante superior. O valor de seu débito não possui sequer materialidade para fundamentar isoladamente uma TCE.
	c) Apesar do entendimento do TCU de que a assinatura do ordenador de despesa não é mera formalidade, a eventualidade da substituição episódica torna inexigível a adoção de mudanças estruturais na fiscalização do contrato, considerando-se o 'homem médio'. Além disso, trata-se de diminuta despesa, comprovada por meio de folhas de ponto assinadas, numa época em que esse tipo de controle era praxe absoluta na administração pública em todos os níveis. Necessário observar que o contrato se encontrava vigente há mais de três anos, com idêntica prática de ordenação de despesa.
	d) A condenação imposta nesses moldes constitui-se verdadeira responsabilidade objetiva, pois inexigível conduta diversa do 'homem médio'. As folhas de ponto foram geradas pelo MJSP durante o acompanhamento e a fiscalização da avença, justamente para confrontar com as informações prestadas pela Conservo, de forma a autorizar o pagamento da despesa. A praxe de autorização era precisamente a efetuada: confronto das folhas de ponto assinadas com as notas fiscais. Não caberia ao recorrente, em sua atuação pontual, inaugurar controle de frequência por catracas ou biométrico. 
	e) O cerne do afastamento da responsabilidade do Sr. Fernando e da Sra. Célia foi justamente o caráter episódico da atuação e a praxe administrativa arraigada na execução do contrato. Em instrução de 7/2/2020 (peça 369, p. 7) , consignou-se que 'seria inviável aos coordenadores examinarem cada ato relativo à execução contratual, pois para isso há os fiscais e gestores de contratos'. Todavia, na condição de ordenadores de despesas e responsáveis pelo setor, a unidade técnica entendeu que seria exigível 'postura supervisora diligente desses agentes, especialmente porque as irregularidades detectadas não eram pontuais, mas contumazes, sistêmicas, rotineiras e, portanto, observáveis'.
	f) Conforme se observa, a contumácia e sistematicidade das irregularidades foram consideradas, pela unidade técnica, circunstâncias especiais para a caracterização da responsabilidade do ordenador de despesa. No seu caso, por ser substituto eventual, não seria possível uma observação cotidiana e duradoura da irregularidade, capaz de tornar obrigatória e inescusável sua detecção.
Análise
148.	Cinco dos seis recorrentes reclamam que deveriam ser excluídos da relação processual, em virtude da semelhança de suas situações com a dos dois responsáveis excluídos por meio do item 9.2 do acórdão recorrido. De fato, dois dos cinco merecem ser excluídos, conforme analisado na seção anterior.
149.	Quanto aos três restantes, necessário avaliar sua argumentação. Os critérios utilizados para afastar a condenação dos precitados responsáveis foram os seguintes: atuação episódica; procedimentos equivocados consolidados; histórico de conduta proba e íntegra; não figurar como réu; responsabilidade por duas notas fiscais; e postura compatível com a de um 'homem médio'.
150.	O que se observa é que nenhum dos três teve atuação episódica, fator em comum para a exclusão dos dois responsáveis: a Sra. Lilian foi condenada por débitos ocorridos entre abril de 2001 a julho de 2002; a Sra. Adriana, por débitos entre outubro de 2001 a janeiro de 2003, já considerando regulares os 29 pagamentos relativos à Sra. Katia, de acordo com análise anterior. 
151.	Por sua vez, o Sr. Eduardo atuou durante quinze meses e foi condenado a R$ 128.466,30, em valores históricos, também considerando os pagamentos citados no parágrafo anterior. Segundo afirma, atestou ao todo quinze notas fiscais, mas, considerando regulares os 29 pagamentos precitados, o prejuízo se refere a apenas três. Apesar disso, sua atuação ou omissão foi causa de um dano materialmente relevante.
Do débito relativo a 'dias úteis cobrados a maior'
152.	Quanto ao atesto de notas fiscais com horas de serviços prestados não correspondentes aos dias úteis do mês de referência, o Sr. Eduardo Miranda Lopes esclarece que, no contrato, havia previsão de se estimar um total máximo de horas que poderiam, a pedido da contratante, serem prestadas por mês. Esse montante era fiscalizado pelo recorrente, o qual considerava, para subsidiar a liquidação da despesa, a declaração das unidades envolvidas acerca da prestação dos serviços (peça 208, p. 22) .
153.	Por sua vez, sobre o mesmo assunto, o Sr. Sylvio Rômulo Guimarães de Andrade Júnior tece a argumentação abaixo sintetizada (peça 407, p. 13-18) :
	a) Não houve prejuízos na execução do Contrato 8/2001, a partir de 2003.
	b) A equipe técnica do TCU detectou uma diferença de dois dias úteis em um conjunto de 918 dias úteis de execução contratual, que é a soma dos dias úteis de 2003 até agosto de 2006. A ocorrência foi verificada em levantamento feito com planilhas contratuais, comprovando que a contratada havia cobrado um número maior de dias úteis que o estabelecido nos calendários oficiais.
	c) Após a nomeação do recorrente para a CGL/MJSP, foram realizados ajustes na gestão do contrato. Como resultado, não houve divergências relevantes entre os dias úteis faturados e os dias úteis do calendário oficial nos exercícios de 2003, 2004, 2005 e 2006.
	d) Conforme instrução de proposta de conversão em TCE, a partir de 2003, início do período de gestão do recorrente, a contratada passou a apresentar faturas com, no máximo, 21 dias úteis mensais, projetando-se um total de 252 dias úteis para doze meses de execução contratual. Tal providência minimizou significativamente os débitos gerados na execução (TC Processo 016.831/2004-4, peça 27, p. 4) .
	e) De acordo com a instrução precitada, essa alteração, já em 2003, gerou crédito a favor da administração, por resultar em pagamentos menores do que a empresa teria direito. Em 2004, também houve crédito e, em 2005, o débito apurado foi compensado pelo crédito alcançado em 2003. Em valores históricos, em 2003 e 2004 houve créditos a favor da empresa de R$ 115.581,04 e de R$ 10.399,25, respectivamente. Dessa forma, o débito remanescente, em valor histórico, considerando 2003 a 2005, seria de R$ 2.300,80, consolidado em 2005. Mesmo em montantes atualizados, uma diferença de apenas R$ 1.920,32, até 4/9/2006 (TC Processo 016.831/2004-4, peça 27, p. 4) .
	f) Concluiu-se, na mesma instrução, que os débitos surgidos em 2004 e em 2005 foram compensados pelo crédito verificado em 2003. O prejuízo, tanto em valor histórico quanto atualizado, seria ínfimo frente à magnitude da execução contratual no período (R$ 45.487.125,45) e no próprio exercício (R$11.957.972,31) . Em consequência, à vista dos princípios da razoabilidade e da economicidade, não se mostraria razoável despender esforços para cobrança desse pequeno valor (TC Processo 016.831/2004-4, peça 27, p. 4) . 
	g) O recorrente ressalta sua boa-fé, que orientou a aplicação de tal critério. O ajuste introduzido em sua gestão eliminou as distorções entre o faturamento e o calendário oficial, já que a estimativa mensal passou a ser limitada ao quantitativo anual de dias úteis. Dessa forma, haja vista se tratar de contrato de prestação de serviço de natureza continuada, prorrogável por até 60 meses, havia possibilidade de compensações de eventuais divergências, que eram sempre pontuais.
	h) O recorrente elaborou tabela onde demonstra os dias úteis dos exercícios de 2003 a 2006, com base nos calendários oficiais, bem como os dias faturados pela empresa. A partir dela, constata-se que, em 2003, houve 253 dias úteis, mas a contratada faturou 252 dias, quando, na verdade, prestou serviços em 253 dias úteis. Neste contexto, a divergência pode ser considerada um crédito em favor da administração e serviu para compensar divergências verificadas em exercícios futuros.
	i) Em 2004, não houve divergências, pois foram faturados 252 dias úteis, a mesma quantidade registrada no calendário oficial. Já em 2005, houve 251 dias úteis, mas foram faturados 252. A diferença de um dia útil pôde, neste caso, ser compensada pelo excedente que se verificou em 2003, uma vez que se tratava do mesmo contrato.
	j) A execução do contrato foi encerrada em agosto de 2006, com apenas 17 dias úteis faturados. Assim, em 2006, houve 162 dias úteis, enquanto foram faturados 164 dias. Dessa forma, verifica-se uma divergência de dois dias úteis faturados a maior, para um exercício de 162 dias. Considerado todo o período de gestão do recorrente na CGL/MJSP, trata-se de uma distorção de dois dias úteis, num universo de 918 dias (a soma dos dias úteis de 2003 até agosto de 2006) . Não é, portanto, uma divergência relevante.
	k) Conforme memória de cálculo da unidade técnica (peça 422, e TC Processo 016.831/2004-4, peças 22, p. 1-48, e 27, p. 1-3) , não se levou em conta o valor efetivamente pago pelo MJSP, mas os valores constantes das notas fiscais apresentadas pela Conservo. A apuração deve considerar os impactos das retenções de tributos, que correspondiam, à época, a 25,45%. Neste sentido, veja-se o confronto entre as notas fiscais apresentadas em 2006 e as respectivas ordens bancárias (OB) (peça 421) .
	l) Considerando os valores efetivamente pagos, a diferença deveria ser de R$ 111.147,80 e não, os R$ 148.991,69 constantes do acórdão recorrido. Diante do total de despesas executadas no ano de 2006, correspondentes a R$ 11.635.209,64, a referida ocorrência corresponderia a não mais do que 0,9% do total executado. Se considerados os valores executados de 2003 a 2006, que totalizaram R$ 56.948.850,36, apurar-se-ia uma diferença que não ultrapassaria 0,19% do total.
	m) A jurisprudência do TCU é pacífica no sentido de que a dimensão de anomalias como a verificada nestes autos não é suficientemente grande para justificar o julgamento pela irregularidade das contas como um todo. Por exemplo: o julgamento dos recursos de reconsideração nos processos TC Processo 013.939/2005-2, TC Processo 012.996/2003-8 e TC Processo 012.640/2005-2, conforme transcrito na peça recursal. 
154.	Ao final, o Sr. Sylvio solicita o afastamento de sua responsabilidade e da imputação do débito relacionado a este tópico, diante da boa-fé que orientou seus atos de gestão e da aplicação do princípio da proporcionalidade, em virtude da baixa materialidade relativa dos valores envolvidos.
Análise
155.	A divergência entre os dias úteis faturados e aqueles previstos em calendário oficial foi apontada inicialmente em instrução de 1/3/2010, já citada. Encontra-se, nesta peça, a descrição da irregularidade, a metodologia utilizada e a responsabilização, além de referências para a memória de cálculo do prejuízo (TC Processo 016.831/2004-4, peças 22, p. 1-48, 26, p. 50, e 27, p. 1-6) .
156.	Um dos recorrentes defende que, no contrato, havia previsão de se estimar um total máximo de horas que poderiam, a pedido da contratante, serem prestadas por mês. Tal justificativa não pode ser aceita, pois também havia previsão contratual de se faturar somente pelas horas e serviços efetivamente executados, conforme já mencionado. 
157.	Outro recorrente, o Sr. Sylvio, ressalta que, após sua nomeação, em 2003, foram realizados ajustes na gestão do contrato, como a mudança do padrão de dias úteis por mês, que passou de 22 para 21. Não obstante a mudança ter minimizado significativamente os débitos gerados na execução do ajuste a partir desse ano, conforme registrado na precitada instrução (TC Processo 016.831/2004-4, peça 27, p. 4) , não foi, contudo, suficiente para sanar completamente o problema.
158.	A verdade é que o método de pagamento adotado na execução do Contrato 8/2001 estava em desacordo com o previsto nos seus termos. A utilização de um padrão fixo de dias úteis por mês era irregular e foi a causa dos débitos apurados. Mesmo que não fosse possível faturar, para cada terceirizado, com base no número exato de dias úteis trabalhados por mês, o que não parece crível, havia alternativas viáveis, como a citada na instrução que calculou inicialmente o débito (TC Processo 016.831/2004-4, peça 27, p. 4) :
'83. Uma vez que o contrato deveria ser pago somente por horas trabalhadas dos dias úteis efetivamente trabalhados, seria aceitável que, embora em desacordo com a cláusula contratual, a Administração calculasse o número exato de dias úteis existentes no exercício de execução, para dividi-los por doze meses e ter, assim, um número fixo de dias úteis com base no qual executaria pagamentos mensais regulares do ajuste. Embora dessa forma em determinados meses ocorresse pagamentos a maior, em outros a quitação dar-se-ia por valor a menor e, ao final de cada exercício, os pagamentos compensar-se-iam e não haveria débito ou crédito a ser liquidado.'
159.	O Sr. Sylvio afirma que não houve prejuízos na execução do Contrato 8/2001, a partir de 2003, mas, ao final, reconhece uma divergência de dois dias úteis faturados a maior no exercício de 2006. Considera, no entanto, tal divergência irrelevante, pois se trata de uma distorção de dois dias úteis em um universo de 918 dias. Este universo é a soma dos dias úteis de 2003 até agosto de 2006 e corresponde ao período de sua gestão à frente da CGL/MJSP.
160.	Em função da irregularidade, o Sr. Sylvio foi condenado a ressarcir o tesouro em R$ 142.416,41 relativo a fevereiro de 2006, e R$ 6.575,28, a abril de 2006.  A apuração desses valores encontra-se bem documentada na precitada instrução de 1/3/2010, de onde se deduz que o primeiro valor se refere a dois dias úteis, enquanto o segundo, a nenhum dia útil (TC Processo 016.831/2004-4, peça 27, p. 3) .
161.	Esse detalhe de ocorrer prejuízo mesmo quando não há divergência de dias úteis se explica porque essa variável não é necessariamente a única determinante do prejuízo, pois é preciso levar em conta o número de terceirizados de cada mês e a quantidade de meses a que se refere.
162.	O segundo débito é composto dos valores apurados nos meses de março, abril e maio de 2006. Embora o número de dias úteis se anule, quando considerados os três meses, os valores mensais, quando somados, resultam no débito de R$ 6.575,28. O método de apuração, descrito na multicitada instrução, demonstra como foi feito o cálculo (TC Processo 016.831/2004-4, peça 27, p. 1-2) .
163.	Por isso, não é possível concordar que uma divergência de dois dias úteis seria irrelevante, como pretende o Sr. Sylvio, pois ela incide sobre os salários de todos os terceirizados do mês. Aliás, o próprio valor do débito apurado, em torno de cento e cinquenta mil reais referentes a 2006, comprova a materialidade envolvida.
164.	O Sr. Sylvio ainda reclama de que, ao calcular o débito, a unidade técnica não levou em conta o valor efetivamente pago pelo MJSP, mas os constantes das notas fiscais. Para ele, a apuração deveria considerar os impactos das retenções de tributos, que correspondiam, à época, a 25,45%.
165.	O recolhimento dos impostos é uma obrigação da Conservo. As OB anexadas pelo recorrente não demonstram que o MJSP recolhia à parte as obrigações tributárias relativas ao Contrato 8/2001 ou que fazia alguma retenção para pagamento posterior. A documentação carreada aos autos (peça 421) não consegue demonstrar que o valor efetivamente pago pelo MJSP não era o constante das notas fiscais, pois não há segurança de que foram reunidas todas as OB relativas a cada nota.
166.	Por isso, entende-se correto o cálculo da unidade técnica, ao considerar o total da nota fiscal. Este foi ou deveria ter sido o valor repassado para a Conservo, via OB, em virtude da liquidação da despesa. Ao receber o pagamento, a Conservo deveria recolher os impostos incidentes na transação, pois era sua obrigação. Nesse caso, como há condenação do TCU para devolver parte do transacionado, a empresa poderia pleitear uma compensação em virtude de obrigações comprovadamente pagas por ela em cima dessa parte.
Das ações judiciais
167.	A Senhoras Adriana e Lilian relatam que passaram, na esfera penal, no âmbito da Ação Criminal 2007.34.00.007642-9, por questionamentos semelhantes aos constantes nestes autos. Aduzem que foram absolvidas por não haver prova suficiente para a condenação (peças 435, p. 11, e 436, p. 14) .
168.	A Sra. Lilian acrescenta que se passaram mais de doze anos desde o início da precitada ação, cuja sentença foi anexada aos autos por ocasião dos embargos de declaração que impetrou contra o acórdão recorrido. Traz ainda trecho de ensinamento da doutrina sobre a importância dos julgamentos, no sentido de que não se restringem à mera aplicação do direito (peças 435, p. 19, e 264, p. 23-74) .
169.	Ressalta que os fatos imputados nesta TCE também foram objeto de instauração de processo administrativo disciplinar (PAD) no MJSP em 2006. Na ocasião, a comissão de PAD sugeriu a penalidade de expulsão do serviço público, mas a recomendação não foi acatada pela autoridade competente. Informa que se aposentou voluntariamente em 2012 (peça 435, p. 19) .
170.	Dois recorrentes, os Senhores Hélio e Sylvio, esclarecem que, nas investigações conduzidas pelo Ministério Público Federal (MPF) , não figuram no polo passivo das ações de improbidade e penal, propostas a partir da Operação Mão-de-Obra da Polícia Federal. Por isso, a situação de ambos seria distinta da de outros responsáveis, cujo envolvimento em fraudes restou comprovado. O Sr. Hélio aponta ainda, como prova, certidões de bons antecedentes (peças 432, p. 17, 407, p. 19-20, e 304, p. 80-86) .
Análise
171.	Quatro dos seis recorrentes trazem argumentações acerca de ações judiciais, dois dos quais esclarecem que não figuram no polo passivo de nenhuma ação, seja de improbidade ou penal. As outras duas recorrentes informam que passaram, na esfera penal, por questionamentos semelhantes aos constantes nestes autos, mas foram absolvidas por não haver prova suficiente para a condenação.
172.	Com efeito, consta nos autos a Ação Criminal 2007.34.00.007642-9, na qual foram arrolados, como réus, dois dos seis recorrentes: Adriana Lopes Lacerda e Lílian de Azevedo Gonçalves. Também é verdade que, na sentença, prolatada em 6/3/2019, foram absolvidos todos os réus por falta de provas suficientes para a condenação (peça 264, p. 23-74) .
173.	Vigora, no TCU, o princípio da independência das instâncias, segundo o qual os trabalhos desenvolvidos em várias instâncias sobre o mesmo assunto correm de forma independente nas esferas cível, criminal e administrativa. Há, contudo, uma exceção a essa regra: a sentença no juízo criminal fundada no reconhecimento da inexistência material do fato ou na negativa de autoria.
174.	Ou seja, caso haja sentença criminal no sentido de absolver os responsáveis dos mesmos fatos apreciados nos autos de um processo de controle externo, tal circunstância tem a habilidade para impedir a responsabilização civil e administrativa dos agentes. Nesse sentido, os Acórdão 3125/2013-TCU-Plenário e 1663/2012-TCU-2ª Câmara.
175.	Por outro lado, também é entendimento do Tribunal que a absolvição na esfera penal motivada pela falta ou insuficiência de provas não impede a responsabilização do gestor no âmbito do TCU, pois a sentença absolutória somente tem repercussão na instância administrativa quando declara a inexistência do fato ou que o responsável não concorreu para a infração penal. Como exemplo, veja-se o Acórdão 1850/2019-TCU-Primeira Câmara.
176.	É também o que o dispõe a Lei 8.112/1990:
'Art. 126.  A responsabilidade administrativa do servidor será afastada no caso de absolvição criminal que negue a existência do fato ou sua autoria.'
177.	A ação criminal em foco abrange parte do escopo da presente TCE, pois, conforme consta na sentença, agentes do MJSP foram denunciados por favorecer a Conservo em fraudes à licitação e faturamento de serviços não prestados (peça 264, p. 26) . No entanto, o prejuízo relativo a 'dias úteis cobrados a maior' não foi investigado no âmbito daquela ação, pois não fez parte da denúncia original.
178.	De qualquer forma, a absolvição dos réus se deu por prescrição da pretensão punitiva e absolvição por insuficiência de provas, conforme transcrito abaixo (peça 264, p. 71 e 73) :
' (...) Em virtude do período (...) decorrido entre a data do recebimento da denúncia (12 de março de 2007 - fls. 3.049/3.050) e a data da prolação desta sentença, declaro extinta a punibilidade pela prescrição da pretensão punitiva do Estado em relação aos crimes previstos nos arts. 90 e 95 da Lei nº 8.066/93, quadrilha (CP art. 288, caput, na redação anterior à dada pela Lei n° 12.850/2013) e falsidade ideológica (CP art. 299) . (...) 
JULGO IMPROCEDENTE A AÇÃO para o fim de ABSOLVER os réus VÍCTOR JOÃO CÚGOLA, PAULO ROBERTO DE SOUZA DUARTE, ROSANA ALVES DE SOUZA, RONALDO DE SOUSA CARDOSO, JOÃO DA CRUZ, GERALDO LUIZ, FERREIRA DOS SANTOS. JEAN VIEGAS ALVES, CLAUDIONOR DA SILVA FRANÇA, ÁUREA VAZ PACHECO, WAGNER VASQUEZ MELLO, LORENA DAS GRAÇAS LINS SILVEIRA, PAULO DE DEUS DINI, LILIAN DE AZEVEDO GONÇALVES, ADRIANA LOPES DO NASCIMENTO, WESLEY ALVES DOS SANTOS, AILTON SILVA e WASHINGTON RODRIGES FERREIRA, por não existir prova suficiente para a condenação (CPP art. 386, VII) . (...) ' (com grifos no original) 
179.	Quanto à prescrição, note-se que ela teve como base os crimes ligados aos artigos 90 e 95 da Lei 8.666/1993, que tratam de frustração e fraude a procedimento licitatório. Não se referem, portanto, às ocorrências que fundamentaram o débito imputado aos responsáveis.
180.	Em relação à matéria, os réus foram absolvidos justamente por insuficiência de provas, não havendo, portanto, repercussão nos presentes autos. Dessa forma, não procede a argumentação apresentada quanto a este assunto.
Da condenação por débito superior ao valor de notificação
181.	O Sr. Eduardo Miranda Lopes relata que, na qualidade de responsável pelo atesto de notas fiscais do Contrato 8/2001 nos exercícios de 2002 a 2004, foi condenado por pagamentos indevidos relativos à prestação de serviços de empregados que não trabalharam nas dependências do MJSP e a notas fiscais com horas de serviços prestados não correspondentes aos dias úteis do mês de referência (peça 208, p. 3) .
182.	Explica que foi responsabilizado pelos seguintes pagamentos (peça 208, p. 4-5) : 
	a) quatro notas fiscais atestadas em 2002, nos meses de abril, maio, junho e julho de 2002; 
	b) oito notas fiscais atestadas em 2003, nos meses de meses de maio, junho, julho, agosto, setembro, outubro, novembro e dezembro de 2003; 
	c) seis notas fiscais atestadas em 2004 para os meses de meses de janeiro, março, abril, maio, junho e julho de 2004. 
183.	Narra que, em 2/10/2015, foi notificado a apresentar defesa por ter atestado as referidas notas, conforme Ofício 1387/2015-TCU/SecexDefesa (peça 85) . Ressalta, contudo, que há divergência em relação à pretensão punitiva colacionada no acórdão recorrido, item 9.3, e a notificação contida no precitado ofício, cujo conteúdo foi a base para apresentar sua defesa (peça 208, p. 5) .
184.	Detalha o conteúdo da notificação supracitada e apresenta um quadro, onde compara os meses das notas fiscais referentes a sua notificação com aqueles constantes do acórdão recorrido. Revela que houve acréscimos dos seguintes meses de referência: junho de 2002; maio e novembro de 2003; e janeiro e março de 2004. Por isso, protesta pela nulidade absoluta da imputação que lhe foi imposta, pois não teve oportunidade de exercer o contraditório e a ampla defesa em relação aos períodos acrescidos (peça 208, p. 5-6) .
Análise
185.	Primeiro, é preciso excluir 'junho de 2002' da lista de meses reclamados pelo Sr. Eduardo, já que ele não foi penalizado por esse mês, como se nota a partir do acórdão recorrido. Quanto aos demais meses (maio/2003, novembro/2003, janeiro/2004 e março/2004) , todos merecem ser excluídos também, porque constam nos itens 'b' e 'c' do Ofício 1387/2015-TCU/SecexDefesa (peça 85, p. 2) .
186.	Pelos motivos expostos, não procede a argumentação sobre esse assunto.
Da responsabilidade do fiscal do contrato
187.	A Sra. Adriana, a Sra. Lilian e o Sr. Eduardo tecem as considerações abaixo resumidas acerca da responsabilidade do fiscal do contrato:
	a) O cenário em que se encontrava a administração nos anos questionados nesse processo não pode ser comparado ao dos dias atuais. A atribuição de fiscal não era definida em lei, ou seja, não havia um detalhamento de suas funções.  A maioria dos servidores designados para exercer essa função entendia que fiscalizar um contrato seria apenas apor sobre a nota fiscal um carimbo de ateste. Esse entendimento não era exclusivo do MJSP, mas disseminado em toda a administração (peça 436, p. 15) .
	b) O contrato não detalhava os documentos a serem verificados no processo de liquidação das despesas. Assim, não havia onde ou como buscar orientação e segurança para o desempenho das atividades de fiscal. Não havia documento normativo que regulamentasse a atividade de fiscal do contrato no âmbito da Administração Pública Federal (APF) (peça 436, p. 15-17) .
	c) Era impossível realizar o acompanhamento in loco de mais de 600 terceirizados, de suas funções e de suas folhas de ponto. Os terceirizados encontravam-se alocados não só na sede do ministério, mas em repartições vinculadas, como o Cade e a DPU. Também existiam terceirizados que prestavam os serviços em outros estados da federação (peça 436, p. 16) .
	d) A fragilidade do contrato e a precariedade das condições existentes são notórias. Por isso, é impossível, para uma só pessoa, a conferência de número tão elevado de folhas de ponto da forma como o TCU sugere. Na época, o MJSP possuía poucos servidores do quadro próprio, sendo a quase totalidade de seus funcionários composta por servidores requisitados ou terceirizados. A Sra. Adriana e a Sra. Lilian não eram servidoras do MJSP, mas requisitadas (peças 436, p. 16-17, e 435, p. 12) .
	e) A contratação em tela é de 2001 e, apenas em 2008, foi editada a Instrução Normativa (IN) SLTI 2/2008, com o objetivo de regular de forma mais eficiente os contratos de prestação de serviço da APF, até então cercados de problemas. Conforme art. 31 desta norma, o acompanhamento e a fiscalização da execução contratual consistem na verificação da conformidade da prestação dos serviços e da alocação dos recursos, para assegurar o perfeito cumprimento do contrato. Tais atividades devem ser exercidas pelo gestor do contrato, com o auxílio do fiscal técnico e do fiscal administrativo, se for o caso (peças 435, p. 12, e 436, p. 17) .
	f) De acordo com o § 2º do precitado artigo, gestor do contrato é o servidor designado para coordenar e comandar o processo da fiscalização da execução contratual; fiscal técnico é o servidor designado para auxiliar o gestor do contrato quanto à fiscalização do objeto do contrato; e fiscal administrativo é o servidor designado para auxiliar o gestor do contrato quanto à fiscalização dos aspectos administrativos do contrato (peças 435, p. 12-13, e 436, p. 17-18) .
	g) Antes da edição da IN SLTI 2/2008, o acompanhamento e a fiscalização da execução do contrato eram realizados por apenas uma pessoa, o gestor do contrato. Ante a complexidade e a dificuldade do controle, a norma regulamentar criou as figuras do fiscal técnico e fiscal administrativo para auxiliar na tarefa (peças 435, p. 13, e 436, p. 18) .
	h) Em 2013, a IN SLTI 2/2008 foi alterada para incluir o guia de fiscalização dos contratos de prestação de serviços com dedicação exclusiva de mão-de-obra, conforme Anexo IV da norma. No seu bojo, ela traz a obrigação do fiscal de averiguar, ainda que por amostragem, a situação de cada trabalhador nas condições consignadas no contrato. Contudo, o dispositivo foi inserido em 2013, pela IN SLTI 6/2013, o que descaracteriza, assim, qualquer acusação sobre descumprimento ou infringência de normativos que regem a matéria (peça 208, p. 21-22) .
	i) A Sra. Adriana e o Sr. Eduardo exerceram a função de fiscal do Contrato 8/2001 há quase duas décadas. Na época, a APF não dispunha de mecanismos evoluídos relativos à fiscalização de contratos, pois não existia uma norma destinada aos servidores, com critérios para o procedimento de fiscalização dos contratos. Não havia consciência da necessidade de capacitação e de treinamento, o que veio a ocorrer por volta de 2005 (peças 436, p. 18, e 208, p. 7) .
	j) As atribuições do fiscal de contrato não comportavam atividades de análise complexas, nem de fiscalização, pois eram mais de seiscentos terceirizados. As obrigações relativas à função não exigiam a verificação pessoal e mensal de cada um dos seiscentos terceirizados, alocados nos diversos órgãos atendidos pelo contrato em apreço. Além de humanamente impossível essa ação, a execução do contrato não era parametrizada neste sentido, mas em custo de horas trabalhadas. Com base nesse parâmetro, os atestes eram realizados (peça 208, p. 7) .
	k) A responsabilidade pelo acompanhamento das atividades desenvolvidas, da frequência, dos horários e do desempenho dos prestadores de serviço ficava a cargo de cada unidade de lotação. Em função da presunção de boa-fé, o ateste das notas fiscais era feito a partir das informações prestadas por cada unidade de lotação (peça 208, p. 7-8) .
	l) O Sr. Eduardo não poderia agir de forma diferente, pois estava obedecendo a ordens de superior hierárquico. Quando atestou as quatro notas do ano de 2002 indicadas no Ofício TCU 1387/2015, estava substituindo a fiscal do contrato à época, Sra. Adriana. Dessa forma, não poderia imaginar que tal procedimento encontrava-se eivado de irregularidades, pois cumpria ordens e observava a sistemática já instituída pelo MJSP (peça 208, p. 18) .
	m) Aplica-se, nesse caso, o ensinamento do Professor Léo da Silva Alves: a prática na Administração Pública mostra que, muitas vezes, são conferidas atribuições a servidores, sem que lhe sejam oferecidos os meios para a correta execução. A falta de treinamento é a regra. O despreparo de muitos é fato evidente. Logo seria ilógico e imoral aplicar, rigorosamente, a lei sem adequá-la ao fato (peça 208, p. 25) .
	n) Se foram arrolados, como responsáveis nesta TCE, todos os ordenadores de despesa e fiscais do Contrato 8/2001, fica patente que não se trata de desonestidade coletiva e sim de fatores provocados pela própria máquina da administração pública. Administrar órgãos públicos é tarefa complexa, posto que a macroestrutura organizacional e a infinidade de serviços prestados tornam impossível a ciência de tudo o que ocorre por parte dos responsáveis pelo órgão (peça 435, p. 11) .
	o) A unidade técnica do TCU reconheceu que, 'especificamente quanto aos coordenadores-gerais, também ordenadores de despesa, é compreensível que não poderiam examinar, profundamente, a conformidade de todas as despesas praticadas pelos subordinados'. Tal afirmativa corrobora que o contrato possuía características de precariedade e complexidade para fins de fiscalização, de tal forma que, se fosse um documento adequado para esse fim, não teriam sido citados todos os fiscais e todos os ordenadores de despesas. Essa argumentação constou das alegações de defesa da Sra. Lilian, mas não houve manifestação sobre ela (peças 436, p. 17, e 435, p. 11) .
Análise
188.	Sustenta-se que, à época dos fatos, a APF não dispunha de mecanismos evoluídos relativos à fiscalização de contratos, pois ainda não havia sido editada a IN SLTI 2/2008. Reclama-se da fragilidade do contrato e da precariedade das condições existentes. Defende-se que seria impossível, para uma só pessoa, conferir tão elevado número de folhas de ponto, como sugere o TCU.
189.	O problema dessa última argumentação é que sequer havia folhas de ponto: não foram apresentados documentos dessa natureza para os anos de 2001 e 2002, quando ocorreu a maior parte do prejuízo. Na realidade, esse tipo de controle somente foi implantado a partir de 2003, conforme as evidências dos autos.
190.	Também não se pode aceitar o afastamento da responsabilidade dos gestores por não haver normas ou mecanismos de gestão de contratos. Aqui não se trata de gerir contratos complexos, tais como obras aeroportuárias ou sistemas de aviação civil, mas um simples contrato de terceirização. 
191.	Nesse tipo de contrato, controlar a frequência dos terceirizados é o mínimo que se pode fazer em termos de gestão. Contudo, nos dois anos precitados, não havia sequer folhas de ponto para controlar os prestadores de serviço, conforme sugerem os indícios constantes nos autos. 
192.	Note-se que, em 2001, sistemas de controle eletrônico de frequência já estavam disponíveis no mercado a preços razoáveis e várias empresas, inclusive públicas, faziam uso desse tipo de controle, bem mais eficiente que folhas de ponto. No entanto, apesar da magnitude de valores do contrato, em nenhum momento se cogitou em implantar esse tipo de controle.
193.	Dizer que a culpa é da falta de normas ou das condições precárias ou da ausência de treinamento apenas depõe contra o profissionalismo dos responsáveis. Duas recorrentes confirmam que não eram servidoras do MJSP, mas requisitadas. Ou seja, aceitaram funções para as quais não estavam preparadas e, dessa forma, assumiram o risco de causar prejuízo ao erário, como, de fato, causaram.
194.	A Lei 4.320/1964 é clara ao fixar que o pagamento somente será ordenado após a regular liquidação da despesa (art. 62) . Note-se que é uma lei antiga, com mais de cinquenta anos de publicação. Em consequência, existem muitos textos doutrinários e jurisprudenciais sobre o assunto, inclusive contemporâneos aos fatos sob análise. Inexistência de orientações, portanto, não é desculpa capaz de afastar a responsabilidade dos recorrentes.
195.	Entende-se que não há maiores dificuldades em controlar 600 terceirizados, ao contrário do que sustenta a defesa. Há uma contradição nessa argumentação: de um lado, afirma-se que o acompanhamento das atividades ficava a cargo de cada unidade de lotação; de outro, que a função de controle estava concentrada em uma única pessoa, gerando sobrecarga. 
196.	De qualquer forma, eventuais dificuldades de controle não podem servir como desculpa para pagamentos indevidos. Os controles empregados devem ser compatíveis com a magnitude das despesas envolvidas e os pagamentos, efetivados somente com a certeza da prestação dos serviços. É o que está na lei. Por isso, não se aceita também a argumentação relativa à obediência hierárquica, pois ninguém é obrigado a descumprir a lei.
197.	Um dos recorrentes atribui o prejuízo a fatores provocados pela própria máquina da administração pública. Para ele, como foram arrolados todos os ordenadores de despesa e fiscais do Contrato 8/2001, ficaria patente não se tratar de desonestidade coletiva.
198.	Tal raciocínio não pode prosperar, porque nem todos os ordenadores de despesa e fiscais do Contrato 8/2001 foram penalizados, já que alguns já foram excluídos da relação processual. Além disso, será proposta a exclusão de mais dois gestores. Ademais, em situações similares, isto é, na ocorrência de pagamentos indevidos, são justamente culpados quem atesta a regularidade ou ordena o pagamento.
199.	Dois recorrentes citaram trecho de instrução do TCU no sentido de reconhecer a impossibilidade de exame profundo, por parte dos gestores, da conformidade de todas as despesas praticadas pelos subordinados. Transcreve-se, abaixo, o trecho completo relativo à citação para demonstrar que a frase foi tirada de contexto para defender algo que, na realidade, não defende (TC Processo 016.831/2004-4, peça 27, p. 5, sem grifos no original) :
'91. Especificamente quanto aos coordenadores-gerais, também ordenadores de despesa, é compreensível que não poderiam examinar, profundamente, a conformidade de todas as despesas praticadas pelos subordinados. Porém, tampouco teria sentido a nomeação de uma autoridade superior apenas para referendá-las. Uma das atribuições que o poder hierárquico do cargo que ocupavam lhes impunha era exercer ação revisora, atentando quanto à regularidade dos procedimentos desenvolvidos e, por meio das ações de gerenciamento, acompanhar os atos e fatos executados nos escalões subordinados, até mesmo, em virtude do que estabelece o parágrafo único do art. 70 da Constituição Federal de 1988.'
Do cerceamento de defesa
200.	As Senhoras Lílian de Azevedo Gonçalves e Adriana Lopes Lacerda reclamam de cerceamento de defesa, em virtude do descarte de documentos pelo MJSP. Dessa forma, análise técnica teria sido parcial, por não se debruçar sobre a documentação completa. Em sua defesa, a Sra. Lilian transcreveu trecho de instrução de análise das alegações da defesa, o qual, por ser elucidativo da presente questão, merece ser transcrito novamente (peça 175, p. 22-23) :
' (...) 103. Quanto à alegação de não ter logrado êxito no exame do processo administrativo do Contrato 8/2001 (alínea 'a') , não cabe acolhida, haja vista constarem no TC Processo 016.831/2004-4 as notas fiscais, os relatórios de acompanhamento assinados pelo fiscal do contrato, as consultas sobre a regularidade fiscal da Conservo e a autorização de pagamento informando o número da nota fiscal e mês de referência assinados pela Sra. Lílian, não podendo a responsável, portanto, alegar que não existe documentação referente ao processo de pagamento, uma vez que obteve vista do processo.
104. Em relação a não ter encontrado nos autos o processo da Concorrência 6/2001, vale lembrar que o dano tratado nesta tomada de contas especial é decorrente de pagamentos indevidos ocorridos na etapa de execução contratual, não se referindo ao procedimento licitatório. Apesar de a denúncia (TC Processo 016.831/2004-4) incluir suposto direcionamento do processo licitatório, tal fato não foi comprovado, conforme relatado no §7° desta instrução.
105. No que tange ao descarte de documentos pelo Ministério da Justiça e Cidadania (alínea 'b') , os documentos aos quais a Sra. Lílian se refere são papéis de trabalhos, memórias de cálculo e correspondências trocadas entre o Ministério da Justiça e Cidadania e a empresa Conservo (solicitações, ofícios, cartas, ordens de serviços e comunicações) , que, segundo afirma a responsável em sua defesa, não ficariam inseridos nos processos de pagamento por serem arquivados em pastas próprias localizadas na unidade de apoio administrativo da Coordenação-Geral (peça 139, p. 3) .A Sra. Lílian arguiu que se tais documentos estivessem nos autos eles comprovariam que as horas de serviços requisitadas estavam de acordo com as faturadas.
106. De acordo com a responsável, existiriam correspondências contendo identificação dos terceirizados e solicitação de horas de serviços sem essa identificação (peça 139, p. 3) . A Sra. Lílian arguiu que se tais documentos estivessem nos autos eles comprovariam que as horas de serviços requisitadas estavam de acordo com as faturadas.
107. Não cabe prosperar tal argumento, pois os documentos mencionados pela Sra. Lílian provariam, em tese, a solicitação de serviços, mas não sua efetiva execução, que só poderia ser comprovada pela correta fiscalização dos serviços, comparando-se os dados apresentados pela empresa e as informações geradas pelo próprio Ministério da Justiça e Cidadania no curso da fiscalização, a exemplo de folhas de pontos e de relação de trabalhadores que tiveram acesso às dependências do referido ministério e entidades vinculadas.
108. Com relação a não ter acesso as peças 28-30 do TC Processo 016.831/2004-4, conforme exposto nos §§77-79, o teor das aludidas peças foi reproduzido nas peças 1, 2 e 3 daqueles autos e, portanto, não houve prejuízo ao contraditório e à ampla defesa.
109. Quanto à documentação que subsidiou a constatação de dano ser parcial (alínea 'b') , não cabe prosperar tal argumento, conforme assegura a metodologia utilizada para quantificar o valor indevidamente pago à Conservo, descrita nos §§38-54 desta instrução.'
201.	As duas recorrentes apresentam suas defesas nos seguintes termos, resumidamente:
	a) É aviltante ignorar o cerceamento de defesa, pois, na busca por justiça, houve privação ao acesso a documentos que instruíssem a defesa, que comprovassem a boa-fé e a inocência. Quando se discute, em um processo administrativo, a legalidade de um ato, mas não se oportuniza o exercício da ampla defesa, o processo punitivo torna-se passível de nulidade (peças 435, p. 5, e 436, p. 22) .
	b) Seria possível demonstrar que as horas de serviços requisitadas correspondem plenamente às horas faturadas, independente do prestador de serviço, caso houvesse a possibilidade de juntada dos documentos eliminados. O interesse da CGL/MJSP era a execução do serviço e não, o nome do empregado terceirizado responsável por realizar esta ou aquela tarefa. Se determinado terceirizado estava alocado em mais de um contrato, tal fato era do conhecimento da contratada. Não é possível, ao fiscal do contrato ou ao ordenador de despesas exercer tal controle por não dispor de onipotência. O levantamento dessas informações poderia provar sua inocência (peças 435, p. 5-6, e 436, p. 22) .
	c) A eliminação de documentos negou a oportunidade de ampla defesa e contraditório, mas não foi considerada na análise, em desacordo com artigo 5º, inciso LV, da CF de 1988. As correspondências citadas no trecho da instrução acima transcrita poderiam comprovar a execução regular dos serviços. Tais argumentos foram avaliados na Ação Criminal 2007.34.00.007642-9, cuja sentença julgou improcedente a ação para absolver os réus 'por não existir prova suficiente para a condenação (CPP art. 386, VII) ' (peças 435, p. 9, e 436, p. 22-23) .
	d) Houve recusa do TCU em fornecer cópia de peças de processos, sob o argumento de que estariam acobertados por sigilo. Contudo, a invocação de sigilo não pode ser oposta quando os documentos sonegados se referem diretamente à imputação feita ao acusado, conforme se depreende, por analogia, o entendimento firmado pelo STF na Súmula Vinculante 14 (peças 435, p. 6, e 436, p. 23) .
	e) Não há paridade de armas entre as recorrentes e o TCU. Pelo princípio da igualdade no processo, existe a necessidade de que as partes, do início ao fim, tenham as mesmas condições, possibilidades e oportunidades para que possam obter uma decisão justa (peça 435, p. 4 e 6) 
	f) A unidade técnica aponta que os documentos sigilosos não trouxeram prejuízo ao contraditório e a ampla defesa, mas é uma posição unilateral. Ao não fornecer cópias essenciais para elaboração da peça de defesa, incorreu-se em cerceamento de defesa e prejuízo ao contraditório e ampla defesa. O enorme lapso de tempo entre a ocorrência do fato e a citação, bem como a impossibilidade da obtenção desses elementos de defesa, aproxima o presente caso daquele relacionado com o Acórdão 3535/2015-TCU-Segunda Câmara. Na ocasião, destacou-se que o 'comprometimento ao exercício da ampla defesa deve ser avaliado no caso concreto, nos casos de longo decurso de tempo entre o fato gerador e a convocação dos responsáveis' (peças 435, p. 8, e 436, p. 21) . 
	g) Na presente situação, os elementos demonstram que o cerceamento de defesa não foi considerado e que apenas as conclusões dos analistas do TCU tiveram valor. A presente TCE deve ser arquivada sem julgamento de mérito, pois o longo transcurso de tempo entre os fatos e o julgamento da TCE torna inviável o exercício do contraditório e da ampla defesa. Nesse sentido, os Acórdão 938/2012-TCU-Segunda Câmara e 3879/2017-TCU-1ª Câmara (peça 435, p. 8-9) . 
	h) O artigo 373, parágrafo primeiro do Código de Processo Civil (CPC) , possibilita a inversão do ônus da prova em casos de excessiva dificuldade de cumprir o encargo. No presente caso, buscou-se exaustivamente elementos comprobatórios de inocência e boa-fé, mas eles foram eliminados pela administração pública. Em consequência, restou impossível o cumprimento do encargo. Dessa forma, não sendo facultado o acesso a documentos por impossibilidade provocada pela própria administração, jamais os recorrentes poderiam ser punidos por essa falha estrutural. Por este motivo e com base no artigo 373 do CPC, pretende-se a inversão do ônus da prova (peça 435, p. 9-10) .
	i) Como se vê, o Sr. João confessou, perante o juiz, que implantou, no âmbito da CGL/MJSP, uma rotina de execução que permaneceu ao longo dos anos. Tanto é verdade que todos os ordenadores de despesa e gestores de contrato subsequentes, sem exceção, deram continuidade ao modo implantado, sem maldade, na mais completa boa-fé. O depoimento do Sr. João confirma que a documentação eliminada pelo MJSP prejudicou a ampla defesa, pois correspondências citadas poderiam comprovar a execução de serviços (peça 435, p. 10-11) .
202.	Para fundamentar a argumentação acima exposta, as duas recorrentes ainda transcreveram excertos de julgados do STF (peças 435, p. 7 e 8, e 436, p. 21-22) e da doutrina (peça 435, p. 7) .
Análise
203.	Conforme se observa a partir do trecho transcrito no início deste tópico, esse assunto já foi devidamente analisado pelo TCU. Neste momento processual, as duas recorrentes não trazem nenhum elemento novo, nada que sugira que a matéria mereça reanálise.
204.	Afirma-se que seria possível demonstrar que as horas de serviços requisitadas correspondem às faturadas, independente do prestador de serviço, caso houvesse a possibilidade de juntada dos documentos eliminados. 
205.	Veja-se que o débito em foco se divide basicamente, em termos de valores históricos, em 'prestadores superfaturados' e 'dias úteis cobrados a maior'. Quanto a este último, a memória de cálculo afasta por si só a ideia de que documentos eliminados poderiam justificá-lo. Não é crível que houvesse controle dos dias úteis divergentes para efeito de prestar efetivamente os serviços.
206.	No caso dos 'prestadores superfaturados', novos elementos carreados aos autos permitiram concluir pela mudança de posição em relação a uma terceirizada. Porém, quanto aos demais casos, não foram apresentados elementos passíveis de comprovar que houve a prestação dos serviços, apenas reclamações genéricas e citações a doutrina e a julgados que não guardam relação com este caso.
207.	Pelas razões expostas, rejeita-se a tese de cerceamento de defesa.
Das excludentes de culpabilidade
208.	Com exceção do Sr. Paulo Cézar Magalhães Cézar, todos os demais recorrentes apresentaram justificativas relacionadas com excludentes de culpabilidade, em especial, a boa-fé.
209.	A Sra. Adriana Lopes Lacerda e a Sra. Lílian de Azevedo Gonçalves defendem que agiram de boa-fé e que, para sofrer penalidade da dimensão que o TCU pretende aplicar, faz-se necessária a existência de má-fé, de deslealdade e de intenção desonesta. A primeira lamenta ter seu nome envolvido em persecução de tamanha gravidade, pois é certo que, para um ser humano de bem, não há nada mais triste para sua vida pessoal, além dos reflexos negativos em sua vida profissional. Para fundamentar seu raciocínio, colaciona exemplos da doutrina e da jurisprudência (peças 435, p. 15-16, e 436, p. 12-14) .
210.	A Sra. Lílian sustenta que não concorreu de forma consciente para lesão ao erário. Ademais, não se beneficiou dos valores questionados. Desde 2001, a sistemática de fiscalização era a mesma, de forma que, quando assumiu a CGL/MJSP, apenas deu continuidade à praxe já consolidada. Afirma que jamais lhe passou pela cabeça que o contrato não estaria sendo executado de forma correta ou que sua conduta poderia conter algum erro (peça 435, p. 3 e 13) .
211.	As duas recorrentes retro citadas garantem que, se os problemas no Contrato 8/2001 tivessem ocorrido à luz da Instrução Normativa (IN) 2/2008, poderia estar caracterizado o dolo e a má-fé. Relatam que havia regras próprias para acompanhamento e fiscalização da execução contratual na administração pública como um todo. Segundo a defesa, cada unidade ministerial procurava a melhor forma de gerir seus contratos, com base no método da tentativa e erro (peças 435, p. 13, e 436, p. 18) .
212.	Para a Sra. Adriana, a situação era muito diferente do cenário atual, onde a própria Advocacia Geral da União (AGU) disponibiliza, em sua página na internet, modelos de termos de referência, editais e contratos. Acrescenta que a AGU também definiu o perfil do servidor a ser designado como fiscal de contrato e elaborou manual de fiscalização com o objetivo de auxiliar, orientar, subsidiar e capacitar os gestores, fiscais e demais envolvidos na gestão e fiscalização de contratos (peça 436, p. 18-19) .
213.	Acrescenta que não imaginou que sua conduta poderia conter algum ato de irregularidade. Transcreve trecho doutrinário, do qual se extrai o seguinte argumento, em síntese: muitas vezes, são conferidas atribuições a servidores, sem o necessário treinamento para a correta execução. Para ela, como a falta de treinamento era a regra, seria ilógico e imoral aplicar rigorosamente a lei sem adequar ao fato. Entende que, apesar de o desconhecimento da lei ser inescusável, há exceções (peça 436, p. 20) .
214.	A Sra. Lilian crê que suas ações foram ignoradas pelos técnicos do TCU, mas comprovam sua pronta atuação em desfavor da Conservo, todas as vezes em que foi alertada sobre cobranças indevidas. Acrescenta que, em sua vida pessoal e profissional, sempre agiu com responsabilidade, coerência e boa-fé (peça 435, p. 13-14) . 
215.	Explica que, sob o aspecto jurídico, o ordenador de despesas, enquanto servidor, só pode se recusar ao cumprimento de uma ordem manifestamente ilegal; caso contrário, deve cumpri-la. Somente está autorizado a descumpri-la quando a ilegalidade for evidente, de percepção elementar. Conclui que não havia motivo para não autorizar os pagamentos, como detentora da delegação para essa competência, e não poderia deixar de autorizá-los (peças 435, p. 14) .
216.	Argumenta que não se pode penalizar aquele que, no exercício de suas funções, autorizou pagamento por serviços aparentemente legítimos, posto que devidamente atestado. Para ela, imaginar que devesse conferir uma vez mais se os serviços foram prestados é um absurdo. Para fundamentar, transcreve trecho da doutrina e de decisão de 2002 da 2ª Câmara do TCU (peça 435, p. 14-15) .
217.	De acordo com a recorrente, as comprovações documentais anexadas nos autos corroboram uma intenção revestida de boa-fé no sentido de superar as dificuldades e pressões por falhas estruturais na administração pública, e assim fazer funcionar uma CGL do porte que é a do MJSP. Traz exemplo da doutrina e da jurisprudência do Superior Tribunal de Justiça (STJ) sobre o tema (peça 435, p. 1517) .
218.	A Sra. Lilian transcreve trecho de instrução com o seguinte posicionamento: o prejuízo relativo ao longo interregno temporal entre a ocorrência do fato e a citação deve ser provado pelo responsável. A respeito de prejuízo, cita três situações concretas: impedimento de assumir cargo comissionado em órgãos distintos por responder a TCE; dano moral; e fragilidade de saúde. Revela que toma remédios de uso contínuo por causa do estresse (peça 435, p. 17-18) .
219.	Ressalta que, nos seus 37 anos como servidora pública, sempre desempenhou suas funções com o máximo de zelo e boa-fé, sem qualquer mácula nas atividades, seja como presidente de comissão de licitações, corregedora-substituta etc. Lamenta a infelicidade que teve de coordenar a logística do MJSP, pois está, desde 2001, há quase vinte anos, tentando demonstrar sua lisura e honestidade. Defende que, ao contrário de dar prejuízo, o seu árduo trabalho trouxe economia e vantagem para a administração pública (peça 435, p. 18-19) .
220.	O Sr. Eduardo Miranda Lopes também protesta que sempre desempenhou suas funções de servidor público com o máximo de zelo e boa-fé e que não se beneficiou dos valores questionados. Não há mácula relacionada com suas responsabilidades ou comprovação fática que possa desabonar sua conduta em quase 24 anos como servidor público, na árdua atribuição de fiscalizar contratos públicos. Aduz que anexou seus assentamentos funcionais e avaliações de desempenho em CD, por conter mais de 500 folhas (peça 208, p. 7 e 24) .
221.	Garante que, relativo ao serviço público, já realizou significativos feitos que resultaram em economicidade e vantagem para os cofres da nação, o que pode ser comprovado em todos os órgãos públicos. Nestes, desempenhou funções ligadas às áreas de logística, orçamento e administração, ora como fiscal de contrato, ora como pregoeiro etc. Acrescenta que nunca causou dano ao Erário, sendo injustas e descabidas as acusações imputadas (peça 208, p. 24) .
222.	Informa que atestou seis notas fiscais em 2003 e outras seis, em 2004, pois fora nomeado cogestor do contrato por seu chefe. Trata-se não só de uma excludente de culpabilidade legal, qual seja, obediência hierárquica a ordem não manifestamente ilegal, mas, também, supralegal, no caso, inexigibilidade de conduta diversa (peça 208, p. 22) . 
223.	De acordo com o recorrente, a excludente da obediência hierárquica é considerada pela doutrina como uma manifestação do 'erro de proibição', pois que a conduta do subordinado ocorre em virtude do desconhecimento da ilegalidade da ordem recebida. Transcreve trecho doutrinário sobre este assunto e sobre inexigibilidade de conduta diversa (peça 208, p. 22-23) .
224.	De sua parte, o Sr. Hélio Barbosa da Silva relata que cessaram os pagamentos por prestadores de serviços superfaturados como resultado direto da nova gestão da logística implantada. Essa implantação ocorreu a partir de sua nomeação para o cargo de 'coordenador de suprimento e serviços gerais' da CGL/MJSP, quando implementou medidas de acompanhamento e fiscalização da execução do referido contrato (peça 432, p. 4 e 15) .
225.	Narra que, ao assumir suas funções, em novembro de 2003, já vigorava o Contrato 8/2001. Explica que, em fevereiro de 2003, assumiu uma nova gestão à frente da CGL/MJSP e, desde então, foram implantados mecanismos de controle até então não aplicados, tais como arquivamento de cópias das folhas de frequência e outros. Em 2005, o então titular da CGL/MJSP, noticiou o encaminhamento de documentos que demonstravam o controle de frequência de todos os prestadores de serviços da empresa contratada no período compreendido entre os anos de 2003 e 2005 (peça 432, p. 15-16) .
226.	Entende ter conseguido demonstrar que, ao contrário do que se verificou nos anos de 2001 e 2002, havia rotinas estruturadas de acompanhamento e fiscalização do contrato, implantadas durante a gestão do demandante, conforme documentos encaminhados ao TCU. Acredita que as providências adotadas no período de sua gestão, à época, foram suficientes para fazer cessar os pagamentos em duplicidade (peça 432, p. 4 e 16) .
227.	O fato acima narrado não foi considerado pelo TCU, segundo o recorrente. Para ele, há nos autos provas substanciais que demonstram que não agiu desonestamente, porquanto demonstrou, por diversos meios de prova, que agiu de boa-fé e com integridade quando da prestação do seu serviço. Salienta que não houve locupletamento, nem obteve qualquer benefício ou vantagem advindos dos danos ao erário identificados nestes autos (peça 432, p. 4, 15 e 18) .
228.	Tanto o Sr. Hélio quanto o Sr. Sylvio Rômulo Guimarães de Andrade Júnior acreditam que é inegável reconhecer a boa-fé de ambos, pois, durante as apurações, iniciadas há 16 anos, em 2004, não se identificaram máculas em suas condutas. Ressaltam que, além de empreender aprimoramentos na gestão do contrato para cessar os pagamentos irregulares, mantiveram o TCU permanentemente informado sobre os atos de gestão relacionados ao Contrato 8/2001, bem como em relação aos procedimentos licitatórios instaurados para substitui-lo. (peças 407, p. 18-19, e 432, p. 16) .
229.	À semelhança do Sr. Hélio, o Sr. Sylvio também reclama que o TCU não considerou o fato de que cessaram os pagamentos por prestadores superfaturados e por dias úteis a maior desde sua nomeação para o cargo de CGL/MJSP, em fevereiro de 2003. Consoante afirma, a descontinuidade dos pagamentos irregulares é resultado das medidas de acompanhamento e fiscalização da execução do Contrato 8/2001 implementadas durante sua gestão (peça 407, p. 2-3) .
230.	Quanto à Sra. Etiene, o Sr. Sylvio se refere ao assunto nos seguintes termos, em resumo:
	a) Foi impugnado o valor correspondente a serviços prestados pela Sra. Etiene em janeiro de 2003, período anterior a sua nomeação. O pagamento foi autorizado por ele em 19/2/2003, mas somente foi nomeado para o cargo de CGL/MJSP em 10/2/2003. Como se trata de pagamento referente aos serviços prestados em janeiro de 2003, forçoso reconhecer que ele foi responsabilizado por fato anterior à sua nomeação. Dessa forma, foi responsabilizado por um pagamento que autorizou apenas cinco dias úteis após sua nomeação (peças 407, p. 7-8, 408 e 409) .
	b) Não é razoável tal imputação! Com apenas cinco dias de exercício no cargo, não havia como exigir conduta diversa de sua parte. A autorização de pagamento foi efetivada por não haver qualquer indício de irregularidade. Circunstâncias semelhantes foram consideradas pelo TCU para afastar a responsabilização da Sra. Célia Maria da Silva. Conforme consta no acórdão recorrido, sua responsabilização por atestar medição foi afastada por exercer a função de CGL/MJSP em substituição por apenas doze dias (peça 407, p. 8) . 
	c) Apesar do entendimento deste Tribunal de que a assinatura do ordenador de despesa não configura mera formalidade, não seria razoável esperar de um 'homem médio' postura que buscasse nesse curto período a verificação aprofundada da licitude da nota fiscal, que estava devidamente atestada pelo fiscal. Além disso, ele adotou diversas medidas de controle e fiscalização da execução do contrato, mas estas não poderiam ter eficácia anterior à sua nomeação (peça 407, p. 8) .
	d) Por ocasião de uma de suas citações, foram apresentados vários documentos comprobatórios da regularidade dos gastos (peça 423) . Contudo, houve equívoco na apreciação das provas juntadas quanto à autorização de pagamento da Sra. Etiene, pois não se avaliou a inexigibilidade de conduta diversa, conforme argumentado anteriormente, mas apenas sua assinatura no documento (peça 407, p. 9-10) .
	e) Necessário reconhecer que a fraude, perpetrada entre 2001 e 2002, não teve continuidade no período em que o recorrente esteve à frente da CGL/MJSP. Cabe, portanto, registrar que as irregularidades apuradas nos autos da presente TCE cessaram na sua gestão como resultado de medidas adotadas no acompanhamento e fiscalização da execução do Contrato 8/2001 (peça 407, p. 11-12) .
231.	O Sr. Sylvio entende que sua boa-fé já foi reconhecida pelo Plenário do TCU, conforme o voto do Acórdão 843/2010-TCU-Plenário. Esclarece que, na ocasião, estava sob julgamento a sua conduta, diante de conluio entre servidores do ministério e da empresa contratada, durante pregão instaurado para substituir o Contrato 8/2001. Transcreve o texto do voto precitado (peça 407, p. 19) .
232.	Ressalta que não teve seu nome comprometido nas investigações conduzidas pelo MPF, pois não figura no polo passivo das ações judiciais instauradas diante dos fatos apurados, nem ação de improbidade, nem penal propostas a partir da Operação Mão-de-Obra. Aduz que não houve locupletamento, ou seja, não obteve qualquer benefício ou vantagem advindos dos danos ao erário identificados nestes autos (peça 407, p. 19-20) .
Análise
233.	No relatório do acórdão recorrido, restou consignado que 'inexistem nos autos elementos que demonstrem sua boa-fé ou a ocorrência de outros excludentes de culpabilidade'. Contudo, em atenção ao efeito devolutivo próprio da fase recursal, serão analisados os novos argumentos sobre excludentes de culpabilidade.
234.	A Sra. Adriana e a Sra. Lílian defendem que agiram de boa-fé e que, para sofrer as penas aplicadas pelo TCU, seria necessária a existência de má-fé, de deslealdade e de intenção desonesta. Ambas sustentam que não eram conscientes das irregularidades.
235.	A ausência de dolo ou de locupletamento por parte do responsável não o exime do dever de recompor o dano a que deu causa por meio de atuação imprudente e desautorizada. Essas circunstâncias, quais sejam, dolo ou locupletamento, se presentes, conferem maior gravidade ao ato ilícito e devem ser avaliadas por ocasião da imposição de multa. Esse é o teor do Acórdão 1942/2002-TCU-Segunda Câmara.
236.	Por isso, não é necessária a comprovação da percepção de vantagens ou de benefícios para condenar em débito, caso ele tenha ocorrido. Não obstante, há, nos autos, evidências de que ambas obtiveram benefícios de suas relações com a empresa Conservo.
237.	Na mesma ação judicial, cuja sentença absolveu as duas recorrentes por insuficiência de provas, constam depoimentos onde elas confirmam benefícios recebidos da empresa Conservo, embora neguem relação com os fatos sob análise. No caso da Sra. Lilian, sua filha foi contratada como terceirizada em outro ministério, no âmbito de outro contrato público celebrado com a Conservo, quando ela era gestora do Contrato 8/2001 (peça 264, p. 59-60) .
238.	Já a Sra. Adriana declarou que recebeu valores da Conservo em 2003, embora a título de salário, pois, segundo afirma, foi contratada pela empresa logo após sair do MJSP (peça 264, p. 61) . Tais fatos sugerem comportamento no mínimo antiético das duas, já que atuavam como gestoras do contrato com a Conservo e, nessa condição, eram responsáveis por atestar faturas e ordenar pagamentos.
239.	As duas recorrentes trazem outras justificativas para as ocorrências: inexigibilidade de conduta diversa, obediência hierárquica, prejuízo relativo ao interregno temporal, bons antecedentes, problemas pessoais etc. Nada disso serve como fundamento para afastar o débito apurado nos autos. Ninguém é obrigado a atestar a prestação de serviços ou ordenar seu pagamento. Se assumiram o risco inerente a essas funções e ocorreram prejuízos, devem ressarcir o erário, independentemente de dolo.
240.	Outros dois recorrentes, o Sr. Hélio e o Sr. Sylvio ressaltam que implementaram controles na gestão do contrato, os quais fizeram cessar os pagamentos irregulares e mantiveram o TCU permanentemente informado sobre os atos de gestão relacionados ao Contrato 8/2001. É fato que foram introduzidas mudanças a partir de 2003, como a diminuição do padrão de dias úteis e a introdução de folhas de frequência dos terceirizados. 
241.	Conforme já mencionado, aproximadamente 80% do débito total ocorreu antes de 2003. Dessa forma, é plausível que a diminuição do débito após este ano tenha relação com os controles implementados, consoante afirmam. Além disso, também é verdade que nenhum dos dois figurou no polo passivo da ação criminal já mencionada anteriormente.
242.	Recorde-se que será proposta a exclusão do Sr. Hélio da relação processual. Quanto ao Sr. Sylvio, novos elementos permitirão propor a diminuição do seu débito. Todavia, ainda restará um prejuízo de magnitude considerável, da ordem de R$ 154 mil em valores históricos, dos quais R$ 150 mil referentes ao débito do tipo 'dias úteis cobrados a maior' (peça 491, p. 16) .
243.	Esse último débito já foi analisado em tópico anterior, quando se concluiu pela improcedência da argumentação para afastá-lo (parágrafos 158 a 165) . Quanto aos cerca de quatro mil restantes, o valor se refere ao pagamento indevido de uma terceirizada em janeiro de 2003.
244.	Ele não nega que autorizou o pagamento nem tenta defender que ela compareceu ao trabalho no MJSP durante janeiro de 2003. Sua desculpa consiste em ter autorizado o pagamento quando contava com apenas cinco dias de exercício no cargo. Assim, não havia como exigir conduta diversa de sua parte.
245.	Ninguém é obrigado a autorizar pagamento sem ter a certeza da prestação dos serviços. Mesmo que o recorrente tenha agido de boa-fé ou que fosse inexigível conduta diversa, tais circunstâncias têm serventia apenas para dosar a multa a ser aplicada, não para afastar o débito.
246.	Quanto ao Sr. Eduardo, ele deu causa a um débito da ordem de R$ 130 mil reais, em valores históricos, já considerada a retro citada diminuição (peça 491, p. 17) . Também não figurou no polo passivo da multicitada ação judicial. Da mesma forma que concluído no parágrafo anterior, tais condições devem ser consideradas na dosimetria da multa, mas não se prestam para afastar o prejuízo ao erário.
Da multa
247.	Dois recorrentes se insurgem contra a multa aplicada pelo acórdão recorrido: Hélio Barbosa da Silva e Paulo Cézar Magalhães Cézar.
248.	De acordo com o primeiro, sua condenação, de forma solidária, junto aos demais responsáveis, irá reverter à administração pública, o montante de R$ 399.727,96, sob o argumento de irregularidades nas contas dos ditos responsáveis. Acrescenta que também foi condenado a pagar multa de R$ 5.000,00, em conformidade com o art. 57 da lei 8.443/1992 (peça 432, p. 18) . 
249.	Protesta que não há qualquer comprovação de ato ilícito, eis que ausentes quaisquer irregularidades nas contas do recorrente. Defende ser incabível a aplicação da multa prevista do precitado art. 57, pois não cometeu ilícito e, portanto, não haveria que se falar em débito ou multa (peça 432, p. 18-19) . 
250.	O Sr. Paulo recorda que foram aplicadas multas de R$ 5.000,00 a todos os condenados, apesar das situações jurídicas distintas nesta TCE. No seu caso, alega que foi condenado ao pagamento do valor histórico de R$ 4.862,45. Tal situação, segundo acredita, estaria em desacordo com o art. 71, inciso VIII, da CF de 1988, que prevê a pena de multa proporcional ao dano (peça 433. p. 14) .
251.	 Para ele, o TCU, ao aplicar multa de valor uniforme a todos os condenados, independentemente do dano causado, viola o mandamento constitucional. Além disso, registra que a aplicação de multa uniforme também vai de encontro ao próprio princípio da igualdade, na medida em que confere idêntica pena a condutas diferentes. Por isso, requer o afastamento da multa aplicada, dado o diminuto valor individualizado de dano, no seu caso, ou, subsidiariamente, sua redução proporcional, considerado o débito total (peça 433, p. 14-15) .
Análise
252.	Dois recorrentes de revoltam contra a multa de R$5.000,00, aplicada a todos os condenados, independentemente do dano causado. Um deles argumenta que o TCU, ao fazer isso, violou o mandamento constitucional previsto no art. 71, inciso VIII. 
253.	Conforme análise anterior, será proposta a exclusão desses dois recorrentes da relação processual, mas, ainda assim, tal argumentação merece ser examinada, inclusive pela repercussão na condenação dos outros responsáveis.
254.	Eis o dispositivo constitucional retro mencionado:
'Art. 71. O controle externo, a cargo do Congresso Nacional, será exercido com o auxílio do Tribunal de Contas da União, ao qual compete: (...) 
VIII - aplicar aos responsáveis, em caso de ilegalidade de despesa ou irregularidade de contas, as sanções previstas em lei, que estabelecerá, entre outras cominações, multa proporcional ao dano causado ao erário;'
255.	A multa aplicada aos responsáveis teve, por fundamento, o art. 57 da Lei 8.443/1992, justamente o que permite aplicação de multa de até cem por cento do valor atualizado do dano causado ao erário. Veja-se que o dispositivo se refere expressamente ao 'valor atualizado do dano'.
256.	A multa de R$5.000,00 representa menos de 0,5% do valor histórico do débito. No caso de atualização, esse percentual diminuirá ainda mais. Necessário ponderar que o dispositivo constitucional se refere a 'multa proporcional ao dano'. Por isso, não se pode dizer que a multa aplicada aos responsáveis foi desproporcional, visto que irrisória frente ao prejuízo total. Observe-se que nem o art. 71, inciso VIII, da CF de 1988 nem o art. 57 da Lei 8.443/1992 detalha como se deve calcular essa proporcionalidade ou se há um percentual mínimo de multa etc.
257.	De qualquer forma, visto que será proposta a redução do débito, com exceção daquele relativo a Sra. Lílian de Azevedo Gonçalves, e que os responsáveis contribuíram com valores diferentes para sua constituição, entende-se pertinente propor também a redução de suas multas, em nome dos princípios da proporcionalidade e da isonomia. A tabela abaixo apresenta os débitos por gestor, considerando a redução proposta (peça 491, p. 13-18) :
Débitos por Gestor (Atualizado) 
	Responsável
	Função
	Irregularidade
	Exercício
	Débito

	João da Cruz Naves
	CGL/MJSP 
	Autorizar pagamento
	2001 e 2002
	R$286.865,93

	Lílian de Azevedo Gonçalves
	CGL/MJSP substituta
	Autorizar pagamento
	2001 e 2002
	R$379.141,64

	Adriana Lopes Lacerda 
	Secretária 
	Atestar fatura
	2001 a 2005
	R$740.027,53

	Sylvio Rômulo Guimarães de Andrade Júnior
	CGL/MJSP 
	Autorizar pagamento
	2003 a 2005
	R$153.782,87

	Eduardo Miranda Lopes
	Fiscal do contrato
	Atestar fatura
	2002 a 2004
	R$128.466,30

	Hélio Barbosa da Silva
	Fiscal do contrato
	Atestar fatura
	2004 e 2005
	-

	Paulo Cézar Magalhães Cézar
	Ordenador de despesas
	Autorizar pagamento
	2004
	-

CONCLUSÃO
258.	Não há que se falar em prescrição segundo o regime da Lei 9.873/1999. Quanto à prescrição segundo os parâmetros do Acórdão 1441/2016-TCU-Plenário, tal análise já foi efetivada anteriormente e não há nada a acrescentar (parágrafos 54 a 66) .
259.	Trata-se de contrato de terceirização de pessoal, cujos postos de trabalho eram remunerados com base em um número fixo de dias úteis por mês. Por isso, não é possível aceitar que o contrato era parametrizado pelo custo de horas trabalhadas, apesar da previsão contratual. Nesse tipo de contrato, duas informações são necessárias: quem trabalhou e por quantos dias (parágrafos 72 a 76) .
260.	Restou demonstrado que se pagou por serviços de terceirizados que sequer compareceram ao MJSP, devido a falhas na fiscalização e no acompanhamento da execução contratual. É obrigação legal somente efetuar pagamento após regular liquidação da despesa e o gestor deve lançar mão dos meios necessários para atestar regularmente as despesas. O que não pode é pagar por despesa que não houve, como é o caso (parágrafos 77 a 91) .
261.	Não há evidências que comprovem que a Sra. Katia efetivamente trabalhou no MJSP no período de 2001 a 2002. Ao contrário, as evidências apontam que ela trabalhava na Conservo nesses anos. Contudo, novos elementos carreados aos autos, juntamente com os já existentes, fornecem razoável certeza de que a Sra. Katia laborou nas dependências do MJSP de 2003 e 2006 (parágrafos 98 a 134) .
262.	Se o MJSP se beneficiou do trabalho da Sra. Katia, ele deve ser remunerado. Por isso, propõe-se a reforma do acórdão recorrido para considerar regulares 29 pagamentos efetivados entre janeiro de 2003 e julho de 2005, no montante histórico de R$ 68.585,50. Em consequência, devem ser excluídos da relação processual os Senhores Hélio Barbosa da Silva e Paulo Cézar Magalhães Cézar, pois seus débitos serão zerados (parágrafos 135 a 138) .
263.	Não é possível aceitar a exclusão de três recorrentes da relação processual, conforme solicitaram, pois suas situações não são semelhantes com a dos dois responsáveis excluídos por meio do item 9.2 do acórdão recorrido (parágrafos 148 a 151) .
264.	O método de pagamento adotado na execução do Contrato 8/2001 estava em desacordo com o previsto nos seus termos. A utilização de um padrão fixo de dias úteis por mês era irregular e foi a causa do débito do tipo 'dias úteis cobrados a maior'. Para esse tipo de débito, não é possível concordar que uma divergência de dois dias úteis seria irrelevante, nem que houve falha no cálculo da unidade técnica (parágrafos 155 a 166) .
265.	Quanto à Ação Criminal 2007.34.00.007642-9, duas recorrentes foram absolvidas por insuficiência de provas, não havendo, portanto, repercussão nos presentes autos. Também não procede a argumentação de houve condenação por débito superior ao valor de notificação (parágrafos 171 a 187) .
266.	Eventuais dificuldades de controle não podem servir como desculpa para pagamentos indevidos. Falta de normas ou condições precárias ou ausência de treinamento não são justificativas capazes de afastar a responsabilização dos agentes pelo débito (parágrafos 188 a 199) .
267.	Não é possível aceitar a tese de cerceamento de defesa. Não é necessária a comprovação da percepção de vantagens ou de benefícios para condenar em débito, embora haja, nos autos, evidências de que duas recorrentes obtiveram benefícios de suas relações com a Conservo. Por outro lado, ninguém é obrigado a atestar a prestação de serviços ou ordenar seu pagamento, mas, ao assumir o risco inerente a essas funções e ocorrer prejuízos, o erário deve ser ressarcido, independentemente de dolo (parágrafos 203 a 207 e 233 a 239) .
268.	É fato que 80% do débito total ocorreu antes de 2003. Por isso, é plausível que a diminuição do débito após este ano tenha relação com os controles implementados a partir da nomeação do Sr. Sylvio. Tal circunstância, contudo, tem serventia apenas para dosar a multa a ser aplicada, não para afastar o seu débito (parágrafos 240 a 246) .
269.	A multa de R$5.000,00 representa menos de 0,5% do valor histórico do débito. No caso de atualização, esse percentual diminui ainda mais. Por isso, não se pode dizer que a multa aplicada aos responsáveis foi desproporcional, frente ao prejuízo total. De qualquer forma, visto que será proposta a redução do débito, com exceção daquele relativo a Sra. Lílian de Azevedo Gonçalves, e que os responsáveis contribuíram com valores diferentes para sua constituição, entende-se pertinente propor também a redução das multas, em nome dos princípios da proporcionalidade e da isonomia (parágrafos 252 a 257) .
PROPOSTA DE ENCAMINHAMENTO
270.	Ante o exposto, submete-se à consideração superior a presente análise dos recursos de reconsideração interpostos por Adriana Lopes Lacerda, Eduardo Miranda Lopes, Hélio Barbosa da Silva, Lílian de Azevedo Gonçalves, Paulo Cézar Magalhães Cézar e Sylvio Rômulo Guimarães de Andrade Júnior contra o Acórdão 1927/2019-TCU-Segunda Câmara, propondo-se, com fundamento nos artigos 32, inciso I, e 33, da Lei 8.443/1992:
	a) Quanto à Sra. Lílian de Azevedo Gonçalves, conhecer do recurso e, no mérito, negar provimento.
	b) Quanto aos demais recorrentes, conhecer do recurso e, no mérito, conceder provimento parcial para conferir a seguinte redação ao acórdão:
'VISTOS, relatados e discutidos estes autos de tomada de contas especial instaurada pela Secretaria Executiva do Ministério da Justiça e Segurança Pública (SE/MJSP) , em desfavor das Sras. Adriana Lopes do Nascimento, Célia Maria da Silva e Lílian de Azevedo Gonçalves e dos Srs. Eduardo Miranda Lopes, Fernando Catão de Almeida Paiva, Hélio Barbosa da Silva, João da Cruz Naves, Paulo Cézar Magalhães Cézar e Sylvio Rômulo Guimarães de Andrade Júnior, em solidariedade com a Empresa Conservo Brasília Serviço Técnicos Ltda. e com o Sr. Victor João Cúgola, por irregularidades encontradas nos pagamentos efetuados no curso da execução do Contrato 8/2001, 
ACORDAM os Ministros do Tribunal de Contas da União, reunidos em Sessão da 2ª Câmara, diante das razões expostas pelo Relator, em: 
9.1. considerar revéis os Srs. João da Cruz Naves e Victor João Cúgola e a empresa Conservo Brasília Serviços Técnicos Ltda., com fundamento no art. 12, §3º, da Lei 8.443/1992; 
9.2. excluir da relação processual Fernando Catão de Almeida Paiva, Célia Maria da Silva, Hélio Barbosa da Silva e Paulo Cézar Magalhães Cézar; 
9.3. julgar irregulares as contas dos responsáveis Adriana Lopes do Nascimento, Eduardo Miranda Lopes, João da Cruz Naves, Lílian de Azevedo Gonçalves, Sylvio Rômulo Guimarães de Andrade Júnior, e da empresa Conservo Brasília Serviços Técnicos Ltda. e do Sr. Victor João Cúgola, com fundamento nos arts. 1º, inciso I, 16, inciso III, alínea c, e §2º da Lei 8.443/1992 c/c os arts. 19 e 23, inciso III, da mesma Lei, e com arts. 1º, inciso I, 209, inciso III, e §5º, 210 e 214, inciso III, do Regimento Interno do Tribunal de Contas da União, condenando-os, em solidariedade, ao pagamento das quantias a seguir especificadas, fixando o prazo de quinze dias, a contar das notificações, para comprovarem, perante o Tribunal (art. 214, inciso III, alínea 'a', do Regimento Interno/TCU) , o recolhimento das dívidas aos cofres do Tesouro Nacional, atualizadas monetariamente e acrescidas dos juros de mora, calculadas a partir das datas discriminadas, até a data dos recolhimentos, na forma prevista na legislação em vigor, abatendo-se, na oportunidade, eventual quantia já ressarcida: 
9.3.1. João da Cruz Naves, na qualidade de Coordenador-Geral de Logística do MJ, nos exercícios de 2001 e 2002, por ter autorizado o pagamento de prestadores de serviço que não trabalharam nas dependências do Ministério da Justiça e Segurança Pública e de notas fiscais com horas de serviços prestados não correspondentes aos dias úteis do mês de referência, o que resultou em prejuízo ao erário; 
- solidariamente com Adriana Lopes do Nascimento, com a empresa Conservo Brasília Serviços Técnicos Ltda. e com Victor João Cúgola:
	Referência 
	 Valor histórico 
	OB
	Data

	Diferença repactuação 
	out/01
	           1.784,41 
	1990
	11/12/2001

	Diferença repactuação 
	nov/01
	           6.077,12 
	1990
	11/12/2001

	Prestadores superfaturados
	nov/01
	         64.650,30 
	1990
	11/12/2001

	Dias úteis cobrados a maior
	nov/01
	         62.963,33 
	1990
	11/12/2001

	Prestadores superfaturados
	dez/01
	         36.367,65 
	51
	4/12/2001

	Dias úteis cobrados a maior
	dez/01
	         74.930,00 
	86
	31/12/2001

	Prestadores superfaturados
	jan/02
	         40.093,12 
	151
	4/2/2002

9.3.2. Lílian de Azevedo Gonçalves, na qualidade de Coordenadora-Geral de Logística em substituição do MJ nos exercícios de 2001 e 2002, por ter autorizado o pagamento de prestadores de serviços que não trabalharam nas dependências do Ministério da Justiça e Segurança Pública e de notas fiscais com horas de serviços prestados não correspondentes aos dias úteis do mês de referência, o que resultou em prejuízo ao erário; 
- solidariamente com Adriana Lopes do Nascimento, com a empresa Conservo Brasília Serviços Técnicos Ltda., e com Victor João Cúgola:
	Referência 
	 Valor histórico 
	OB
	Data

	Prestadores superfaturados
	abr/01
	           2.188,40 
	655
	2/5/2001

	Prestadores superfaturados
	jun/01
	           4.560,80 
	991
	2/7/2001

	Prestadores superfaturados
	jul/01
	           3.040,72 
	11740
	1/8/2001

	Prestadores superfaturados
	out/01
	         18.983,07 
	42
	11/12/2001

	Prestadores superfaturados
	mar/02
	         32.751,95 
	496
	2/4/2002

	Dias úteis cobrados a maior
	mar/02
	         88.170,87 
	496
	2/4/2002

	Prestadores superfaturados
	ago/02
	         18.194,37 
	31
	4/9/2002

	Prestadores superfaturados
	set/02
	         24.243,25 
	1967
	1/10/2002

	Prestadores superfaturados
	out/02
	         27.319,38 
	51
	5/11/2002

	Prestadores superfaturados
	nov/02
	         15.334,48 
	2589
	3/12/2002

	Prestadores superfaturados
	dez/02
	         15.888,05 
	2838
	31/12/2002

- solidariamente com Eduardo Miranda Lopes, com Victor João Cúgola, e com a empresa Conservo Brasília Serviços Técnicos Ltda.:
	Referência 
	 Valor histórico 
	OB
	Data

	Prestadores superfaturados
	abr/02
	         35.300,88 
	31
	6/5/2002

	Prestadores superfaturados
	mai/02
	         30.013,06 
	38
	2/7/2002

	Dias úteis cobrados a maior
	mai/02
	         45.262,52 
	38
	6/6/2002

	Prestadores superfaturados
	jul/02
	         17.889,84 
	1446
	2/8/2002

9.3.3. Adriana Lopes do Nascimento, na qualidade de responsável pelo atesto das notas fiscais do Contrato 8/2001, nos exercícios de 2001 a 2005, por ter atestado a prestação de serviços de empregados que não trabalharam nas dependências do Ministério da Justiça e Segurança Pública e as notas fiscais com horas de serviços prestados não correspondentes aos dias úteis do mês de referência, o que resultou em prejuízo ao erário; 
- solidariamente com Lílian de Azevedo Gonçalves, com a empresa Conservo Brasília Serviços Técnicos Ltda., e com Victor João Cúgola:
	Referência 
	 Valor histórico 
	OB
	Data

	Prestadores superfaturados
	abr/01
	           2.188,40 
	655
	2/5/2001

	Prestadores superfaturados
	jun/01
	           4.560,80 
	991
	2/7/2001

	Prestadores superfaturados
	jul/01
	           3.040,72 
	11740
	1/8/2001

	Prestadores superfaturados
	out/01
	         18.983,07 
	42
	11/12/2001

	Prestadores superfaturados
	mar/02
	         32.751,95 
	496
	2/4/2002

	Dias úteis cobrados a maior
	mar/02
	         88.170,87 
	496
	2/4/2002

	Prestadores superfaturados
	ago/02
	         18.194,37 
	31
	4/9/2002

	Prestadores superfaturados
	set/02
	         24.243,25 
	1967
	1/10/2002

	Prestadores superfaturados
	out/02
	         27.319,38 
	51
	5/11/2002

	Prestadores superfaturados
	nov/02
	         15.334,48 
	2589
	3/12/2002

	Prestadores superfaturados
	dez/02
	         15.888,05 
	2838
	31/12/2002

- solidariamente com a empresa Conservo Brasília Serviços Técnicos Ltda., com João da Cruz Naves, e com Victor João Cúgola:
	Referência 
	 Valor histórico 
	OB
	Data

	Diferença repactuação 
	out/01
	           1.784,41 
	1990
	11/12/2001

	Diferença repactuação 
	nov/01
	           6.077,12 
	1990
	11/12/2001

	Prestadores superfaturados
	nov/01
	         64.650,30 
	1990
	11/12/2001

	Dias úteis cobrados a maior
	nov/01
	         62.963,33 
	1990
	11/12/2001

	Prestadores superfaturados
	dez/01
	         36.367,65 
	51
	4/12/2001

	Dias úteis cobrados a maior
	dez/01
	         74.930,00 
	86
	31/12/2001

	Prestadores superfaturados
	jan/02
	         40.093,12 
	151
	4/2/2002

- solidariamente com Sylvio Rômulo Guimarães de Andrade Júnior, com Victor João Cúgola, e com a empresa Conservo Brasília Serviços Técnicos Ltda.:
	Referência 
	 Valor histórico 
	OB
	Data

	Prestadores superfaturados
	jan/03
	           4.791,18 
	190
	19/2/2003

- solidariamente com Victor João Cúgola, e com a empresa Conservo Brasília Serviços Técnicos Ltda.:
	Referência 
	 Valor histórico 
	OB
	Data

	Prestadores superfaturados
	fev/02
	         40.093,12 
	285
	1/3/2002

	Dias úteis cobrados a maior
	fev/02
	       157.601,96 
	285
	1/3/2002

9.3.4. Conservo Brasília Serviços Técnicos Ltda., nos exercícios de 2001 a 2006, em virtude de ter recebido por prestadores de serviço que não trabalharam nas dependências do Ministério da Justiça e Segurança Pública e por notas fiscais lançadas com horas de serviços prestados não correspondentes aos dias úteis do mês de referência, conforme fixado na Concorrência 6/2006 e no Contrato 8/2001; 
- solidariamente com Adriana Lopes Lacerda, Lílian de Azevedo Gonçalves, e Victor João Cúgola:
	Referência 
	 Valor histórico 
	OB
	Data

	Prestadores superfaturados
	abr/01
	           2.188,40 
	655
	2/5/2001

	Prestadores superfaturados
	jun/01
	           4.560,80 
	991
	2/7/2001

	Prestadores superfaturados
	jul/01
	           3.040,72 
	11740
	1/8/2001

	Prestadores superfaturados
	out/01
	         18.983,07 
	42
	11/12/2001

	Prestadores superfaturados
	mar/02
	         32.751,95 
	496
	2/4/2002

	Dias úteis cobrados a maior
	mar/02
	         88.170,87 
	496
	2/4/2002

	Prestadores superfaturados
	ago/02
	         18.194,37 
	31
	4/9/2002

	Prestadores superfaturados
	set/02
	         24.243,25 
	1967
	1/10/2002

	Prestadores superfaturados
	out/02
	         27.319,38 
	51
	5/11/2002

	Prestadores superfaturados
	nov/02
	         15.334,48 
	2589
	3/12/2002

	Prestadores superfaturados
	dez/02
	         15.888,05 
	2838
	31/12/2002

- solidariamente com Adriana Lopes Lacerda, João da Cruz Naves, e Victor João Cúgola:
	Referência 
	 Valor histórico 
	OB
	Data

	Diferença repactuação 
	out/01
	           1.784,41 
	1990
	11/12/2001

	Diferença repactuação 
	nov/01
	           6.077,12 
	1990
	11/12/2001

	Prestadores superfaturados
	nov/01
	         64.650,30 
	1990
	11/12/2001

	Dias úteis cobrados a maior
	nov/01
	         62.963,33 
	1990
	11/12/2001

	Prestadores superfaturados
	dez/01
	         36.367,65 
	51
	4/12/2001

	Dias úteis cobrados a maior
	dez/01
	         74.930,00 
	86
	31/12/2001

	Prestadores superfaturados
	jan/02
	         40.093,12 
	151
	4/2/2002

- solidariamente com Adriana Lopes Lacerda e Victor João Cúgola:
	Referência 
	 Valor histórico 
	OB
	Data

	Prestadores superfaturados
	fev/02
	         40.093,12 
	285
	1/3/2002

	Dias úteis cobrados a maior
	fev/02
	       157.601,96 
	285
	1/3/2002

- solidariamente com Eduardo Miranda Lopes, Lílian de Azevedo Gonçalves, e Victor João Cúgola:
	Referência 
	 Valor histórico 
	OB
	Data

	Prestadores superfaturados
	abr/02
	         35.300,88 
	31
	6/5/2002

	Prestadores superfaturados
	mai/02
	         30.013,06 
	38
	2/7/2002

	Dias úteis cobrados a maior
	mai/02
	         45.262,52 
	38
	6/6/2002

	Prestadores superfaturados
	jul/02
	         17.889,84 
	1446
	2/8/2002

- solidariamente com Sylvio Rômulo Guimarães de Andrade Júnior, com Adriana Lopes Lacerda, e com Victor João Cúgola:
	Referência 
	 Valor histórico 
	OB
	Data

	Prestadores superfaturados
	jan/03
	           4.791,18 
	190
	19/2/2003

- solidariamente com Sylvio Rômulo Guimarães de Andrade Júnior e com Victor João Cúgola:
	Referência 
	 Valor histórico 
	OB
	Data

	Dias úteis cobrados a maior
	fev/06
	       142.416,41 
	978
	31/3/2006

	Dias úteis cobrados a maior
	abr/06
	           6.575,28 
	1744
	15/5/2006

9.3.5. Victor João Cúgola, nos exercícios de 2001 a 2006, em virtude de ter recebido por prestadores de serviço que não trabalharam nas dependências do Ministério da Justiça e Segurança Pública e por notas fiscais lançadas com horas de serviços prestados não correspondentes aos dias úteis do mês de referência, conforme fixado na Concorrência 6/2006 e no Contrato 8/2001; 
- solidariamente com Adriana Lopes Lacerda, Lílian de Azevedo Gonçalves, e Victor João Cúgola:
	Referência 
	 Valor histórico 
	OB
	Data

	Prestadores superfaturados
	abr/01
	           2.188,40 
	655
	2/5/2001

	Prestadores superfaturados
	jun/01
	           4.560,80 
	991
	2/7/2001

	Prestadores superfaturados
	jul/01
	           3.040,72 
	11740
	1/8/2001

	Prestadores superfaturados
	out/01
	         18.983,07 
	42
	11/12/2001

	Prestadores superfaturados
	mar/02
	         32.751,95 
	496
	2/4/2002

	Dias úteis cobrados a maior
	mar/02
	         88.170,87 
	496
	2/4/2002

	Prestadores superfaturados
	ago/02
	         18.194,37 
	31
	4/9/2002

	Prestadores superfaturados
	set/02
	         24.243,25 
	1967
	1/10/2002

	Prestadores superfaturados
	out/02
	         27.319,38 
	51
	5/11/2002

	Prestadores superfaturados
	nov/02
	         15.334,48 
	2589
	3/12/2002

	Prestadores superfaturados
	dez/02
	         15.888,05 
	2838
	31/12/2002

- solidariamente com Adriana Lopes Lacerda, João da Cruz Naves, e Victor João Cúgola:
	Referência 
	 Valor histórico 
	OB
	Data

	Diferença repactuação 
	out/01
	           1.784,41 
	1990
	11/12/2001

	Diferença repactuação 
	nov/01
	           6.077,12 
	1990
	11/12/2001

	Prestadores superfaturados
	nov/01
	         64.650,30 
	1990
	11/12/2001

	Dias úteis cobrados a maior
	nov/01
	         62.963,33 
	1990
	11/12/2001

	Prestadores superfaturados
	dez/01
	         36.367,65 
	51
	4/12/2001

	Dias úteis cobrados a maior
	dez/01
	         74.930,00 
	86
	31/12/2001

	Prestadores superfaturados
	jan/02
	         40.093,12 
	151
	4/2/2002

- solidariamente com Adriana Lopes Lacerda e Victor João Cúgola:
	Referência 
	 Valor histórico 
	OB
	Data

	Prestadores superfaturados
	fev/02
	         40.093,12 
	285
	1/3/2002

	Dias úteis cobrados a maior
	fev/02
	       157.601,96 
	285
	1/3/2002

- solidariamente com Eduardo Miranda Lopes, Lílian de Azevedo Gonçalves, e Victor João Cúgola:
	Referência 
	 Valor histórico 
	OB
	Data

	Prestadores superfaturados
	abr/02
	         35.300,88 
	31
	6/5/2002

	Prestadores superfaturados
	mai/02
	         30.013,06 
	38
	2/7/2002

	Dias úteis cobrados a maior
	mai/02
	         45.262,52 
	38
	6/6/2002

	Prestadores superfaturados
	jul/02
	         17.889,84 
	1446
	2/8/2002

- solidariamente com Sylvio Rômulo Guimarães de Andrade Júnior, com Adriana Lopes Lacerda, e com Victor João Cúgola:
	Referência 
	 Valor histórico 
	OB
	Data

	Prestadores superfaturados
	jan/03
	           4.791,18 
	190
	19/2/2003

- solidariamente com Sylvio Rômulo Guimarães de Andrade Júnior e com Victor João Cúgola:
	Referência 
	 Valor histórico 
	OB
	Data

	Dias úteis cobrados a maior
	fev/06
	       142.416,41 
	978
	31/3/2006

	Dias úteis cobrados a maior
	abr/06
	           6.575,28 
	1744
	15/5/2006

9.3.6. Sylvio Rômulo Guimarães de Andrade Júnior, na qualidade de Coordenador-Geral de Logística do MJ nos exercícios de 2004 a 2005, por ter autorizado o pagamento de prestadores de serviços que não trabalharam nas dependências do Ministério da Justiça e Segurança Pública, o que resultou em prejuízo ao erário; 
- solidariamente com Victor João Cúgola, com Adriana Lopes Lacerda, e com a empresa Conservo Brasília Serviços Técnicos Ltda.:
	Referência 
	 Valor histórico 
	OB
	Data

	Prestadores superfaturados
	jan/03
	           4.791,18 
	190
	19/2/2003

- solidariamente com Victor João Cúgola e com a empresa Conservo Brasília Serviços Técnicos Ltda.:
	Referência 
	 Valor histórico 
	OB
	Data

	Dias úteis cobrados a maior
	fev/06
	       142.416,41 
	978
	31/3/2006

	Dias úteis cobrados a maior
	abr/06
	           6.575,28 
	1744
	15/5/2006

9.3.7. Eduardo Miranda Lopes, CPF XXX.565.101-XX, na qualidade de responsável pelo atesto das notas fiscais do Contrato 08/2001, nos exercícios de 2002 a 2004, por ter atestado a prestação de serviços de empregados que não trabalharam nas dependências do Ministério da Justiça e Segurança Pública e notas fiscais com horas de serviços prestados não correspondentes aos dias úteis do mês de referência, o que resultou em prejuízo ao erário; 
- solidariamente com Lilian de Azevedo Gonçalves, com Victor João Cúgola, e com a empresa Conservo Brasília Serviços Técnicos Ltda.:
	Referência 
	 Valor histórico 
	OB
	Data

	Prestadores superfaturados
	abr/02
	         35.300,88 
	31
	6/5/2002

	Prestadores superfaturados
	mai/02
	         30.013,06 
	38
	2/7/2002

	Dias úteis cobrados a maior
	mai/02
	         45.262,52 
	38
	6/6/2002

	Prestadores superfaturados
	jul/02
	         17.889,84 
	1446
	2/8/2002

9.4. aplicar aos responsáveis Adriana Lopes do Nascimento, Eduardo Miranda Lopes, João da Cruz Naves, Lílian de Azevedo Gonçalves e Sylvio Rômulo Guimarães de Andrade Junior, e à empresa Conservo Brasília Serviços Técnicos Ltda. e ao Sr. Victor João Cúgola, individualmente, a multa prevista no art. 57 da Lei 8.443/1992 c/c o art. 267 do Regimento Interno do Tribunal de Contas da União, no valor de (VALOR A SER DEFINIDO) , com a fixação do prazo de quinze dias, a contar das notificações, para comprovarem, perante o Tribunal (art. 214, inciso III, alínea 'a', do Regimento Interno) , o recolhimento da dívida aos cofres do Tesouro Nacional, atualizadas monetariamente desde a data deste acórdão até a dos efetivos recolhimentos, se forem pagas após o vencimento, na forma da legislação em vigor;
9.5. determinar à Secretaria Executiva do Ministério da Justiça e Segurança Pública que retenha definitivamente o valor de R$ 84.039,33, devidamente atualizado, cuja retenção cautelar fora determinada pelo Acórdão 1080/2005-TCU-Plenário, Sessão de 3/8/2005; 
9.6. autorizar, desde logo, nos termos do art. 28, inciso II, da Lei 8.443/1992, a cobrança judicial das dívidas, caso não atendidas as notificações; 
9.7. determinar, quando for o caso, o desconto integral ou parcelado da dívida nos vencimentos, salários ou proventos dos responsáveis, observados os limites previstos na legislação pertinente, nos termos do art. 28, inciso I, da Lei 8.443/1992; 
9.8. autorizar, desde que solicitado, com fundamento no art. 26 da Lei 8.443/1992 c/c o art. 217, §2° do Regimento Interno do Tribunal de Contas da União, o parcelamento da dívida, em até 36 vezes, incidindo sobre cada parcela corrigida monetariamente os correspondentes acréscimos legais, alertando que a falta de recolhimento de qualquer uma delas importará no vencimento antecipado do saldo devedor; e 
9.9. encaminhar cópia desta deliberação à Secretaria Executiva do Ministério da Justiça e Segurança Pública, ao Procurador-Chefe da Procuradoria da República no Distrito Federal/4° Ofício dos Atos Administrativos (referência Ofício 269/06-GAB LR/PRDF/MPF) e ao Departamento de Polícia Federal (referência: 'Operação Mão de Obra') .'
	c) dar ciência do acórdão que vier a ser proferido aos recorrentes e aos demais interessados."
3. O Ministério Público de Contas (peça 505) concordou com a então Serur nos seguintes termos:
"Trata-se de recursos de reconsideração interpostos por Adriana Lopes Lacerda, Eduardo Miranda Lopes, Hélio Barbosa da Silva, Lílian de Azevedo Gonçalves, Paulo Cézar Magalhães Cézar e Sylvio Rômulo Guimarães de Andrade Júnior contra o Acórdão 1927/2019-TCU-Segunda Câmara (peça 205) , por meio do qual este Tribunal, dentre outras medidas, julgou irregulares as contas dos recorrentes, os condenou ao ressarcimento dos débitos descritos em seu item '9.3' e lhes aplicou, individualmente, multa fundamentada no art. 57 da Lei 8.443/92.
2.	A decisão vergastada foi proferida no bojo de tomada de contas especial instaurada pela Secretaria Executiva do Ministério da Justiça e Segurança Pública (SE/MJSP) em razão de indícios de irregularidade identificados em pagamentos realizados no âmbito do Contrato 8/2001, celebrado em 1º/3/2001 entre a União, por intermédio da Coordenação-Geral de Logística do MJSP (CGL/MJSP) , e a empresa Conservo Brasília Serviços Gerais Ltda. Com custo mensal estimado em R$ 905.963,68 (valor histórico) , o ajuste tinha como objeto a contratação de serviços de suporte operacional, recepção e apoio administrativo ao Ministério e a entidades vinculadas, consistindo em contrato de terceirização de mão de obra.
3.	Conforme consignado na decisão a quo, o dano ao erário apurado nos autos é decorrente de pagamentos irregulares ou feitos em duplicidade em benefício da empresa Conservo Brasília Serviços Gerais Ltda. De acordo com evidências presentes no feito e provas colhidas pela Polícia Federal na 'Operação Mão de Obra', foram realizados pagamentos de salário em duplicidade para as mesmas pessoas simultaneamente no Contrato 8/2001 e em outro ajuste, que se encontrava vigente no Departamento Nacional de Produção Mineral (DNPM) . Também houve prejuízo em decorrência da adoção de um número fixo de dias úteis por mês para remuneração de serviços que deveriam ser pagos por hora trabalhada e de diferença de percentual adotado na repactuação contratual.
4.	Ao todo, o dano ao erário atinge a monta de R$ 1.086.071,02 (valor histórico) , sendo que os pagamentos irregulares ocorreram ao longo de 2/5/2001 até 15/5/2006.
5.	A condenação imposta aos recorrentes pelo Acórdão 1927/2019-TCU-Segunda Câmara é decorrente de falha no dever de fiscalizar a execução do Contrato 8/2001, uma vez que os agentes atuaram como fiscais de contrato ou ordenadores de despesa, mas deixaram de adotar as medidas necessárias para que fosse evitada a ocorrência de fraudes e a materialização do prejuízo.
6.	Após análise minuciosa dos autos (peça 493) , a Serur esposou as seguintes conclusões:
	i) os recorrentes Hélio Barbosa da Silva e Paulo Cézar Magalhães Cézar lograram demonstrar que a Sra. Kátia Simone Costa Pastorim prestou serviços na sede do Ministério da Justiça nos anos de 2003 a 2005, motivo pelo qual devem ser excluídas do débito 29 parcelas que totalizam R$ 68.585,50, referentes ao pagamento do salário dessa empregada no mencionado período. Com a elisão dessa parte da dívida, são zerados os débitos atribuídos a ambos os recorrentes e, consequentemente, também devem ser reduzidas as dívidas sob responsabilidade de: Adriana Lopes Lacerda, Sylvio Rômulo Guimarães de Andrade Júnior, Eduardo Miranda Lopes, Victor João Cúgola e a empresa Conservo Brasília Serviços Gerais Ltda.;
	ii) em razão da diminuição do débito descrita no item supra, faz-se necessário reduzir, proporcionalmente, as multas impostas aos recorrentes;
	iii) não ocorreu a prescrição, quando considerados os parâmetros dispostos no Acórdão 1441/2016-TCU-Plenário ou na Lei 9.873/99;
	iv) não merecem guarida os demais argumentos aduzidos pelos recorrentes.
7.	Ao final de sua manifestação, a unidade técnica sugeriu como encaminhamento conhecer dos presentes recursos de reconsideração para, no mérito: i) negar provimento ao recurso de Lílian de Azevedo Gonçalves; ii) dar provimento parcial aos recursos interpostos por Adriana Lopes Lacerda, Eduardo Miranda Lopes, Hélio Barbosa da Silva, Paulo Cézar Magalhães Cézar e Sylvio Rômulo Guimarães de Andrade Júnior, em função da descaracterização do débito referente aos pagamentos de salário da Sra. Kátia Simone Costa Pastorim no período de 2003 a 2005.
8.	Feito o resumo dos fatos, perfilho a solução alvitrada pela unidade técnica.
9.	Como bem ponderou a Serur, reputo que os Srs. Hélio Barbosa da Silva e Paulo Cézar Magalhães Cézar trouxeram aos autos elementos suficientes para atestar que a Sra. Katia Simone Costa Pastorim prestou serviços no Ministério da Justiça ao longo dos anos de 2003 a 2005. Tal conclusão é respaldada pelas seguintes evidências, as quais indicam que a prestação de serviços no MJSP efetivamente ocorreu: folhas de ponto, existência de perfil de acesso na rede, relações do Sistema Empresa de Recolhimento do FGTS e Informações à Previdência Social (Sefip) e depoimentos prestados por diversas pessoas.
10.	Uma vez que tais elementos convergem para a formação da convicção de que o MJSP se beneficiou dos serviços prestados pela referida empregada, é escorreita a proposta de exclusão do débito relativa à parcela de pagamentos dos salários da Sra. Kátia no período em questão. Como consequência, e considerando não remanescer dano ao erário sob a responsabilidade de Hélio Barbosa da Silva e Paulo Cézar Magalhães Cézar, ambos os recorrentes devem ser excluídos desta relação processual.
11.	No que concerne às demais razões recursais aduzidas pelos agentes, constata-se que os argumentos apresentados não são suficientes para elidir as ocorrências apontadas nos autos e que fundamentaram a condenação imposta pelo Tribunal, sendo, por conseguinte, incapazes de alterar a deliberação recorrida. Veja-se que o débito em tela é, em grande parte, decorrente de pagamentos de salários de dezenas de empregados que jamais compareceram ao MJSP, o que denota a gravidade dos atos apurados nestes autos. Por ser pertinente, lembro que o art. 62 da Lei 4.320/64 veda expressamente o pagamento de despesas sem a prévia liquidação, motivo pelo qual não são aceitáveis os recorrentes pagamentos por serviços que nunca foram prestados.
12.	Ante os elementos que compõem os autos, e por considerar adequada a análise empreendida pela secretaria instrutora, este representante do Ministério Público de Contas manifesta-se de acordo com a proposta de encaminhamento contida na peça 493, a qual foi endossada pelo corpo diretivo da Serur por meio dos pronunciamentos de peças 494 e 495."
É o Relatório.

Ana Carolina Andrade Carneiro (31063/OAB-DF), representando Paulo Cézar Magalhães Cézar; Thamara Kyth (8464/OAB-DF), representando Eduardo Miranda Lopes; Bruno Machado Barbosa e Samara Mazzoccante Cruz Barbosa, representando Hélio Barbosa da Silva; Romildo Olgo Peixoto Júnior (28.361/OAB-DF), Johann Adrianus Camargo Boudens e outros, representando Fernando Catão de Almeida Paiva.

Subprocurador-Geral Paulo Soares Bugarin

RECURSO DE RECONSIDERAÇÃO. TOMADA DE CONTAS ESPECIAL. PRESTAÇÃO DE SERVIÇO DE SUPORTE OPERACIONAL, RECEPÇÃO E APOIO ADMINISTRATIVO. PAGAMENTOS EM DUPLICIDADE. OPERAÇÃO MÃO DE OBRA DA POLÍCIA FEDERAL. CITAÇÃO. REVELIA. CONTAS IRREGULARES DE ALGUNS RESPONSÁVEIS. EXCLUSÃO DA RELAÇÃO PROCESSUAL DE OUTROS. DÉBITO. MULTA. CIÊNCIA. EMBARGOS DE DECLARAÇÃO. CONHECIMENTO. AUSÊNCIA DE OMISSÃO, OBSCURIDADE E CONTRADIÇÃO ALEGADAS. NÃO ACOLHIMENTO. RECURSO DE RECONSIDERAÇÃO, CONHECIMENTO. PROVIMENTO A DOIS RECURSOS. NEGATIVA DE PROVIMENTO A UM DELES. PROVIMENTO PARCIAL AOS DEMAIS. REDUÇÃO DO DÉBITO E DA MULTA. COMUNICAÇÕES. Em casos de denúncias ou representação, a data de início da contagem do prazo prescricional deve ser o do recebimento do documento pelo protocolo do TCU, nos termos do art. 4º, III, da Resolução TCU 344/2022.

TOMADA DE CONTAS ESPECIAL (TCE)

Serur (atual AudRecursos)

Neste processo de tomada de contas especial, relativo ao Contrato 8/2001, celebrado entre o Ministério da Justiça e Segurança Pública (MJSP) e a empresa Conservo Brasília Serviço Técnicos Ltda., examinam-se recursos de reconsideração interpostos por Adriana Lopes Lacerda, Eduardo Miranda Lopes, Hélio Barbosa da Silva, Lílian de Azevedo Gonçalves, Paulo Cézar Magalhães Cézar e Sylvio Rômulo Guimarães de Andrade Júnior contra o Acórdão 1927/2019-TCU-Segunda Câmara, relator Ministro Augusto Nardes, por meio do qual este Tribunal julgou irregulares as contas especiais dos ora recorrentes, condenando-os em débito e aplicandolhes multas. Como bem mostrou a então Serur, atual AudRecursos (peça 493) , estas são as informações relativas ao débito atribuído a cada responsável, considerando que a empresa Conservo Brasília Serviço Técnicos Ltda. e seu representante, Victor João Cúgola, foram condenados solidariamente ao pagamento de todas as parcelas (valores históricos) :
	Responsável
	Função
	Irregularidade
	Exercícios
	Débito (R$) 

	João da Cruz Naves
	Coordenador-Geral de Logística, MJSP 
	Autorizar pagamento
	2001 e 2002
	286.865,93

	Lílian de Azevedo Gonçalves
	CGL/MJSP, substit.
	Autorizar pagamento
	2001 e 2002
	379.141,64

	Adriana Lopes Lacerda 
	Secretária 
	Atestar fatura
	2001 a 2005
	746.756,53

	Sylvio R. G.de Andrade Júnior
	CGL/MJSP 
	Autorizar pagamento
	2003 a 2005
	217.505,92

	Eduardo Miranda Lopes
	Fiscal do contrato
	Atestar fatura
	2002 a 2004
	161.080,80

	Hélio Barbosa da Silva
	Fiscal do contrato
	Atestar fatura
	2004 e 2005
	24.118,00

	Paulo Cézar Magalhães Cézar
	Orden. de despesas
	Autorizar pagamento
	2004
	4.862,45

2. Em face da mencionada deliberação, os responsáveis Adriana Lopes Lacerda, Hélio Barbosa da Silva, Lilian de Azevêdo Gonçalves, Paulo Cezar Magalhães Cezar e Sylvio Rômulo Guimarães de Andrade Júnior apresentaram embargos de declaração, os quais foram rejeitados por meio do Acórdão 6336/2020-TCU-Segunda Câmara, relator Ministro Augusto Nardes.
3. Como informou a então Serur, "o débito total apurado no Contrato 8/2001 atinge o valor histórico de R$ 1.086.071,02, distribuído em função de pagamentos irregulares ocorridos entre 2/5/2001 e 15/5/2006. As irregularidades se referem a 'dias úteis cobrados a maior' (R$ 577.920,37) , 'prestadores superfaturados' (R$ 500.289,12) e 'diferença repactuação' (R$ 7.861,53) (peça 490, p. 16) ". Essas ocorrências podem ser assim descritas:
a)  Prestadores superfaturados: terceirizados que fizeram parte do faturamento do Contrato 8/2001, mas que estavam simultaneamente alocados para prestar serviços ao Departamento Nacional de Produção Mineral (DNPM) ou mesmo na própria empresa Conservo Brasília Serviço Técnicos Ltda.;
b)  Dias úteis cobrados a maior: adoção de um número fixo de dias úteis por mês para remuneração de serviços, que deveriam ser pagos por hora trabalhada; 
c)  Diferença repactuação: percentual de repactuação indevidamente aplicado ao contrato pelo Ministério da Justiça e Segurança Pública (MJSP) a partir de setembro de 2001. 
4. Cabe esclarecer também que o referido ajuste, firmado entre o MJSP e a Conservo, tinha como objeto a prestação de serviços de suporte operacional, recepção e apoio administrativo ao Ministério e a entidades vinculadas, consistindo, portanto, em contrato de terceirização de mão de obra. Conforme apurações realizadas neste processo e elementos provenientes da Operação Mão de Obra, da Polícia Federal, a inclusão de funcionários idênticos em planilhas de faturamento distintas, correspondentes a períodos iguais de trabalho também foi observada no Contrato 39/2000, estabelecido entre a mencionada empresa e o DNMP.
5. A aludida instrução da então Serur (peça 493) apresenta proposta de conhecer e negar provimento a um dos recursos e dar provimento parcial aos demais, tendo sido ratificada pelos dirigentes da unidade (peças 494 e 495) , bem como pelo Ministério Público de Contas (peça 505) .
6. Desde já, manifesto minha concordância com a essência das conclusões dos pareceres precedentes, sendo necessários apenas ajustes quanto ao encaminhamento proposto pela unidade técnica. Acrescento, às análises realizadas, os fundamentos e comentários que passo a expor.
***
7. Inicio com a análise da prescrição, que já foi efetuada nestes autos, porém sem a aplicação direta das regras da recém-editada Resolução TCU 344/2022. Como se verá adiante, a conclusão de que não houve prescrição é a mesma com ambos os parâmetros.
8. De acordo com o art. 4º da resolução, reproduzido a seguir, em casos como o que se analisa, a contagem do prazo prescricional deve partir da data em que a denúncia foi recebida pelo protocolo deste Tribunal, o que ocorreu em 17/8/2004 (peça 1, p. 2, do TCProcesso 016.831/2004-4) :
"Art. 4º O prazo de prescrição será contado:
I - da data em que as contas deveriam ter sido prestadas, no caso de omissão de prestação de contas;
II - da data da apresentação da prestação de contas ao órgão competente para a sua análise inicial;
III - do recebimento da denúncia ou da representação pelo Tribunal ou pelos órgãos de controle interno, quanto às apurações decorrentes de processos dessas naturezas;
IV - da data do conhecimento da irregularidade ou do dano, quando constatados em fiscalização realizada pelo Tribunal, pelos órgãos de controle interno ou pelo próprio órgão ou entidade da Administração Pública onde ocorrer a irregularidade;
V - do dia em que tiver cessado a permanência ou a continuidade, no caso de irregularidade permanente ou continuada." (Grifos acrescidos) 
9. No que concerne às causas de interrupção do prazo prescricional, destaco que o art. 5º da referida resolução prevê o seguinte:
"Art. 5º A prescrição se interrompe:
I - pela notificação, oitiva, citação ou audiência do responsável, inclusive por edital; 
II - por qualquer ato inequívoco de apuração do fato;
III - por qualquer ato inequívoco de tentativa de solução conciliatória; 
IV - pela decisão condenatória recorrível.
 (...) " (Grifos acrescidos) 
10. Em sua instrução (peça 493) , o auditor identificou movimentações processuais que interromperam a contagem que se iniciou em 17/8/2004, as quais transcrevo a seguir, com ajustes (as referências aos incisos I, II e III do art. 2º da Lei 9.873/1999 correspondem, respectivamente, aos incisos I, II e IV do art. 5º da Resolução TCU 344/2022) :
	Data
	Fato
	Causa
	Dispos.
	Referência

	14/10/2004
	Por despacho, o relator determinou a autuação de denúncia, bem como o saneamento dos autos
	Qualquer ato inequívoco, que importe apuração do fato
	Art. 2º, inc. II
	TC Processo 016.831/2004-4, peça 8, p. 28

	3/3/2005
	Diligência junto ao DNPM para obter informações e identificar colaboradores contratados em duplicidade junto à Conservo 
	Qualquer ato inequívoco, que importe apuração do fato
	Art. 2º, inc. II
	TC 16.831/2004-4, peça 11, p. 5-6

	18/2 a 18/3/2005
	Inspeção na CGL/MJ
	Qualquer ato inequívoco, que importe apuração do fato
	Art. 2º, inc. II
	TC Processo 016.831/2004-4, peça 11, p. 7

	3/8/2005
	Acórdão 1080/2005-TCU-Plenário, que determinou medidas preliminares (cautelar, oitiva e audiências) 
	Qualquer ato inequívoco, que importe apuração do fato
	Art. 2º, inc. II
	TC Processo 016.831/2004-4, peça 12, p. 1-2

	28/9/2007
	Solicitação de esclarecimentos à Receita Federal a respeito da arrecadação da contribuição previdenciária recolhida pela contratada
	Qualquer ato inequívoco, que importe apuração do fato
	Art. 2º, inc. II
	TC Processo 016.831/2004-4, peça 21, p. 5-6

	13/6/2008
	Diligência à CGL/MJ para obter documentos 
	Qualquer ato inequívoco, que importe apuração do fato
	Art. 2º, inc. II
	TC Processo 016.831/2004-4, peça 18, p. 38-39

	1/3/2010
	Instrução de fixação do débito para fins de citação dos responsáveis
	Qualquer ato inequívoco, que importe apuração do fato
	Art. 2º, inc. II
	TC Processo 016.831/2004-4, peças 26, p. 30-50, e 27, p. 1-12 

	5/5/2010
	Acórdão 993/2010-TCU-Plenário, que determinou as citações iniciais dos recorrentes 
	Qualquer ato inequívoco, que importe apuração do fato
	Art. 2º, inc. II
	TC Processo 016.831/2004-4, peça 23, pp. 66-72

	29/10/2012
	Envio da TCE do MJSP para o TCU
	Qualquer ato inequívoco, que importe apuração do fato
	Art. 2º, inc. II
	Peça 1, p. 1 

	28/7/2015
	Instrução de fixação do débito para fins de citação dos responsáveis
	Qualquer ato inequívoco, que importe apuração do fato
	Art. 2º, inc. II
	Peça 68, p. 18

	6/3/2017
	Instrução de análise das alegações de defesa
	Qualquer ato inequívoco, que importe apuração do fato
	Art. 2º, inc. II
	Peça 175, p. 42

	18/12/2017
	Instrução de análise das alegações de defesa
	Qualquer ato inequívoco, que importe apuração do fato
	Art. 2º, inc. II
	Peça 197, p. 16

	19/3/2019
	Acórdão 1927/2019-TCU-Segunda Câmara
	Decisão condenatória recorrível
	Art. 2º, inc. III
	Peça 205

11. Em virtude desses eventos, é possível concluir, com segurança, que as interrupções impediram que houvesse a prescrição quinquenal das pretensões punitiva e ressarcitória prevista no art. 2º da Resolução TCU 344/2022. 
12. Além disso, em razão de os intervalos entre as ocorrências serem inferiores a três anos, é igualmente claro que tampouco houve a prescrição intercorrente estabelecida no art. 8º da Resolução TCU 344/2022, que ocorre quando o processo permanece inerte por período superior ao triênio. Esclareço que, nesse caso, a contagem é interrompida não somente nas hipóteses previstas para a prescrição quinquenal, mas também por qualquer ato processual que evidencie o andamento regular do feito, como seria o caso, por exemplo, do encaminhamento dos autos para a manifestação do Ministério Público ou da realização de pesquisas de endereços para notificações.
***
13. Conforme já consignei, esta TCE refere-se ao Contrato 8/2001, firmado entre a Coordenação-Geral de Logística do MJSP e a empresa Conservo Brasília Serviços Gerais Ltda., para a prestação de serviços de suporte operacional, recepção e apoio administrativo ao Ministério e a entidades vinculadas, consistindo em contrato de terceirização de mão de obra, no valor mensal de R$ 905.963,68 (quantia histórica) .
14. Em resumo, os responsáveis foram condenados por falha no dever de fiscalização e acompanhamento da execução do contrato, que permitiu as seguintes ocorrências: pagamentos em duplicidade à contratada; adoção de um número fixo de dias úteis por mês para remuneração de serviços que deveriam ser pagos por hora trabalhada; e a diferença indevida de percentual adotado na repactuação contratual. O prejuízo ao erário foi de R$ 1.086.071,02 (valor histórico) .
15. Com relação à sistemática de remunerações, embora os recorrentes afirmem que o contrato era parametrizado pelo custo de horas trabalhadas, a unidade técnica mostrou que, na prática, os postos de trabalho eram sempre remunerados com base em um número fixo de 22 dias úteis por mês. A então secretaria verificou diversos exemplos de trabalhadores que prestaram serviços por período muito inferior aos 22 dias úteis.
16. Os recorrentes também alegam que não seria possível atestar pessoal e individualmente cada documento de despesa antes de seu pagamento, visto que essa atividade caberia às unidades que utilizavam os serviços do contrato. No entanto, a então Serur esclareceu que os próprios recorrentes foram signatários de atestos de faturas em que se afirma que a "empresa prestou os serviços de forma satisfatória" e que "os serviços foram executados a contento" (a exemplo do documento de peça 3, p. 175) . Reitero que pagamentos foram autorizados com a inclusão de diversos prestadores que sequer estiveram nas instalações do MJSP, pois estavam prestando serviço no DNPM. Logo, a manifestação no sentido de que houve a realização satisfatória das atividades pela contratada fere os art. 62 e 63 da Lei 4.320/1964, que dispõem sobre a liquidação das despesas públicas.
17. Em linhas gerais, os responsáveis Hélio Barbosa da Silva e Sylvio Rômulo Guimarães de Andrade Júnior alegam que Katia Simone Costa Pastorim prestou serviços atinentes ao contrato em discussão durante todo o período impugnado. Dessa forma, pedem que seja suprimido o débito que lhes foi imputado, gerado somente por pagamentos indevidos a essa funcionária da Conservo, cujo valor histórico é de R$ 68.585,50, o que representa cerca de 6,3% do montante histórico débito, de R$ 1.086.071,02.
18. É certo que há indícios de que foram indevidos esses pagamentos. Os principais consistem em informações relativas ao Guia de Recolhimento do FGTS e de Informações à Previdência Social (GFIP) , obtidos junto à Receita Federal, que indicam que os recolhimentos em nome de Katia Simone Costa Pastorim entre outubro de 2000 e agosto de 2005, tiveram a Conservo como "tomador dos serviços" (TCProcesso 016.831/2004-4, peça 21, p. 34-38) .
19. Todavia, como bem mostrou a unidade técnica, os novos elementos trazidos aos autos, considerados em conjunto, permitem que se reavalie o posicionamento deste Tribunal a respeito deste ponto. Como principais informações novas, destaco a declaração de dez pessoas de que a aludida funcionária trabalhou como secretária nas dependências do MJSP e a prova de que ela detinha, à época, perfil de acesso aos sistemas daquele órgão.
20. Dessa forma, mostra-se adequado, de fato, excluir Hélio Barbosa da Silva e Paulo Cézar Magalhães Cézar da relação processual, bem como reduzir os débitos dos responsáveis Adriana Lopes Lacerda, Sylvio Rômulo Guimarães de Andrade Júnior, Eduardo Miranda Lopes, Victor João Cúgola e empresa Conservo. Embora esses dois últimos não tenham apresentado recurso, deve-se aplicar o art. 281 do Regimento Interno do TCU, que prevê que, caso o provimento decorra das mesmas circunstâncias objetivas, deverá haver seu aproveitamento a outros responsáveis.
21. Igualmente concordo com a unidade técnica acerca do acolhimento dos argumentos desses mesmos dois responsáveis - Hélio Barbosa da Silva e Paulo Cézar Magalhães Cézar - em razão da alegada semelhança de sua situação com os casos dos fiscais de contrato Fernando Catão de Almeida Paiva e Célia Maria da Silva.
22. Esclareço que, quanto esses dois últimos, observaram-se circunstâncias atenuantes relevantes quanto ao primeiro; entre elas, destaco o fato de ter atuado na condição de substituto já ao final da execução da avença tendo verificado serviços de apenas duas notas fiscais, bem como a constatação de que os procedimentos de liquidação indevidos estavam consolidados havia cinco anos. Em relação à segunda, exerceu o encargo por somente doze dias e em substituição.
 23. No entanto, três do que também defenderam que esse entendimento também os socorre  não tiveram participação menor ou efêmera quanto às ocorrências. A título de exemplo, a participação do responsável Eduardo Miranda Lopes perdurou por quinze meses, sendo quinze as notas fiscais a ele relacionadas, perfazendo um total de R$ 128.466,30 (valor histórico) .
24. Os argumentos recursais tampouco amparam os responsáveis a respeito dos dias úteis cobrados a maior. Tendo em vista que o contrato previa que fossem faturadas somente as horas e serviços efetivamente executados, não pode prevalecer a afirmação de que existia a previsão de se estimar um total máximo de horas que poderiam, a pedido da contratante, serem prestadas por mês. 
25. Como bem afirmou a então secretaria deste Tribunal, o método utilizado para os pagamentos não respeitou o previsto no próprio contrato. O prejuízo apurado decorreu exatamente da adoção de um padrão fixo de dias úteis por mês.
26. No concernente a ações judiciais, é irrelevante para o TCU se os responsáveis no presente processo constam ou não como réus em processos do Judiciário. Em virtude da independência das instâncias, no caso em exame, somente teria repercussão em nosso feito a conclusão definitiva do Juízo pela inexistência do fato ou pela negativa de autoria.
27. Três dos responsáveis trazem ainda argumentos relativos ao cenário em que se encontrava a Administração, a fragilidade do contrato, entre outros pontos relacionados com as dificuldades do acompanhamento realizado pelos fiscais das avenças. A meu ver, todos foram devidamente abordados e refutados pela então Serur.
28. O suposto cerceamento de defesa já foi tratado nestes autos e, com efeito, não foi aduzido elemento novo que pudesse infirmar as conclusões expostas anteriormente.
29. Outra alegação de duas responsáveis é no sentido de que, para que fossem condenadas, deveria ser demonstrada "má-fé, deslealdade e intenção desonesta". Entretanto, como é pacífico em nossa jurisprudência, não é necessária a caracterização de dolo para que haja condenação de responsável por danos ao erário. Na situação em exame, a conduta culposa dos fiscais do contrato implicou o prejuízo aos cofres públicos. Além disso, registro que a eventual constatação de má-fé resultaria no agravamento das penalidades a serem aplicadas.
30. Por fim, dois recorrentes contestam as multas que lhes foram impostas. Todavia, está bem demonstrada sua adequação, incluindo sua dosimetria.
31. Diante do exposto, acolho a essência da proposta da então Serur, ratificada pelo Ministério Público, no sentido de excluir Hélio Barbosa da Silva e Paulo Cézar Magalhães Cézar da relação processual, bem como reduzir os débitos dos responsáveis Adriana Lopes Lacerda, Sylvio Rômulo Guimarães de Andrade Júnior, Eduardo Miranda Lopes, Victor João Cúgola e empresa Conservo. 
32. São necessários apenas alguns ajustes. O primeiro é quanto a Victor João Cúgola e à Conservo Brasília Serviços Técnicos Ltda., que não interpuseram recurso, mas terão seus débitos e multas reduzidos com base no art. 281 do Regimento Interno. Ademais, o provimento do recurso não é parcial em relação a Hélio Barbosa da Silva e Paulo Cézar Magalhães Cézar, pois estão sendo excluídos da relação processual. No mais, concordo com a negativa de provimento do recurso de reconsideração de Lílian de Azevedo Gonçalves e com o provimento parcial dos demais. 
33. Ressalto, por fim, que as multas aplicadas aos responsáveis que estão tendo seus débitos reduzidos devem ser alteradas de R$ 5.000,00 para R$ 4.500,00; embora a redução no valor do débito não seja de grande vulto, considero adequado que haja um abatimento, ainda que também diminuto, no valor da apenação.
Assim sendo, voto para que o Tribunal acolha o acórdão que ora submeto a este Colegiado.
TCU, Sala das Sessões, em 7 de março de 2023.
ANTONIO ANASTASIA 
Relator